---
title: "eDNA COImg2 Analysis — Rance Estuary"
output: html_document
date: "`r Sys.Date()`"
---

# ==============================================================================
# TABLE OF CONTENTS
# ==============================================================================
#   BLOC 0  — Configuration and Variable Settings
#   BLOC 1  — Setup, import, phyloseq, cleaning, functions
################################################################################
#   BLOC 2  — Alpha per filter + cumulative richness per filter × site (iNEXT) - Annexes
#   BLOC 3  — POO comparison + NMDS ==> Sites: Chateaubriand_Richardais & Pont_Saint_Hubert
#   BLOC 4  — Effet capsule : Teste si les capsules déployées au même site capturent une composition similaire  (Heatmaps, Dot Plot, PCoA, Wilcoxon Test) - Annexes
################################################################################
#   BLOC 5  — NMDS : Observation Gradient (Capsules confondues) : 1ère approche Avec et Sans Lyvet
#   BLOC 6  — NMDS : Observation Gradient par Capsules (Waterra, Venturi, TorpeDNA) : 2ème approche Sans Lyvet
#   BLOC 7  — Taxonomic composition globale (RRA et POO) - UpsetPlot
#   BLOC 8  — Espèces Indicatrices par sites (Avec Lyvet) - Annexes
#   BLOC 9  — Distance-decay — 2 Mantel figures (Globale avec et sans Lyvet) + 3 capsules sans Lyvet
#   BLOC 10 — Beta-diversity partition : Globale sans Lyvet et Par capsule sans Lyvet - Annexes
################################################################################

================================================================================
# BLOC 0 — Configuration et variables globales
================================================================================

# Ce bloc définit l'ensemble des paramètres globaux du script : chemins vers les fichiers de données, noms des fichiers d'entrée (motus, reads, pcrs, samples). 
# Liste des quatre phylums cibles (Arthropoda, Annelida, Mollusca, Cnidaria) ==>  seuil de similarité taxonomique (pct_identity ≥ 97%), ordre et labels des sites le long du gradient # estuarien, couleurs des capsules et des phylums pour les représentations graphiques, paramètres statistiques (nombre de permutations, seed de reproductibilité, seuil envfit) et    # interrupteurs run_bloc* permettant d'activer ou désactiver chaque bloc indépendamment. 
# Ce bloc doit toujours être exécuté en premier ==> il ne produit aucune figure mais conditionne l'ensemble des analyses suivantes.

# Différence avec MiFish : pas de fichier de traits fonctionnels ni de liste DCE.

```{r bloc0_configuration, include=FALSE}

# ------------------------------------------------------------
# Paths
# ------------------------------------------------------------
rep_racine <- "C:/Users/efoucaud/Desktop/R_Data_Manipulatio/COImg2/Metabar/Phyloseq_COImg2"

# ------------------------------------------------------------
# Data file names
# ------------------------------------------------------------
fichier_motus   <- "clean_motus_2026.txt"
fichier_reads   <- "clean_reads_2026.txt"
fichier_pcrs    <- "clean_pcrs_2026.txt"
fichier_samples <- "clean_samples_2026.txt"

# ------------------------------------------------------------
# 0.1 — Target phylums
# ------------------------------------------------------------
phylums_cibles <- c("Arthropoda", "Annelida", "Mollusca", "Cnidaria")
pct_identity_threshold <- 97

# ------------------------------------------------------------
# 0.2 — PCRs and samples to exclude
# ------------------------------------------------------------
pcrs_blacklist   <- c("Rance41xR3", "Rance24xR3", "Rance36xR3", "Rance43xR3")
sample_blacklist <- c("Rance002")
samples_um_exclus <- c("Rance036", "Rance037", "Rance038", "Rance039")
sites_exclus_geo  <- c("Vieux_Banc", "Buharats")

# ------------------------------------------------------------
# 0.3 — Site order and labels
# ------------------------------------------------------------
site_order <- c("La_plate", "Bizeux", "Chateaubriand_Richardais",
                "Landriais", "Pont_Saint_Hubert", "Lyvet")

site_labels <- c(
  "La_plate"                 = "La Plate\n(-10 km)",
  "Bizeux"                   = "Bizeux\n(-2 km)",
  "Chateaubriand_Richardais" = "Châteaubriand\n(+2 km)",
  "Landriais"                = "Landriais\n(+4.5 km)",
  "Pont_Saint_Hubert"        = "Pont St-Hubert\n(+10 km)",
  "Lyvet"                    = "Lyvet\n(+19.5 km)"
)

site_labels_court <- c(
  "La_plate"                 = "La Plate",
  "Bizeux"                   = "Bizeux",
  "Chateaubriand_Richardais" = "Châteaubriand",
  "Landriais"                = "Landriais",
  "Pont_Saint_Hubert"        = "Pont St-H.",
  "Lyvet"                    = "Lyvet"
)

site_distances_km <- c(-10, -2, 2, 4.5, 10, 19.5)
meta_sites <- data.frame(Site=site_order, Distance=site_distances_km)

# ------------------------------------------------------------
# 0.4 — Capsules and colours
# ------------------------------------------------------------
capsule_colors <- c(
  "Waterra"  = "#e41a1c",
  "Venturi"  = "#377eb8",
  "TorpeDNA" = "#4daf4a",
  "Sterivex" = "#984ea3")

filter_colors     <- capsule_colors
capsules_principales <- c("Waterra", "Venturi", "TorpeDNA")
filters_principales  <- capsules_principales

# ------------------------------------------------------------
# 0.5 — Phylum colours
# ------------------------------------------------------------
phylum_colors <- c(
  "Arthropoda" = "#e6851f",
  "Annelida"   = "#d62728",
  "Mollusca"   = "#9467bd",
  "Cnidaria"   = "#17becf")

# ------------------------------------------------------------
# 0.6 — Statistical parameters
# ------------------------------------------------------------
n_perm_permanova <- 999
n_perm_envfit    <- 9999
n_perm_mantel    <- 9999
n_perm_indval    <- 9999
seed_global      <- 123
pval_envfit_seuil <- 0.05
n_top_envfit      <- 8

# ------------------------------------------------------------
# 0.7 — Blocs to run
# ------------------------------------------------------------
run_bloc2  <- TRUE
run_bloc3  <- FALSE
run_bloc5  <- FALSE
run_bloc6  <- FALSE
run_bloc7  <- FALSE
run_bloc8  <- FALSE
run_supp   <- FALSE

```

================================================================================
# BLOC 1 — Import, construction phyloseq, nettoyage
================================================================================

# Ce bloc importe les 4 fichiers de données métabarcoding (motus, reads, pcrs, samples) et construit l'objet phyloseq principal puis applique un nettoyage en plusieurs étapes.
#
# 1.3 — Nettoyage géographique et qualité : suppression des sites non pertinents (Buharats, Vieux_Banc) exclusion des PCRs blacklistés manuellement (Rance41xR3, Rance24xR3,
# Rance36xR3, Rance43xR3) et de l'échantillon complet Rance002.
# Une détection automatique des réplicats PCR outliers est ensuite appliquée via un score MAD (Median Absolute Deviation,seuil z > 5) calculé par échantillon biologique.
# Les échantillons TorpDNA 10/20 µm de comparaison sont également exclus.
#
# 1.4 — Filtrage taxonomique : Sélection des 4 phylums cibles (Arthropoda, Annelida, Mollusca, Cnidaria) application du seuil de similarité ≥ 97%, suppression de la capsule Sterivex.
# L'objet final physeq_sp est agrégé au niveau espèce via tax_glom(taxrank = "Species") : unité d'analyse commune à l'ensemble des blocs suivants.
#
# 1.5 — Fonctions partagées : get_nmds_scores, run_permanova, run_envfit_env (distance au barrage), project_phylum (vecteurs phylums sur NMDS), prep_betapart_matrix (pooling par site), plot_beta_heatmap. La fonction project_phylum est spécifique à COImg2 : elle remplace la projection d'espèces et de traits fonctionnels de MiFish par la projection des quatre phylums comme variables explicatives de la structure des communautés.

```{r bloc1_setup, include=FALSE}

library(phyloseq)
library(ggplot2)
library(ggrepel)
library(tibble)
library(dplyr)
library(tidyr)
library(vegan)
library(patchwork)
library(betapart)
library(indicspecies)
library(scales)
library(ggnewscale)
library(ggupset)
library(RColorBrewer)
library(iNEXT)
library(cowplot)

setwd(rep_racine)

# ------------------------------------------------------------
# 1.1 — Import
# ------------------------------------------------------------
motus   <- read.table(fichier_motus,   sep="\t", header=TRUE, row.names=1)
reads   <- read.table(fichier_reads,   sep="\t", header=TRUE, row.names=1)
pcrs    <- read.table(fichier_pcrs,    sep="\t", header=TRUE, row.names=1)
samples <- read.table(fichier_samples, sep="\t", header=TRUE, row.names=1)

samples$Site             <- trimws(samples$Site)
samples$Distance_Aval_km <- as.numeric(samples$Distance_Aval_km)
motus$pct_identity       <- as.numeric(gsub(",", ".", motus$pct_identity))

# ------------------------------------------------------------
# 1.2 — Build phyloseq
# ------------------------------------------------------------
pcrs_full <- pcrs %>%
  tibble::rownames_to_column("pcr_id") %>%
  left_join(samples %>% tibble::rownames_to_column("sample_id"),
            by="sample_id") %>%
  column_to_rownames("pcr_id")

OTU <- otu_table(as.matrix(reads), taxa_are_rows=FALSE)
TAX <- tax_table(as.matrix(motus[, c("Cluster","Phylum","Class","Order",
                                      "Family","Genus","Species","pct_identity")]))
SAM <- sample_data(pcrs_full)
physeq_raw <- phyloseq(OTU, TAX, SAM)

# ------------------------------------------------------------
# 1.3 — Geographic and quality cleaning
# ------------------------------------------------------------
physeq_clean <- subset_samples(physeq_raw, !Site %in% sites_exclus_geo)
physeq_clean <- prune_taxa(taxa_sums(physeq_clean) > 0, physeq_clean)
physeq_clean <- prune_samples(sample_sums(physeq_clean) > 0, physeq_clean)

# Remove blacklisted PCRs
physeq_clean <- prune_samples(
  !sample_names(physeq_clean) %in% pcrs_blacklist, physeq_clean)

# Remove blacklisted sample
pcrs_rance002 <- rownames(pcrs)[pcrs$sample_id %in% sample_blacklist]
physeq_clean  <- prune_samples(
  !sample_names(physeq_clean) %in% pcrs_rance002, physeq_clean)
physeq_clean  <- prune_taxa(taxa_sums(physeq_clean) > 0, physeq_clean)

# MAD z-score outlier detection
physeq_clust_tmp <- tax_glom(physeq_clean, taxrank="Cluster", NArm=TRUE)
physeq_clust_tmp <- prune_taxa(taxa_sums(physeq_clust_tmp) > 0, physeq_clust_tmp)
phy_pa_tmp       <- transform_sample_counts(physeq_clust_tmp,
                      function(x) ifelse(x>0,1,0))
obs_tmp          <- estimate_richness(phy_pa_tmp, measures="Observed")
meta_tmp         <- data.frame(sample_data(physeq_clust_tmp))

alpha_check <- data.frame(
  sample    = rownames(obs_tmp),
  Observed  = obs_tmp$Observed,
  sample_id = meta_tmp$sample_id) %>%
  group_by(sample_id) %>%
  mutate(
    med_obs = median(Observed, na.rm=TRUE),
    mad_obs = mad(Observed, na.rm=TRUE),
    z_score = ifelse(mad_obs > 0, abs(Observed-med_obs)/mad_obs, 0),
    outlier = z_score > 5) %>%
  ungroup()

pcrs_mad_out <- alpha_check %>% filter(outlier) %>% pull(sample)
if(length(pcrs_mad_out) > 0) {
  physeq_clean <- prune_samples(
    !sample_names(physeq_clean) %in% pcrs_mad_out, physeq_clean)
  physeq_clean <- prune_taxa(taxa_sums(physeq_clean) > 0, physeq_clean)
}

# Remove TorpeDNA µm comparison samples
pcrs_um_exclus <- rownames(pcrs)[pcrs$sample_id %in% samples_um_exclus]
physeq_clean   <- prune_samples(
  !sample_names(physeq_clean) %in% pcrs_um_exclus, physeq_clean)
physeq_clean   <- prune_taxa(taxa_sums(physeq_clean) > 0, physeq_clean)

# ------------------------------------------------------------
# 1.4 — Target phylums + identity threshold + remove Sterivex
# ------------------------------------------------------------
physeq_tax <- subset_taxa(physeq_clean, Phylum %in% phylums_cibles)
physeq_tax <- prune_taxa(taxa_sums(physeq_tax) > 0, physeq_tax)

tax_df_tmp <- as.data.frame(tax_table(physeq_tax))
asv_97     <- rownames(tax_df_tmp)[
  as.numeric(tax_df_tmp$pct_identity) >= pct_identity_threshold]
physeq_tax <- prune_taxa(asv_97, physeq_tax)
physeq_tax <- prune_samples(
  sample_data(physeq_tax)$Capsule != "Sterivex", physeq_tax)
physeq_tax <- prune_taxa(taxa_sums(physeq_tax) > 0, physeq_tax)
physeq_tax <- prune_samples(sample_sums(physeq_tax) > 0, physeq_tax)

# Species-level object
physeq_sp <- tax_glom(physeq_tax, taxrank="Species", NArm=TRUE)
physeq_sp <- prune_taxa(taxa_sums(physeq_sp) > 0, physeq_sp)
physeq_sp <- prune_samples(sample_sums(physeq_sp) > 0, physeq_sp)

tax_sp                <- as.data.frame(tax_table(physeq_sp))
tax_sp$Species_full   <- paste(tax_sp$Genus, tax_sp$Species)
taxa_names(physeq_sp) <- make.unique(tax_sp$Species_full)

cat("=== FINAL OBJECTS ===\n")
cat("physeq_tax :", nsamples(physeq_tax), "PCRs |", ntaxa(physeq_tax), "ASVs\n")
cat("physeq_sp  :", nsamples(physeq_sp),  "PCRs |", ntaxa(physeq_sp),  "species\n")
cat("Phylum distribution:\n")
print(table(as.data.frame(tax_table(physeq_sp))$Phylum))

# ------------------------------------------------------------
# 1.5 — Shared functions
# ------------------------------------------------------------

get_nmds_scores <- function(nmds_obj, physeq_obj, niveau_label) {
  scores <- as.data.frame(nmds_obj$points)
  colnames(scores) <- c("NMDS1","NMDS2")
  meta <- data.frame(sample_data(physeq_obj))
  meta$sample   <- rownames(meta)
  scores$sample <- rownames(scores)
  scores %>%
    left_join(meta, by="sample") %>%
    mutate(Site    = factor(trimws(Site), levels=site_order),
           Capsule = factor(Capsule),
           niveau  = niveau_label)
}

run_permanova <- function(dist_obj, physeq_obj, label) {
  meta_p      <- data.frame(sample_data(physeq_obj))
  meta_p$Site <- trimws(meta_p$Site)
  cat("\n========================================\n")
  cat("PERMANOVA —", label, "\n========================================\n")
  print(adonis2(dist_obj ~ Site + Capsule,
                data=meta_p, permutations=n_perm_permanova, by="margin"))
  cat("\nPERMDISP by Site:\n")
  bd <- betadisper(dist_obj, meta_p$Site)
  print(permutest(bd, permutations=n_perm_permanova))
}

run_envfit_env <- function(nmds_obj, physeq_obj) {
  meta <- data.frame(sample_data(physeq_obj))
  nmds_scores <- nmds_obj$points
  common      <- intersect(rownames(nmds_scores), rownames(meta))
  env_df <- data.frame(
    Distance_Aval_km = as.numeric(meta[common, "Distance_Aval_km"]),
    row.names        = common)
  set.seed(seed_global)
  fit_env <- envfit(nmds_scores[common,], env_df,
                    permutations=n_perm_envfit, na.rm=TRUE)
  vec <- as.data.frame(scores(fit_env, display="vectors"))
  vec$taxon <- rownames(vec)
  vec$pval  <- fit_env$vectors$pvals
  vec$r2    <- fit_env$vectors$r
  cat("Distance_Aval_km: R²=", round(vec$r2, 3),
      "| p=", round(vec$pval, 4), "\n")
  return(vec)
}

project_phylum <- function(physeq_pa_obj, nmds_obj,
                             physeq_raw_obj=NULL,
                             pval_threshold=pval_envfit_seuil) {
  otu_mat <- as.data.frame(otu_table(physeq_pa_obj))
  if(taxa_are_rows(physeq_pa_obj)) otu_mat <- t(otu_mat)
  tax_source <- if(!is.null(physeq_raw_obj)) physeq_raw_obj else physeq_pa_obj
  tax_df     <- as.data.frame(tax_table(tax_source))

  phy_mat <- sapply(phylums_cibles, function(p) {
    asv_p <- rownames(tax_df)[!is.na(tax_df$Phylum) & tax_df$Phylum == p]
    asv_p <- intersect(asv_p, colnames(otu_mat))
    if(length(asv_p) == 0) return(rep(0, nrow(otu_mat)))
    if(length(asv_p) == 1) as.numeric(otu_mat[,asv_p] > 0)
    else as.numeric(rowSums(otu_mat[,asv_p, drop=FALSE]) > 0)
  })
  phy_mat <- as.data.frame(phy_mat)
  rownames(phy_mat) <- rownames(otu_mat)

  nmds_scores <- nmds_obj$points
  common      <- intersect(rownames(nmds_scores), rownames(phy_mat))
  if(length(common) < 5) { message("Not enough common samples"); return(NULL) }

  phy_mat_sub <- phy_mat[common, , drop=FALSE]
  phy_mat_sub <- phy_mat_sub[, colSums(phy_mat_sub) > 0, drop=FALSE]
  phy_mat_sub <- phy_mat_sub[, apply(phy_mat_sub, 2, var) > 0, drop=FALSE]
  if(ncol(phy_mat_sub) == 0) { message("No Phylum with variance > 0"); return(NULL) }

  set.seed(seed_global)
  fit <- envfit(nmds_scores[common,], phy_mat_sub,
                permutations=n_perm_envfit, na.rm=TRUE)
  vec <- as.data.frame(scores(fit, display="vectors"))
  vec$taxon <- rownames(vec)
  vec$pval  <- fit$vectors$pvals
  vec$r2    <- fit$vectors$r
  cat("=== Phylum projection ===\n")
  print(vec %>% select(taxon, r2, pval) %>%
    mutate(across(where(is.numeric), round, 3)))
  vec %>% filter(pval <= pval_threshold)
}

prep_betapart_matrix <- function(physeq_obj) {
  phy_tax <- tax_glom(physeq_obj, taxrank="Species", NArm=TRUE)
  phy_tax <- prune_taxa(taxa_sums(phy_tax) > 0, phy_tax)
  phy_pa  <- transform_sample_counts(phy_tax, function(x) ifelse(x>0,1,0))
  otu_mat <- as.data.frame(otu_table(phy_pa))
  if(taxa_are_rows(phy_pa)) otu_mat <- t(otu_mat)
  colnames(otu_mat) <- make.unique(colnames(otu_mat))
  meta_df      <- data.frame(sample_data(phy_pa))
  otu_mat$Site <- trimws(meta_df$Site)
  site_mat <- otu_mat %>%
    group_by(Site) %>%
    summarise(across(where(is.numeric), max), .groups="drop") %>%
    as.data.frame()
  rownames(site_mat) <- site_mat$Site; site_mat$Site <- NULL
  site_mat[intersect(site_order, rownames(site_mat)), ]
}

plot_beta_heatmap <- function(dist_mat, titre, palette_high="#08306b") {
  as.matrix(dist_mat) %>%
    as.data.frame() %>%
    tibble::rownames_to_column("Site1") %>%
    tidyr::pivot_longer(-Site1, names_to="Site2", values_to="value") %>%
    mutate(Site1=factor(trimws(Site1), levels=site_order),
           Site2=factor(trimws(Site2), levels=site_order)) %>%
    ggplot(aes(x=Site2, y=Site1, fill=value)) +
    geom_tile(color="white", linewidth=0.5) +
    geom_text(aes(label=round(value, 2)),
              size=3, color="white", fontface="bold") +
    scale_fill_gradient(low="#f7fbff", high=palette_high,
                        name="Value", limits=c(0,1)) +
    scale_x_discrete(labels=site_labels_court) +
    scale_y_discrete(labels=site_labels_court) +
    theme_bw() +
    labs(title=titre, x=NULL, y=NULL) +
    theme(axis.text.x=element_text(size=8, angle=30, hjust=1),
          axis.text.y=element_text(size=8),
          plot.title=element_text(face="bold", size=11))
}
```

================================================================================
# I.	Diversité et capacité de détection des capsules le long du gradient  
================================================================================

================================================================================
# BLOC 2 — Alpha-diversité + richesse cumulée (iNEXT)
================================================================================

# Ce bloc évalue la capacité de détection de chaque système de filtration (Waterra, Venturi, TorpDNA) pour les quatre phylums de macroinvertébrés le long du gradient estuarien, à travers deux approches complémentaires.

# 1. Richesse observée (Fig. 1B) : la table d'abondance est convertie en présence/absence pour s'affranchir des biais d'abondance relative. 
# La richesse est calculée par réplicat PCR à l'échelle espèce sur l'ensemble des quatre phylums confondus. 
# Un test de Kruskal-Wallis non paramétrique est réalisé séparément pour chaque capsule afin de tester si la richesse varie significativement entre sites (choisi car les données sont discrètes, non normalement distribuées et les réplicats PCR d'un même échantillon ne sont pas strictement indépendants.
#
# 2. Richesse cumulée / iNEXT (Fig. Supp. 1) : pour chaque combinaison capsule × site, un vecteur de fréquences d'incidence est construit ==> le premier élément est le nombre total de PCRs (effort d'échantillonnage), les suivants le nombre de PCRs où chaque espèce est détectée. iNEXT trace les courbes de raréfaction (espérance combinatoire exacte pour t < T PCRs) et d'extrapolation (projection via les singletons d'incidence) permettant de comparer les capsules à effort constant.
#
# Différence avec MiFish : pas de bloc 2b (comparaison 10/20µm) car les échantillons TorpDNA µm ont été exclus dès le bloc 1.
# La richesse est calculée sur l'ensemble des 4 phylums confondus et non sur un seul groupe taxonomique.

```{r bloc2_alpha_inext, eval=run_bloc2}

# Observed richness 
calc_alpha_sp <- function(physeq, niveau_label) {
  phy_pa  <- transform_sample_counts(physeq, function(x) ifelse(x>0,1,0))
  obs     <- estimate_richness(phy_pa, measures="Observed")
  meta    <- data.frame(sample_data(physeq))
  meta$sample <- rownames(meta)
  data.frame(sample=rownames(obs), Observed=obs$Observed,
             niveau=niveau_label) %>%
    left_join(meta, by="sample") %>%
    mutate(Site    = factor(trimws(Site), levels=site_order),
           Capsule = factor(Capsule))
}

# iNEXT helpers 
build_inext_list_global <- function(physeq_obj, capsule_name) {
  idx <- sample_data(physeq_obj)$Capsule == capsule_name
  if(sum(idx) == 0) return(NULL)
  phy_cap <- prune_samples(idx, physeq_obj)
  phy_cap <- prune_taxa(taxa_sums(phy_cap) > 0, phy_cap)
  if(ntaxa(phy_cap) == 0 || nsamples(phy_cap) < 2) return(NULL)
  otu_mat <- as.data.frame(otu_table(phy_cap))
  if(taxa_are_rows(phy_cap)) otu_mat <- t(otu_mat)
  otu_pa  <- (otu_mat > 0) * 1
  freq    <- colSums(otu_pa); freq <- freq[freq > 0]
  if(length(freq) == 0) return(NULL)
  c(nrow(otu_pa), freq)
}

build_inext_list_site <- function(physeq_obj, capsule_name, site_name) {
  meta_df <- data.frame(sample_data(physeq_obj))
  idx     <- meta_df$Capsule == capsule_name &
             trimws(meta_df$Site) == site_name
  if(sum(idx) == 0) return(NULL)
  phy_cap <- prune_samples(idx, physeq_obj)
  phy_cap <- prune_taxa(taxa_sums(phy_cap) > 0, phy_cap)
  if(ntaxa(phy_cap) == 0 || nsamples(phy_cap) < 1) return(NULL)
  otu_mat <- as.data.frame(otu_table(phy_cap))
  if(taxa_are_rows(phy_cap)) otu_mat <- t(otu_mat)
  otu_pa  <- (otu_mat > 0) * 1
  n_units <- nrow(otu_pa)
  if(n_units == 1) {
    freq <- as.numeric(otu_pa[1, ])
    freq <- freq[freq > 0]
    if(length(freq) == 0) return(NULL)
    return(c(n_units, freq))
  }
  freq <- colSums(otu_pa); freq <- freq[freq > 0]
  if(length(freq) == 0) return(NULL)
  c(n_units, freq)
}

# ---- Figure 1: Observed richness by site × capsule ----
alpha_sp <- calc_alpha_sp(physeq_sp, "Species")

alpha_sp_plot <- alpha_sp %>%
  mutate(Site    = factor(trimws(Site), levels=site_order),
         Capsule = factor(Capsule, levels=c("TorpeDNA","Venturi","Waterra")))

p_alpha <- ggplot(alpha_sp_plot, aes(x=Site, y=Observed, fill=Capsule)) +
  geom_boxplot(alpha=0.85, outlier.shape=NA,
               position=position_dodge(width=0.75), width=0.65) +
  geom_jitter(aes(color=Capsule),
              position=position_jitterdodge(jitter.width=0.1, dodge.width=0.75),
              size=2, alpha=0.8) +
  scale_x_discrete(labels=site_labels) +
  scale_fill_manual(values=filter_colors[c("TorpeDNA","Venturi","Waterra")]) +
  scale_color_manual(values=capsule_colors[c("TorpeDNA","Venturi","Waterra")]) +
  theme_bw() +
  labs(title    = "Observed richness by site and filter — Species",
       subtitle = "COImg2 | Arthropoda, Mollusca, Annelida, Cnidaria | pct_identity ≥ 97%",
       x="Site (downstream → upstream)", y="Taxonomic Richness",
       fill="Filter", color="Filter") +
  theme(legend.position="bottom",
        axis.text.x=element_text(size=8),
        plot.title=element_text(face="bold", size=11))

print(p_alpha)
pdf(file.path(rep_racine, "Fig_Bloc2_COImg2_Observed_Richness_by_site_filter.pdf"),
    width=10, height=6)
print(p_alpha)
dev.off()

# Kruskal-Wallis
cat("=== Kruskal-Wallis per filter ===\n")
recap_kw <- do.call(rbind, lapply(filters_principales, function(cap) {
  df_c <- alpha_sp %>% filter(Capsule==cap)
  if(length(unique(df_c$Site)) < 2) return(NULL)
  kw <- kruskal.test(Observed~Site, data=df_c)
  data.frame(Capsule=cap, n_sites=length(unique(df_c$Site)),
             n_PCRs=nrow(df_c), chi2=round(kw$statistic,2),
             p_value=format(kw$p.value, scientific=TRUE, digits=3))
}))
print(recap_kw, row.names=FALSE)

# ---- Figure 2: iNEXT global per capsule ----
set.seed(seed_global)
inext_global_list <- Filter(Negate(is.null),
  setNames(lapply(capsules_principales,
                   function(cap) build_inext_list_global(physeq_sp, cap)),
           capsules_principales))

inext_global_out <- iNEXT(inext_global_list,
                           q=0, datatype="incidence_freq",
                           endpoint=NULL, knots=40,
                           se=TRUE, conf=0.95, nboot=200)

inext_global_df         <- inext_global_out$iNextEst$size_based
inext_global_df$Capsule <- inext_global_df$Assemblage

p_inext_global <- ggplot(inext_global_df,
    aes(x=t, y=qD, color=Capsule, fill=Capsule, linetype=Method)) +
  geom_ribbon(aes(ymin=qD.LCL, ymax=qD.UCL), alpha=0.15, color=NA) +
  geom_line(linewidth=1.1) +
  geom_vline(
    data=inext_global_df %>% group_by(Capsule) %>%
      filter(Method=="Observed") %>% slice_tail(n=1),
    aes(xintercept=t, color=Capsule),
    linetype="dotted", linewidth=0.7, alpha=0.7) +
  scale_color_manual(values=capsule_colors[names(inext_global_list)]) +
  scale_fill_manual(values=capsule_colors[names(inext_global_list)]) +
  scale_linetype_manual(values=c("Rarefaction"="solid",
                                  "Observed"="solid",
                                  "Extrapolation"="dashed")) +
  theme_bw() +
  labs(title    = "Global cumulative richness by filter — Species (iNEXT)",
       subtitle = "COImg2 | Rarefaction/Extrapolation | q=0 | 95% CI | Dotted = observed limit",
       x="Cumulative number of sampling units (PCRs)",
       y="Species richness",
       color="Filter", fill="Filter", linetype="Method") +
  theme(plot.title=element_text(face="bold", size=11),
        legend.position="bottom")

print(p_inext_global)
pdf(file.path(rep_racine, "Fig_Bloc2_COImg2_Global_Cumulative_Richness_iNEXT.pdf"),
    width=9, height=6)
print(p_inext_global)
dev.off()

# ---- Figure 3: iNEXT per site × capsule ----
# NOTE : Lyvet ne dispose que d'1 PCR par capsule — iNEXT (incidence_freq)
# requiert au minimum 2 unités.
# Pour Lyvet, on affiche la richesse observée sous forme de points avec annotation explicite

set.seed(seed_global)
inext_site_plots <- lapply(site_order, function(s) {

  site_list <- Filter(Negate(is.null),
    setNames(lapply(capsules_principales,
                     function(cap) build_inext_list_site(physeq_sp, cap, s)),
             capsules_principales))

  if(length(site_list) == 0) {
    cat("Site", s, ": no data — skipped\n"); return(NULL)
  }

  # Capsules avec >= 2 PCRs 
  caps_valides <- names(site_list)[sapply(site_list, function(x) !is.null(x) && length(x) > 1 && x[1] >= 2)]

  # Capsules à PCR unique ==> Pour Lyvet
  caps_single  <- names(site_list)[sapply(site_list, function(x) !is.null(x) && length(x) > 1 && x[1] == 1)]

  # Richesse observée pour les capsules mono-PCR 
  rich_single <- if(length(caps_single) > 0) {
    do.call(rbind, lapply(caps_single, function(cap) {
      vec <- site_list[[cap]]
      data.frame(Capsule = cap,
                 n_pcr   = vec[1],
                 n_sp    = length(vec) - 1,
                 stringsAsFactors = FALSE)
    }))
  } else NULL

  # --- Cas : aucune capsule éligible iNEXT → tout est mono-PCR ---
  if(length(caps_valides) == 0) {
    cat("Site", s, ": single-PCR only — observed richness shown\n")

    # Préparer le data.frame pour le graphique
    rich_obs_df <- rich_single
    if(is.null(rich_obs_df) || nrow(rich_obs_df) == 0) return(NULL)

    caps_present <- rich_obs_df$Capsule
    cols_present  <- capsule_colors[caps_present]
    cols_present  <- cols_present[!is.na(cols_present)]

    return(
      ggplot(rich_obs_df, aes(x=factor(n_pcr), y=n_sp, color=Capsule)) +
        geom_point(size=4.5, alpha=0.9, position=position_dodge(width=0.5)) +
        geom_text(aes(label=paste0(Capsule, "\n", n_sp, " sp.")),
                  vjust=-0.8, size=2.4,
                  position=position_dodge(width=0.5)) +
        scale_color_manual(values=cols_present) +
        scale_x_discrete(labels="1 PCR") +
        scale_y_continuous(limits=c(0, max(rich_obs_df$n_sp, na.rm=TRUE) * 1.35)) +
        theme_bw(base_size=9) +
        labs(title    = site_labels_court[s],
             subtitle = "1 PCR/capsule — richesse observée uniquement\n(iNEXT non applicable)",
             x        = "Nb PCRs",
             y        = "Richesse spécifique") +
        theme(plot.title    = element_text(face="bold", size=9),
              plot.subtitle = element_text(size=6.5, color="grey50",
                                           lineheight=0.9),
              legend.position = "none",
              panel.grid.major.x = element_blank())
    )
  }

  # --- Cas mixte : certaines capsules éligibles d'autres mono-PCR ---
  p_inext <- tryCatch({
    out <- iNEXT(site_list[caps_valides],
                 q=0, datatype="incidence_freq",
                 endpoint=NULL, knots=30,
                 se=TRUE, conf=0.95, nboot=200)
    df_inext <- out$iNextEst$size_based
    df_inext$Capsule <- df_inext$Assemblage

    p <- ggplot(df_inext,
                aes(x=t, y=qD, color=Capsule, fill=Capsule,
                    linetype=Method)) +
      geom_ribbon(aes(ymin=qD.LCL, ymax=qD.UCL),
                  alpha=0.15, color=NA) +
      geom_line(linewidth=1.0) +
      scale_color_manual(values=capsule_colors[caps_valides]) +
      scale_fill_manual(values=capsule_colors[caps_valides]) +
      scale_linetype_manual(
        values=c("Rarefaction"="solid",
                 "Observed"   ="solid",
                 "Extrapolation"="dashed")) +
      theme_bw(base_size=9) +
      labs(title = site_labels_court[s],
           x     = "Nb PCRs",
           y     = "Richesse spécifique") +
      theme(plot.title      = element_text(face="bold", size=9),
            legend.position = "none")

    if(!is.null(rich_single) && nrow(rich_single) > 0) {
      cols_single <- capsule_colors[rich_single$Capsule]
      cols_single <- cols_single[!is.na(cols_single)]
      p <- p +
        geom_point(data=rich_single,
                   aes(x=n_pcr, y=n_sp, color=Capsule),
                   size=3.5, shape=4, stroke=1.5,
                   inherit.aes=FALSE) +
        geom_text(data=rich_single,
                  aes(x=n_pcr + 0.15, y=n_sp,
                      label=paste0(Capsule, " (obs.)")),
                  size=2.3, hjust=0, color="grey40",
                  inherit.aes=FALSE)
    }
    p
  }, error=function(e) {
    cat("iNEXT error at site", s, ":", e$message, "\n"); NULL
  })

  p_inext
})
names(inext_site_plots) <- site_order

valid_plots <- Filter(Negate(is.null), inext_site_plots)

p_inext_sites <- wrap_plots(valid_plots, ncol=3) +
  plot_annotation(
    title    = "Cumulative richness by site — Filter comparison (iNEXT)",
    subtitle = "COImg2 | Rarefaction/Extrapolation | q=0 | 95% CI | Dashed = extrapolation",
    theme    = theme(plot.title=element_text(face="bold", size=11),
                     plot.subtitle=element_text(size=9, color="grey40"))) &
  theme(legend.position="none")

leg_src <- ggplot(
  data.frame(Capsule=factor(capsules_principales, levels=capsules_principales),
             x=seq_along(capsules_principales), y=1),
  aes(x=x, y=y, color=Capsule, linetype="Rarefaction")) +
  geom_line(linewidth=1) +
  scale_color_manual(values=capsule_colors[capsules_principales], name="Filter") +
  scale_linetype_manual(values=c("Rarefaction"="solid","Extrapolation"="dashed"),
                         name="Method") +
  theme(legend.position="bottom", legend.direction="horizontal")

final_inext_sites <- plot_grid(
  p_inext_sites, get_legend(leg_src),
  ncol=1, rel_heights=c(0.88, 0.12))

print(final_inext_sites)
pdf(file.path(rep_racine, "Fig_Bloc2_COImg2_Cumulative_Richness_by_site_iNEXT.pdf"),
    width=12, height=8)
print(final_inext_sites)
dev.off()

```

# ==============================================================================
# BLOC 3 — POO comparison + NMDS
# Sites: Chateaubriand_Richardais & Pont_Saint_Hubert
# ==============================================================================

# Ce bloc se focalise sur les deux sites les plus riches en espèces (Châteaubriand et Pont Saint-Hubert) pour évaluer de façon détaillée la performance comparative des trois
# capsules au sein de ces sites pour les macroinvertébrés.
#
# Travaille à l'échelle des réplicats PCRs individuels (pas de pooling) en présence/absence sur physeq_sp.
#
# Différence importante avec MiFish : le POO normalisé est calculé et visualisé à l'échelle de l'Ordre (agrégé depuis le niveau espèce) et non directement à l'espèce. 
# Ce choix est justifié par la grande diversité taxonomique des quatre phylums d'invertébrés — une représentation au niveau espèce serait illisible avec des dizaines de taxons par site.
# Le calcul se fait en deux étapes : POO par espèce puis sommation des POO des espèces d'un même Ordre. 
# Le label affiche l'Ordre avec son Phylum entre parenthèses pour distinguer les homonymes taxonomiques entre phylums.
#
# PERMANOVA (adonis2 ~ Capsule, Jaccard P/A, 999 permutations) + PERMDISP : testent si la capsule explique significativement les différences de composition au sein de chaque site.
#
# NMDS par site (Fig. 3B) : ordination Jaccard P/A avec ellipses de confiance 95% par capsule, visualisant si les trois méthodes capturent des communautés similaires ou
# distinctes au sein de Châteaubriand et Pont Saint-Hubert.

```{r bloc_supp_coi, eval=run_supp}

library(phyloseq)
library(ggplot2)
library(dplyr)
library(tidyr)
library(RColorBrewer)
library(cowplot)
library(ggrepel)

# PARAMETRES

sites_focus  <- c("Chateaubriand_Richardais", "Pont_Saint_Hubert")
labels_focus <- c(
  "Chateaubriand_Richardais" = "Châteaubriand",
  "Pont_Saint_Hubert"        = "Pont St-Hubert")
n_top_poo  <- 10
col_autres <- "grey70"

# CALCUL POO AU NIVEAU ESPECE PUIS AGREGATION PAR ORDER

# ---- Sous-ensemble 2 sites depuis physeq_tax (ASV brut avec Phylum) ----
phy_focus_tax <- prune_samples(
  trimws(sample_data(physeq_tax)$Site) %in% sites_focus,
  physeq_tax)
phy_focus_tax <- prune_taxa(taxa_sums(phy_focus_tax) > 0, phy_focus_tax)

# Filtrer les ASVs sans Order, Species ou Phylum valides
phy_focus_tax <- subset_taxa(phy_focus_tax,
  !is.na(Order)   & Order   != "" &
  !is.na(Species) & Species != "" &
  !is.na(Phylum)  & Phylum  != "")

cat("Nb ASVs après filtrage NA:", ntaxa(phy_focus_tax), "\n")

# ---- Agglomération au niveau Espèce ----
phy_focus_sp <- tax_glom(phy_focus_tax, taxrank="Species", NArm=TRUE)
phy_focus_sp <- prune_taxa(taxa_sums(phy_focus_sp) > 0, phy_focus_sp)
phy_focus_sp <- prune_samples(sample_sums(phy_focus_sp) > 0, phy_focus_sp)

cat("Nb espèces après tax_glom:", ntaxa(phy_focus_sp), "\n")

# ---- Table taxonomique espèces avec Order et Phylum ----
tax_sp <- as.data.frame(tax_table(phy_focus_sp))
tax_sp$asv_id      <- rownames(tax_sp)
tax_sp$Order_label <- paste0(tax_sp$Order, " (", tax_sp$Phylum, ")")

cat("Nb Orders uniques:", length(unique(tax_sp$Order_label)), "\n")

# ---- Matrice P/A espèce ----
otu_sp <- as.data.frame(otu_table(phy_focus_sp))
if(taxa_are_rows(phy_focus_sp)) otu_sp <- t(otu_sp)
# lignes = PCRs, colonnes = asv_id

meta_sp         <- data.frame(sample_data(phy_focus_sp))
meta_sp$pcr_id  <- rownames(meta_sp)

otu_pa_sp <- as.data.frame((otu_sp > 0) * 1)

# ---- Calcul POO espèce par site × capsule ----
# POO espèce = nb PCRs où l'espèce est détectée / nb PCRs total du groupe × 100
otu_pa_sp$Site    <- trimws(meta_sp[rownames(otu_pa_sp), "Site"])
otu_pa_sp$Capsule <- meta_sp[rownames(otu_pa_sp), "Capsule"]

poo_sp_long <- otu_pa_sp %>%
  filter(Capsule %in% capsules_principales,
         Site    %in% sites_focus) %>%
  group_by(Site, Capsule) %>%
  summarise(
    n_pcr = n(),
    across(where(is.numeric), ~ sum(.) / n() * 100),
    .groups="drop") %>%
  select(-n_pcr) %>%
  tidyr::pivot_longer(
    cols     = where(is.numeric),
    names_to = "asv_id",
    values_to = "POO_sp") %>%
  mutate(
    Site    = factor(trimws(Site), levels=sites_focus),
    Capsule = factor(Capsule, levels=capsules_principales))

# ---- Joindre l'Order_label à chaque espèce ----
poo_sp_long <- poo_sp_long %>%
  left_join(tax_sp %>% select(asv_id, Order_label), by="asv_id")

# ---- Agréger POO par Order (somme des POO des espèces) ----
# Cette somme reflète bien la "contribution" de chaque Order :
# un Order avec beaucoup d'espèces fréquentes aura une POO élevée
poo_ord_long <- poo_sp_long %>%
  filter(!is.na(Order_label)) %>%
  group_by(Site, Capsule, Order_label) %>%
  summarise(POO_order = sum(POO_sp), .groups="drop")

cat("\n=== POO range par Order ===\n")
cat("Min POO:", round(min(poo_ord_long$POO_order),2), "\n")
cat("Max POO:", round(max(poo_ord_long$POO_order),2), "\n")

# ---- Top 10 Orders par capsule (POO moyenne sur les 2 sites) ----
top_ord_par_capsule <- poo_ord_long %>%
  group_by(Capsule, Order_label) %>%
  summarise(POO_mean=mean(POO_order), .groups="drop") %>%
  group_by(Capsule) %>%
  slice_max(POO_mean, n=n_top_poo, with_ties=FALSE) %>%
  ungroup()

cat("\n=== Top", n_top_poo, "orders per capsule ===\n")
print(top_ord_par_capsule %>%
        arrange(Capsule, desc(POO_mean)) %>%
        mutate(POO_mean=round(POO_mean,1)))

# ---- Classement top10 / Others ----
poo_plot_df <- poo_ord_long %>%
  left_join(
    top_ord_par_capsule %>% select(Capsule, Order_label) %>%
      mutate(is_top=TRUE),
    by=c("Capsule","Order_label")) %>%
  mutate(
    is_top     = replace_na(is_top, FALSE),
    Order_disp = ifelse(is_top, Order_label, "Others")) %>%
  group_by(Site, Capsule, Order_disp) %>%
  summarise(POO_order=sum(POO_order), .groups="drop")

# ---- Grille complète ----
all_ord_labs <- unique(poo_plot_df$Order_disp)
grid_complet <- expand.grid(
  Site       = factor(sites_focus, levels=sites_focus),
  Capsule    = factor(capsules_principales, levels=capsules_principales),
  Order_disp = all_ord_labs,
  stringsAsFactors=FALSE)

poo_plot_df <- grid_complet %>%
  left_join(poo_plot_df, by=c("Site","Capsule","Order_disp")) %>%
  mutate(POO_order=replace_na(POO_order, 0))

# ---- Normalisation → somme = 100% par site × capsule ----
poo_plot_df <- poo_plot_df %>%
  group_by(Site, Capsule) %>%
  mutate(POO_norm=POO_order/sum(POO_order)*100) %>%
  ungroup()

# ---- Supprimer Others si 0% ----
poo_plot_df_filtered <- poo_plot_df %>%
  filter(!(Order_disp=="Others" & POO_norm==0))

# ---- Nb espèces par site × capsule (pour annotation) ----
n_sp_detected <- poo_sp_long %>%
  filter(POO_sp > 0) %>%
  group_by(Site, Capsule) %>%
  summarise(n_sp_det=n_distinct(asv_id), .groups="drop") %>%
  mutate(
    Site    = factor(trimws(Site), levels=sites_focus),
    Capsule = factor(Capsule, levels=capsules_principales))

cat("\n=== Nb species detected per site × capsule ===\n")
print(n_sp_detected)

# ---- Palette ----
all_top_ord <- sort(unique(
  poo_plot_df$Order_disp[poo_plot_df$Order_disp != "Others"]))
n_ord_pal   <- length(all_top_ord)

cat("\nNb unique orders in legend:", n_ord_pal, "\n")
cat("Orders:\n"); print(all_top_ord)

pal_orders <- c(
  setNames(
    colorRampPalette(brewer.pal(12,"Paired"))(n_ord_pal),
    all_top_ord),
  "Others" = col_autres)

ord_levels <- c("Others", all_top_ord)

poo_plot_df_filtered <- poo_plot_df_filtered %>%
  mutate(Order_disp=factor(Order_disp, levels=ord_levels))

# ============================================================
# GRAPHIQUE
# ============================================================

make_poo_panel_coi <- function(cap_name) {
  df_cap  <- poo_plot_df_filtered %>% filter(Capsule==cap_name)

  # Annotation : nb espèces détectées sous chaque barre
  annot_n <- n_sp_detected %>%
    filter(Capsule==cap_name) %>%
    mutate(label=paste0("n=", n_sp_det, " sp."))

  ggplot(df_cap, aes(x=Site, y=POO_norm, fill=Order_disp)) +
    geom_col(position="stack", width=0.6,
             color="white", linewidth=0.4) +
    geom_text(
      data        = annot_n,
      mapping     = aes(x=Site, y=-4, label=label, fill=NULL),
      size        = 3.0, color="grey30", fontface="italic",
      inherit.aes = FALSE) +
    scale_x_discrete(labels=labels_focus) +
    scale_fill_manual(values=pal_orders, name="Order (Phylum)") +
    scale_y_continuous(
      limits = c(-8, 105),
      breaks = seq(0, 100, 25),
      labels = function(x) paste0(x, "%"),
      expand = expansion(mult=c(0,0))) +
    theme_bw(base_size=10) +
    labs(title=cap_name, x=NULL, y="Normalised POO (%)") +
    theme(
      plot.title         = element_text(face="bold", size=11, hjust=0.5),
      axis.text.x        = element_text(size=9, face="bold",
                                         color=filter_colors[cap_name]),
      axis.text.y        = element_text(size=8),
      legend.position    = "none",
      panel.grid.major.x = element_blank(),
      plot.margin        = margin(6, 6, 12, 6))
}

p_wat <- make_poo_panel_coi("Waterra")
p_ven <- make_poo_panel_coi("Venturi")
p_tor <- make_poo_panel_coi("TorpeDNA")

leg_poo <- get_legend(
  ggplot(poo_plot_df_filtered,
         aes(x=Site, y=POO_norm, fill=Order_disp)) +
    geom_col() +
    scale_fill_manual(
      values = pal_orders,
      name   = "Order (Phylum) — Top 10 per capsule",
      breaks = ord_levels) +
    guides(fill=guide_legend(
      ncol=3, title.position="top", title.hjust=0.5,
      byrow=TRUE, override.aes=list(size=5, color=NA))) +
    theme(
      legend.position   = "bottom",
      legend.background = element_rect(fill="white", color="grey85",
                                        linewidth=0.4),
      legend.margin     = margin(6, 8, 6, 8),
      legend.text       = element_text(size=8.5),
      legend.title      = element_text(size=10, face="bold"),
      legend.key.size   = unit(0.55,"cm"),
      legend.key        = element_rect(color="grey70", linewidth=0.3)))

panel_poo <- plot_grid(p_wat, p_ven, p_tor,
                        nrow=1, align="h", axis="tb")

fig_poo <- plot_grid(
  ggdraw() + draw_label(
    "Normalised POO by capsule — Châteaubriand vs Pont St-Hubert (COImg2 | Order level)",
    fontface="bold", size=13, hjust=0.5) +
    theme(plot.margin=margin(4,0,0,0)),
  ggdraw() + draw_label(
    paste0("Top ", n_top_poo,
           " orders by cumulative species POO | Format: Order (Phylum) | n = species detected"),
    size=9, color="grey40", hjust=0.5),
  panel_poo,
  leg_poo,
  ncol=1,
  rel_heights=c(0.05, 0.04, 0.60, 0.31))

print(fig_poo)

pdf(file.path(rep_racine,
              "Fig_Bloc3_COImg2_POO_Chateaubriand_Pont_top10_Order.pdf"),
    width=14, height=9)
print(fig_poo)
dev.off()

cat("\n=== END — POO Order level bloc ===\n")

# ============================================================
# PARTIE 1b — PERMANOVA par site (Châteaubriand & Pont St-Hubert)
# Variable explicative : Capsule | Distance : Jaccard P/A
# ============================================================

cat("\n=== PERMANOVA par site — Capsule effect (COImg2) ===\n")

sites_supp <- c("Chateaubriand_Richardais", "Pont_Saint_Hubert")

if(!exists("phy_pa_sp")) {
  phy_pa_sp <- transform_sample_counts(physeq_sp,
                                        function(x) ifelse(x > 0, 1, 0))
  phy_pa_sp <- prune_samples(sample_sums(phy_pa_sp) > 0, phy_pa_sp)
}

permanova_supp_results <- lapply(sites_supp, function(site_name) {
  phy_site <- prune_samples(
    trimws(sample_data(phy_pa_sp)$Site) == site_name &
    sample_data(phy_pa_sp)$Capsule %in% capsules_principales,
    phy_pa_sp)
  phy_site <- prune_taxa(taxa_sums(phy_site) > 0, phy_site)
  phy_site <- prune_samples(sample_sums(phy_site) > 0, phy_site)

  n_pcr  <- nsamples(phy_site)
  n_caps <- length(unique(sample_data(phy_site)$Capsule))
  cat("\nSite:", site_name, "| PCRs:", n_pcr, "| Capsules:", n_caps, "\n")

  if(n_pcr < 4 || n_caps < 2) {
    cat("  --> Not enough samples for PERMANOVA\n")
    return(NULL)
  }

  set.seed(seed_global)
  dist_jac <- distance(phy_site, method="jaccard", binary=TRUE)
  meta_p   <- data.frame(sample_data(phy_site))
  meta_p$Capsule <- factor(meta_p$Capsule, levels=capsules_principales)

  cat("\n--- PERMANOVA adonis2 ~ Capsule ---\n")
  perm_res <- adonis2(dist_jac ~ Capsule,
                      data=meta_p,
                      permutations=n_perm_permanova,
                      by="margin")
  print(perm_res)

  cat("\n--- PERMDISP by Capsule ---\n")
  bd <- betadisper(dist_jac, meta_p$Capsule)
  print(permutest(bd, permutations=n_perm_permanova))

  list(site=site_name, dist=dist_jac, meta=meta_p, result=perm_res)
})
names(permanova_supp_results) <- sites_supp

cat("\n=== END — PERMANOVA par site ===\n")

# ============================================================
# PARTIE 2 — NMDS PAR SITE : 2 colonnes
# Gauche  : Châteaubriand | Droite : Pont St-Hubert
# Couleur = Capsule | Légende en bas
# ============================================================

# ---- P/A object ----
if(!exists("phy_pa_sp")) {
  phy_pa_sp <- transform_sample_counts(physeq_sp,
                                        function(x) ifelse(x > 0, 1, 0))
  phy_pa_sp <- prune_samples(sample_sums(phy_pa_sp) > 0, phy_pa_sp)
}

# ---- Fonction NMDS par site ----
build_nmds_site_coi <- function(physeq_pa_obj, site_name, site_label) {
  phy_site <- prune_samples(
    trimws(sample_data(physeq_pa_obj)$Site) == site_name &
    sample_data(physeq_pa_obj)$Capsule %in% capsules_principales,
    physeq_pa_obj)
  phy_site <- prune_taxa(taxa_sums(phy_site) > 0, phy_site)
  phy_site <- prune_samples(sample_sums(phy_site) > 0, phy_site)

  n_pcr  <- nsamples(phy_site)
  n_caps <- length(unique(sample_data(phy_site)$Capsule))
  cat("\nNMDS site:", site_name,
      "| PCRs:", n_pcr, "| Capsules:", n_caps, "\n")

  if(n_pcr < 4 || n_caps < 2) {
    cat("  --> Not enough samples\n")
    return(NULL)
  }

  set.seed(seed_global)
  dist_jac <- distance(phy_site, method="jaccard", binary=TRUE)
  nmds_obj <- tryCatch(
    ordinate(phy_site, method="NMDS", distance=dist_jac),
    error=function(e) { cat("  --> NMDS failed:", e$message, "\n"); NULL })

  if(is.null(nmds_obj)) return(NULL)
  cat("  --> Stress:", round(nmds_obj$stress, 3), "\n")

  scores_df <- as.data.frame(nmds_obj$points)
  colnames(scores_df) <- c("NMDS1", "NMDS2")
  meta_s           <- data.frame(sample_data(phy_site))
  scores_df$sample <- rownames(scores_df)
  meta_s$sample    <- rownames(meta_s)
  scores_df <- scores_df %>%
    left_join(meta_s, by="sample") %>%
    mutate(Capsule = factor(Capsule, levels=capsules_principales))

  list(scores   = scores_df,
       nmds     = nmds_obj,
       stress   = round(nmds_obj$stress, 3),
       site     = site_name,
       label    = site_label,
       n_pcr    = n_pcr)
}

nmds_chat <- build_nmds_site_coi(phy_pa_sp,
                                   "Chateaubriand_Richardais",
                                   "Châteaubriand")
nmds_pont <- build_nmds_site_coi(phy_pa_sp,
                                   "Pont_Saint_Hubert",
                                   "Pont St-Hubert")

# ---- Fonction de tracé NMDS ----
plot_nmds_site_coi <- function(obj) {
  if(is.null(obj)) {
    return(ggplot() +
             annotate("text", x=0.5, y=0.5,
                      label="Not enough data", size=5, color="grey50") +
             theme_void())
  }

  max_range <- max(abs(c(obj$scores$NMDS1, obj$scores$NMDS2))) * 1.3

  ggplot(obj$scores,
         aes(x=NMDS1, y=NMDS2, color=Capsule, shape=Capsule)) +
    stat_ellipse(aes(group=Capsule, color=Capsule),
                 linetype=2, linewidth=0.6,
                 level=0.95, type="t") +
    geom_point(size=3.5, alpha=0.85) +
    scale_color_manual(
      values = capsule_colors[capsules_principales],
      name   = "Capsule") +
    scale_shape_manual(
      values = c("Waterra"=16, "Venturi"=17, "TorpeDNA"=15),
      name   = "Capsule") +
    coord_cartesian(xlim=c(-max_range, max_range),
                    ylim=c(-max_range, max_range)) +
    theme_bw(base_size=11) +
    labs(
      title    = obj$label,
      subtitle = paste0("Stress = ", obj$stress,
                         " | Jaccard P/A | ", obj$n_pcr, " PCRs"),
      x="NMDS1", y="NMDS2") +
    theme(
      plot.title       = element_text(face="bold", size=12, hjust=0.5),
      plot.subtitle    = element_text(size=8, color="grey40", hjust=0.5),
      legend.position  = "none",
      panel.grid.minor = element_blank())
}

p_nmds_chat <- plot_nmds_site_coi(nmds_chat)
p_nmds_pont <- plot_nmds_site_coi(nmds_pont)

# ---- Légende partagée capsules ----
leg_nmds <- get_legend(
  ggplot(
    data.frame(
      Capsule = factor(capsules_principales, levels=capsules_principales),
      x = 1:3, y = 1:3),
    aes(x=x, y=y, color=Capsule, shape=Capsule)) +
    geom_point(size=4) +
    scale_color_manual(
      values = capsule_colors[capsules_principales],
      name   = "Capsule") +
    scale_shape_manual(
      values = c("Waterra"=16, "Venturi"=17, "TorpeDNA"=15),
      name   = "Capsule") +
    guides(color=guide_legend(
      title.position = "top",
      direction      = "horizontal",
      nrow           = 1,
      override.aes   = list(size=4))) +
    theme(
      legend.position = "bottom",
      legend.text     = element_text(size=10),
      legend.title    = element_text(size=10, face="bold")))

# ---- Assemblage : 2 NMDS en colonnes + légende en bas ----
nmds_row <- plot_grid(
  p_nmds_chat, p_nmds_pont,
  nrow=1, align="h", axis="tb",
  labels=c("A","B"), label_size=12)

fig_nmds <- plot_grid(
  ggdraw() + draw_label(
    "NMDS per site — Capsule comparison (COImg2 | Jaccard P/A | Species level)",
    fontface="bold", size=13, hjust=0.5) +
    theme(plot.margin=margin(4, 0, 0, 0)),
  ggdraw() + draw_label(
    "Châteaubriand (+2 km) vs Pont St-Hubert (+10 km) | 90% ellipses per capsule",
    size=9, color="grey40", hjust=0.5),
  nmds_row,
  leg_nmds,
  ncol=1,
  rel_heights=c(0.06, 0.04, 0.78, 0.12))

print(fig_nmds)

pdf(file.path(rep_racine,
              "Fig_Bloc3_COImg2_NMDS_Chateaubriand_Pont_par_capsule.pdf"),
    width=12, height=7)
print(fig_nmds)
dev.off()

cat("\n=== END — COImg2 supplementary bloc ===\n")

```

# ==============================================================================
# BLOC 4 — Effet capsule : matrice de similarité Site × Capsule
# ==============================================================================
# Teste si les capsules déployées au même site capturent une composition similaire
# ==============================================================================

# Ce bloc évalue la cohérence entre capsules pour les macroinvertébrés en construisant un profil unique par combinaison Site × Capsule : tous les PCRs d'un même échantillon biologique sont poolés (présence si détecté dans au moins 1 PCR) via summarise(sum(.) > 0), donnant une matrice profil × espèce en présence/absence.
#
# Identique dans sa logique au bloc équivalent MiFish, mais deux différences notables :
# — L'objet d'entrée est physeq_sp ciblant les 4 phylums de macroinvertébrés (Arthropoda, Annelida, Mollusca, Cnidaria).
# — L'axe x du dot plot est limité à 0.8 (vs 1.0 pour MiFish) reflétant une similarité intra-site structurellement plus faible pour les invertébrés — cohérent avec une diversité
# taxonomique plus élevée et une détection plus variable entre capsules pour ce groupe.
#
# La matrice de similarité de Jaccard (1 - dissimilarité) entre tous les profils Site × Capsule est calculée et visualisée en heatmap — des blocs chauds sur la diagonale
# intra-site indiquent que les capsules du même site se ressemblent plus qu'avec les profils d'autres sites.
#
# Boxplot + Wilcoxon unilatéral : teste si la similarité intra-site (capsules différentes, même site) est significativement supérieure à la similarité inter-site
# — si oui, le signal biologique du site domine sur la variabilité méthodologique entre capsules.
#
# Dot plot : visualise la cohérence par paire de capsules (Waterra vs Venturi, Waterra vs TorpDNA, Venturi vs TorpDNA) pour chaque site séparément, avec les médianes intra et
# inter-site comme lignes de référence.
#
# PCoA (Fig. Supp. 3A) : projection de la matrice de Jaccard en 2D via cmdscale — contrairement au NMDS qui préserve les rangs des distances, la PCoA préserve les distances
# euclidiennes ce qui permet d'afficher les pourcentages de variance expliquée sur chaque axe. Si les points se regroupent davantage par site que par capsule, le signal
# écologique du gradient domine sur l'effet méthodologique.

```{r bloc_effet_capsule_similarite, fig.width=12, fig.height=10, message=FALSE, warning=FALSE}

library(vegan)
library(pheatmap)
library(ggpubr)
library(dplyr)
library(tidyr)
library(tibble)

physeq_cible <- physeq_sp   # ← physeq_tax pour niveau ASV

# ------------------------------------------------------------
# 1. Pooling présence/absence par Site × Capsule
#    Une PCR positive suffit pour considérer l'espèce présente
# ------------------------------------------------------------
sam_df <- data.frame(sample_data(physeq_cible),
                     stringsAsFactors = FALSE) %>%
  rownames_to_column("pcr_id") %>%
  mutate(Site = trimws(Site))

otu_df <- as.matrix(otu_table(physeq_cible))
if (taxa_are_rows(physeq_cible)) otu_df <- t(otu_df)
otu_pa        <- as.data.frame((otu_df > 0) * 1,
                               stringsAsFactors = FALSE)
otu_pa$pcr_id <- rownames(otu_pa)

pool_df <- otu_pa %>%
  left_join(sam_df %>% select(pcr_id, Site, Capsule),
            by = "pcr_id") %>%
  select(-pcr_id) %>%
  group_by(Site, Capsule) %>%
  summarise(across(everything(), ~ as.integer(sum(.) > 0)),
            .groups = "drop") %>%
  mutate(Site = factor(Site, levels = site_order)) %>%
  arrange(Site, Capsule) %>%
  mutate(label = paste(Site, Capsule, sep = "\n"))

pool_mat <- pool_df %>%
  select(-Site, -Capsule) %>%
  column_to_rownames("label")

pool_mat <- pool_mat[, colSums(pool_mat) > 0]

cat("=== Profils poolés Site × Capsule ===\n")
cat("Nb profils  :", nrow(pool_mat), "\n")
cat("Nb taxa     :", ncol(pool_mat), "\n\n")
print(pool_df %>% select(label, Site, Capsule) %>%
        rename(Profil = label))

# ------------------------------------------------------------
# 2. Matrice de similarité de Jaccard
# ------------------------------------------------------------
jac_dist <- vegdist(pool_mat, method = "jaccard", binary = TRUE)
jac_sim  <- 1 - as.matrix(jac_dist)

# ------------------------------------------------------------
# 3. Heatmap annotée Site × Capsule
# ------------------------------------------------------------
ann_df <- pool_df %>%
  select(label, Site, Capsule) %>%
  column_to_rownames("label") %>%
  mutate(Site = as.character(Site))

n_sites   <- length(unique(ann_df$Site))
site_pal  <- RColorBrewer::brewer.pal(max(n_sites, 3), "Set2")[1:n_sites]
site_cols <- setNames(site_pal, unique(ann_df$Site))

cap_cols_used <- capsule_colors[names(capsule_colors) %in%
                                  unique(ann_df$Capsule)]

ann_colors <- list(Site    = site_cols,
                   Capsule = cap_cols_used)

p_heatmap <- pheatmap(
  jac_sim,
  color             = colorRampPalette(
    c("#f7fbff", "#6baed6", "#08306b"))(100),
  annotation_row    = ann_df,
  annotation_col    = ann_df,
  annotation_colors = ann_colors,
  display_numbers   = TRUE,
  number_format     = "%.2f",
  fontsize_number   = 8,
  fontsize_row      = 9,
  fontsize_col      = 9,
  main = paste0(
    "Similarité Jaccard poolée — Site × Capsule\n",
    "Blocs chauds attendus sur la diagonale intra-site"),
  cluster_rows      = FALSE,
  cluster_cols      = FALSE,
  silent            = TRUE
)

print(p_heatmap)

# ------------------------------------------------------------
# 4. Construction de sim_long (base des graphiques suivants)
# ------------------------------------------------------------
sim_long <- as.data.frame(as.table(jac_sim)) %>%
  rename(A = Var1, B = Var2, sim = Freq) %>%
  filter(as.character(A) < as.character(B)) %>%
  mutate(
    SiteA = sub("\n.*", "", A),
    SiteB = sub("\n.*", "", B),
    CapA  = sub(".*\n", "", A),
    CapB  = sub(".*\n", "", B),
    type  = ifelse(SiteA == SiteB,
                   "Intra-site\n(capsules différentes)",
                   "Inter-site\n(sites différents)")
  )

# Résumé console
cat("\n=== Résumé similarités ===\n")
sim_long %>%
  group_by(type) %>%
  summarise(n       = n(),
            mediane = round(median(sim), 3),
            moyenne = round(mean(sim), 3),
            min     = round(min(sim), 3),
            max     = round(max(sim), 3),
            .groups = "drop") %>%
  print()

cat("\nTest de Wilcoxon intra vs inter :\n")
wt <- wilcox.test(sim ~ type, data = sim_long,
                  alternative = "greater")
print(wt)

# ------------------------------------------------------------
# 5. Boxplot : intra-site vs inter-site (Wilcoxon)
# ------------------------------------------------------------
p_box <- ggplot(sim_long,
                aes(x = type, y = sim, fill = type)) +
  geom_boxplot(alpha = 0.7, outlier.size = 1.5, width = 0.5) +
  geom_jitter(width = 0.12, size = 2, alpha = 0.55) +
  scale_fill_manual(values = c(
    "Intra-site\n(capsules différentes)" = "#2166ac",
    "Inter-site\n(sites différents)"     = "#d6604d")) +
  stat_compare_means(
    method      = "wilcox.test",
    label       = "p.signif",
    comparisons = list(c("Intra-site\n(capsules différentes)",
                         "Inter-site\n(sites différents)")),
    size        = 5
  ) +
  theme_bw(base_size = 12) +
  labs(
    title    = "Cohérence des capsules au sein des sites",
    subtitle = "Similarité Jaccard poolée P/A — Métazoaires niveau Espèce",
    x        = NULL,
    y        = "Similarité de Jaccard"
  ) +
  theme(legend.position = "none")

print(p_box)

# ------------------------------------------------------------
# 6. Dot plot : paires intra-site par site × capsule
#    Chaque point = une paire de capsules au même site
#    La forme encode quelle capsule est comparée
# ------------------------------------------------------------
intra_df <- sim_long %>%
  filter(type == "Intra-site\n(capsules différentes)") %>%
  mutate(
    Site      = factor(SiteA, levels = rev(site_order)),
    paire     = paste(
      pmin(as.character(CapA), as.character(CapB)),
      pmax(as.character(CapA), as.character(CapB)),
      sep = " vs ")
  )

med_intra <- median(intra_df$sim)
med_inter <- median(sim_long$sim[
  sim_long$type == "Inter-site\n(sites différents)"])

p_dot <- ggplot(intra_df,
                aes(x = sim, y = Site, color = paire, shape = paire)) +
  geom_vline(xintercept = med_inter, linetype = "dashed",
             color = "#d6604d", linewidth = 0.7) +
  geom_vline(xintercept = med_intra, linetype = "dashed",
             color = "#2166ac", linewidth = 0.7) +
  geom_point(size = 4, alpha = 0.85) +
  scale_color_manual(
    values = c(
      "TorpeDNA vs Venturi" = "#1b7837",
      "TorpeDNA vs Waterra" = "#762a83",
      "Venturi vs Waterra"  = "#e08214"),
    name = "Paire de capsules") +
  scale_shape_manual(
    values = c(
      "TorpeDNA vs Venturi" = 15,
      "TorpeDNA vs Waterra" = 16,
      "Venturi vs Waterra"  = 17),
    name = "Paire de capsules") +
  scale_x_continuous(
    limits = c(0, 0.8),
    breaks = seq(0, 0.8, 0.1),
    sec.axis = dup_axis(
      breaks = c(med_inter, med_intra),
      labels = c(paste0("inter ", round(med_inter, 2)),
                 paste0("intra ", round(med_intra, 2))),
      name   = NULL)) +
  theme_bw(base_size = 12) +
  labs(
    title    = "Similarité intra-site par paire de capsules",
    subtitle = "Chaque point = une paire de capsules poolées au même site",
    x        = "Similarité de Jaccard",
    y        = NULL
  ) +
  theme(legend.position  = "right",
        axis.text.x.top  = element_text(
          color = c("#d6604d", "#2166ac"), size = 9))

print(p_dot)

# ------------------------------------------------------------
# 7. PCoA — Site (couleur) × Capsule (forme)
# ------------------------------------------------------------
pcoa_res <- cmdscale(jac_dist, k = 2, eig = TRUE)
var_exp  <- round(
  pcoa_res$eig[1:2] / sum(pcoa_res$eig[pcoa_res$eig > 0]) * 100, 1)

pcoa_df <- data.frame(
  PCoA1   = pcoa_res$points[, 1],
  PCoA2   = pcoa_res$points[, 2],
  Site    = sub("\n.*", "", rownames(pcoa_res$points)),
  Capsule = sub(".*\n", "", rownames(pcoa_res$points))
) %>%
  mutate(Site = factor(trimws(Site), levels = site_order))

p_pcoa <- ggplot(pcoa_df,
                 aes(x = PCoA1, y = PCoA2,
                     color = Site, shape = Capsule)) +
  geom_line(aes(group = Site), alpha = 0.3,
            linewidth = 0.6, linetype = "dashed") +
  geom_point(size = 5, alpha = 0.85) +
  geom_text(aes(label = Capsule),
            size = 2.8, vjust = -1, show.legend = FALSE) +
  scale_color_brewer(palette = "Set2") +
  scale_shape_manual(values = c(
    "Waterra"  = 16,
    "Venturi"  = 17,
    "TorpeDNA" = 15,
    "Sterivex" = 18)) +
  theme_bw(base_size = 12) +
  labs(
    title    = "PCoA — Profils poolés Site × Capsule",
    subtitle = paste0(
      "Même site groupé = capsules cohérentes | ",
      "Lignes pointillées = même site"),
    x        = paste0("PCoA1 (", var_exp[1], "%)"),
    y        = paste0("PCoA2 (", var_exp[2], "%)")
  )

print(p_pcoa)

# ------------------------------------------------------------
# 8. Tableau synthèse par paire de capsules intra-site
# ------------------------------------------------------------
cat("\n=== Similarité par paire de capsules intra-site ===\n")
sim_long %>%
  filter(type == "Intra-site\n(capsules différentes)") %>%
  mutate(paire_caps = paste(
    pmin(as.character(CapA), as.character(CapB)),
    pmax(as.character(CapA), as.character(CapB)),
    sep = " vs ")) %>%
  group_by(paire_caps) %>%
  summarise(n       = n(),
            mediane = round(median(sim), 3),
            moyenne = round(mean(sim), 3),
            .groups = "drop") %>%
  arrange(desc(mediane)) %>%
  print()

# ============================================================
# EXPORTS PDF
# ============================================================

# --- Heatmap ---
pdf(file.path(rep_racine,
              "Fig_Bloc4_COImg2_Heatmap_Jaccard_Site_Capsule.pdf"),
    width = 12, height = 10)
print(p_heatmap)
dev.off()

# --- Boxplot intra vs inter ---
pdf(file.path(rep_racine,
              "Fig_Bloc4_COImg2_Boxplot_Intra_Inter.pdf"),
    width = 7, height = 6)
print(p_box)
dev.off()

# --- Dot plot paires intra-site ---
pdf(file.path(rep_racine,
              "Fig_Bloc4_COImg2_Dotplot_Paires_Intrasite.pdf"),
    width = 8, height = 5)
print(p_dot)
dev.off()

# --- PCoA ---
pdf(file.path(rep_racine,
              "Fig_Bloc4_COImg2_PCoA_Site_Capsule.pdf"),
    width = 9, height = 7)
print(p_pcoa)
dev.off()

cat("\n=== Exports PDF sauvegardés dans :\n", rep_racine, "\n")
cat("  → Fig_Bloc4_COImg2_Heatmap_Jaccard_Site_Capsule.pdf\n")
cat("  → Fig_Bloc4_COImg2_Boxplot_Intra_Inter.pdf\n")
cat("  → Fig_Bloc4_COImg2_Dotplot_Paires_Intrasite.pdf\n")
cat("  → Fig_Bloc4_COImg2_PCoA_Site_Capsule.pdf\n")
```

================================================================================
# II.	Structuration des communautés le long du gradient estuarien      
================================================================================

================================================================================
# BLOC 5 - NMDS β-diversité globale + envfit (toutes capsules)
================================================================================

# Ce bloc répond à la question : "Comment les communautés de macroinvertébrés se structurent-elles le long du gradient estuarien, indépendamment de la méthode de filtration ?"
#
# À partir de physeq_sp en présence/absence, une matrice de dissimilarité de Jaccard est calculée entre tous les réplicats PCR. 
# Une NMDS projette ces PCRs dans un plan 2D en préservant au mieux les rangs des distances — la valeur de stress mesure la qualité de cette projection. 
# Les analyses sont réalisées avec et sans Lyvet pour évaluer l'influence du site d'eau douce sur les patrons de composition.
#
# La PERMANOVA (adonis2 ~ Site + Capsule, 999 permutations) teste si le site explique significativement la composition et le PERMDISP vérifie l'homogénéité des dispersions.
#
# Différence majeure avec MiFish : envfit projette deux types de vecteurs sur le plan NMDS 
#   - (1) la distance au barrage en km (variable continue par PCR) 
#   - (2) les quatre phylum comme variables explicatives (présence/absence binaire du phylum dans chaque PCR, calculée via project_phylum depuis physeq_tax au niveau ASV brut pour conserver l'information de phylum). 
#
# Quatre panneaux sont produits : avec/sans Lyvet × coloré par site / coloré par capsule → Fig. 4 (panneaux B).

```{r bloc3_nmds_envfit, eval=run_bloc3}

# ---- P/A objects ----
phy_pa_sp <- transform_sample_counts(physeq_sp,
                                      function(x) ifelse(x>0,1,0))
phy_pa_sp <- prune_samples(sample_sums(phy_pa_sp) > 0, phy_pa_sp)

phy_pa_sp_nl <- prune_samples(
  sample_data(phy_pa_sp)$Site != "Lyvet", phy_pa_sp)
phy_pa_sp_nl <- prune_taxa(taxa_sums(phy_pa_sp_nl) > 0, phy_pa_sp_nl)

# ---- NMDS with Lyvet ----
set.seed(seed_global)
dist_jac_sp <- distance(phy_pa_sp, method="jaccard", binary=TRUE)
nmds_sp     <- ordinate(phy_pa_sp, method="NMDS", distance=dist_jac_sp)
cat("Stress NMDS (with Lyvet):", round(nmds_sp$stress, 3), "\n")
scores_sp   <- get_nmds_scores(nmds_sp, phy_pa_sp, "Species")
run_permanova(dist_jac_sp, phy_pa_sp, "Species — with Lyvet")

# ---- NMDS without Lyvet ----
set.seed(seed_global)
dist_jac_sp_nl <- distance(phy_pa_sp_nl, method="jaccard", binary=TRUE)
nmds_sp_nl     <- ordinate(phy_pa_sp_nl, method="NMDS", distance=dist_jac_sp_nl)
cat("Stress NMDS (without Lyvet):", round(nmds_sp_nl$stress, 3), "\n")
scores_sp_nl   <- get_nmds_scores(nmds_sp_nl, phy_pa_sp_nl, "Species")
run_permanova(dist_jac_sp_nl, phy_pa_sp_nl, "Species — without Lyvet")

# ---- envfit ----
cat("\n=== Phylum projection — with Lyvet ===\n")
vec_phy_full <- project_phylum(phy_pa_sp, nmds_sp,
                                physeq_raw_obj=physeq_tax)
cat("\n=== Phylum projection — without Lyvet ===\n")
vec_phy_nl   <- project_phylum(phy_pa_sp_nl, nmds_sp_nl,
                                physeq_raw_obj=physeq_tax)
cat("\n=== Distance_Aval_km — with Lyvet ===\n")
env_full     <- run_envfit_env(nmds_sp,    phy_pa_sp)
cat("\n=== Distance_Aval_km — without Lyvet ===\n")
env_nl       <- run_envfit_env(nmds_sp_nl, phy_pa_sp_nl)

# ---- NMDS plot function ----
build_nmds_plot_coi <- function(scores_df, vectors_phy=NULL,
                                 vector_env=NULL,
                                 titre="", color_var="Site",
                                 scale_phy=0.45, scale_env=0.55) {
  max_range   <- max(abs(c(scores_df$NMDS1, scores_df$NMDS2)))
  color_scale <- if(color_var == "Site") scale_color_brewer(palette="Set2")
                 else scale_color_manual(values=capsule_colors)

  p <- ggplot() +
    geom_point(data=scores_df,
               aes(x=NMDS1, y=NMDS2, color=.data[[color_var]]),
               size=2.2, alpha=0.65) +
    stat_ellipse(data=scores_df,
                 aes(x=NMDS1, y=NMDS2,
                     group=.data[[color_var]],
                     color=.data[[color_var]]),
                 linetype=2, linewidth=0.5) +
    color_scale +
    theme_bw(base_size=9) +
    labs(title=titre, x="NMDS1", y="NMDS2", color=color_var) +
    theme(plot.title=element_text(face="bold", size=10))

  # Phylum vectors
  if(!is.null(vectors_phy) && nrow(vectors_phy) > 0) {
    vec_phy_plot <- vectors_phy %>%
      mutate(x_end    = MDS1 * max_range * scale_phy,
             y_end    = MDS2 * max_range * scale_phy,
             fill_col = phylum_colors[taxon])
    p <- p +
      geom_segment(data=vec_phy_plot,
                   aes(x=0, y=0, xend=x_end, yend=y_end),
                   arrow=arrow(length=unit(0.18,"cm"), type="closed"),
                   color=vec_phy_plot$fill_col, linewidth=0.9) +
      geom_label(data=vec_phy_plot,
                 aes(x=x_end*1.2, y=y_end*1.2,
                     label=taxon),
                 fill=vec_phy_plot$fill_col, color="white",
                 size=2.8, fontface="bold",
                 label.padding=unit(0.18,"lines"))
  }

  # Environmental vector
  if(!is.null(vector_env) && nrow(vector_env) > 0) {
    vec_e <- vector_env %>%
      mutate(x_end = MDS1 * max_range * scale_env,
             y_end = MDS2 * max_range * scale_env)
    p <- p +
      ggnewscale::new_scale_fill() +
      geom_segment(data=vec_e,
                   aes(x=0, y=0, xend=x_end, yend=y_end),
                   arrow=arrow(length=unit(0.25,"cm"), type="closed"),
                   color="#08306b", linewidth=1.3) +
      geom_label(data=vec_e,
                 aes(x=x_end*1.18, y=y_end*1.18,
                     label=paste0("Dist. downstream\np=",round(pval,4))),
                 fill="#08306b", color="white",
                 size=2.5, fontface="bold",
                 label.padding=unit(0.18,"lines"))
  }
  return(p)
}

stress_full <- round(nmds_sp$stress, 3)
stress_nl   <- round(nmds_sp_nl$stress, 3)

p_b3_hg <- build_nmds_plot_coi(
  scores_df=scores_sp, vectors_phy=vec_phy_full, vector_env=env_full,
  titre=paste0("With Lyvet — Phyla + Distance (stress=", stress_full, ")"))
p_b3_hd <- build_nmds_plot_coi(
  scores_df=scores_sp_nl, vectors_phy=vec_phy_nl, vector_env=env_nl,
  titre=paste0("Without Lyvet — Phyla + Distance (stress=", stress_nl, ")"))
p_b3_bg <- build_nmds_plot_coi(
  scores_df=scores_sp, vectors_phy=vec_phy_full, vector_env=env_full,
  titre=paste0("With Lyvet — by capsule (stress=", stress_full, ")"),
  color_var="Capsule")
p_b3_bd <- build_nmds_plot_coi(
  scores_df=scores_sp_nl, vectors_phy=vec_phy_nl, vector_env=env_nl,
  titre=paste0("Without Lyvet — by capsule (stress=", stress_nl, ")"),
  color_var="Capsule")

panel_bloc3 <- (p_b3_hg | p_b3_hd) / (p_b3_bg | p_b3_bd) +
  plot_annotation(
    title    = "Beta-diversity COImg2 — NMDS Jaccard P/A (Species)",
    subtitle = "Phylum vectors (coloured) | Distance_Aval_km (dark blue)",
    theme    = theme(plot.title=element_text(face="bold", size=12),
                     plot.subtitle=element_text(size=9, color="grey40"))) &
  theme(legend.position="bottom")

print(panel_bloc3)
pdf(file.path(rep_racine, "Fig_Bloc5_COImg2_NMDS_panel_2x2.pdf"),
    width=14, height=12)
print(panel_bloc3)
dev.off()

```

================================================================================
# BLOC 6 — NMDS par capsule (sans Lyvet)
================================================================================

# Ce bloc répond à la question : "Le signal de structuration le long du gradient est-il cohérent quelle que soit la capsule utilisée pour les macroinvertébrés ?"
#
# Même démarche que le bloc d'avant (Jaccard P/A, physeq_sp, sans Lyvet) mais un NMDS indépendant est calculé pour chaque capsule séparément. 
# Les vecteurs envfit projetés sont les phylums significatifs (p ≤ 0.05) et la distance au barrage identique au bloc d'avant mais recalculé pour chaque sous-ensemble de PCRs.
#
# Note technique : pour la projection des phylums par capsule, le script repart de physeq_tax (niveau ASV brut) plutôt que physeq_sp (niveau espèce) afin de conserver correctement
# l'information de phylum dans la matrice d'incidence — les noms d'ASVs et de species_full peuvent diverger après tax_glom, ce qui causerait des erreurs d'appariement.
#
# Une PERMANOVA est réalisée au sein de chaque capsule pour tester si le site explique la composition. 
# Si les trois capsules montrent chacune un signal significatif avec des envfit cohérents pour la distance au barrage et les phylums, cela valide que le patron écologique est robuste aux méthodes.

```{r bloc5_nmds_capsule, eval=run_bloc5}

if(!exists("phy_pa_sp")) {
  phy_pa_sp <- transform_sample_counts(physeq_sp,
                                        function(x) ifelse(x>0,1,0))
  phy_pa_sp <- prune_samples(sample_sums(phy_pa_sp)>0, phy_pa_sp)
}

run_nmds_capsule_nl <- function(physeq_pa_obj, capsule_name) {
  meta_df <- data.frame(sample_data(physeq_pa_obj))
  idx     <- meta_df$Capsule == capsule_name &
             trimws(meta_df$Site) != "Lyvet"
  if(sum(idx) < 4) return(NULL)

  phy_cap <- prune_samples(idx, physeq_pa_obj)
  phy_cap <- prune_taxa(taxa_sums(phy_cap) > 0, phy_cap)
  phy_cap <- prune_samples(sample_sums(phy_cap) > 0, phy_cap)

  n_sites <- length(unique(trimws(as.character(sample_data(phy_cap)$Site))))
  n_pcrs  <- nsamples(phy_cap)
  if(n_pcrs < 5 || n_sites < 2) return(NULL)

  set.seed(seed_global)
  dist_jac <- distance(phy_cap, method="jaccard", binary=TRUE)
  nmds_obj <- tryCatch(ordinate(phy_cap, method="NMDS", distance=dist_jac),
                        error=function(e) NULL)
  if(is.null(nmds_obj)) return(NULL)
  cat("Capsule:", capsule_name, "| Stress:", round(nmds_obj$stress,3), "\n")

  scores_df <- get_nmds_scores(nmds_obj, phy_cap, capsule_name)

  # ── Récupérer les PCRs présentes dans le NMDS ──
  pcrs_nmds <- rownames(nmds_obj$points)

  # ── Construire raw_cap depuis physeq_tax (ASV brut) ──
  raw_cap <- prune_samples(
    sample_names(physeq_tax) %in% pcrs_nmds, physeq_tax)
  raw_cap <- prune_taxa(taxa_sums(raw_cap) > 0, raw_cap)

  # ── Construire matrice Phylum P/A directement ──
  # (évite le problème ASV ID vs species name dans project_phylum)
  vec_phy <- tryCatch({
    tax_raw  <- as.data.frame(tax_table(raw_cap))
    otu_raw  <- as.data.frame(otu_table(raw_cap))
    if(taxa_are_rows(raw_cap)) otu_raw <- t(otu_raw)
    otu_raw  <- otu_raw[intersect(rownames(otu_raw), pcrs_nmds), , drop=FALSE]

    phy_mat <- sapply(phylums_cibles, function(p) {
      asv_p <- rownames(tax_raw)[!is.na(tax_raw$Phylum) &
                                   tax_raw$Phylum == p]
      asv_p <- intersect(asv_p, colnames(otu_raw))
      if(length(asv_p) == 0) return(rep(0, nrow(otu_raw)))
      if(length(asv_p) == 1) as.numeric(otu_raw[, asv_p] > 0)
      else as.numeric(rowSums(otu_raw[, asv_p, drop=FALSE]) > 0)
    })
    phy_mat <- as.data.frame(phy_mat)
    rownames(phy_mat) <- rownames(otu_raw)

    # Garder seulement les phylums avec variance > 0
    phy_mat <- phy_mat[, colSums(phy_mat) > 0, drop=FALSE]
    phy_mat <- phy_mat[, apply(phy_mat, 2, var) > 0, drop=FALSE]
    if(ncol(phy_mat) == 0) return(NULL)

    common <- intersect(pcrs_nmds, rownames(phy_mat))
    if(length(common) < 5) return(NULL)

    set.seed(seed_global)
    fit <- envfit(nmds_obj$points[common,], phy_mat[common,],
                  permutations=n_perm_envfit, na.rm=TRUE)
    vec <- as.data.frame(scores(fit, display="vectors"))
    vec$taxon <- rownames(vec)
    vec$pval  <- fit$vectors$pvals
    vec$r2    <- fit$vectors$r
    cat("  Phylum projection (", capsule_name, "):\n")
    print(vec %>% select(taxon,r2,pval) %>%
            mutate(across(where(is.numeric), round, 3)))
    vec %>% filter(pval <= pval_envfit_seuil)
  }, error=function(e) {
    cat("  Phylum projection failed:", e$message, "\n"); NULL })

  vec_env <- tryCatch(run_envfit_env(nmds_obj, phy_cap),
                       error=function(e) NULL)

  list(scores=scores_df, nmds=nmds_obj, dist=dist_jac,
       physeq=phy_cap, vec_phy=vec_phy, vec_env=vec_env,
       filter=capsule_name, n_sites=n_sites)
}

nmds_cap_nl <- lapply(setNames(capsules_principales, capsules_principales),
                       function(cap) run_nmds_capsule_nl(phy_pa_sp, cap))

# ---- Build NMDS plot per capsule ----
# ---- Axes forcés par capsule ----
axes_par_capsule <- list(
  "Waterra"  = list(xlim=c(-2, 2),    ylim=c(-2, 2)),
  "Venturi"  = list(xlim=c(-2, 2),    ylim=c(-2, 2)),
  "TorpeDNA" = list(xlim=c(-2, 2),    ylim=c(-2, 2))
)

build_nmds_capsule_plot_coi <- function(obj, cap_name) {
  if(is.null(obj)) return(NULL)
  stress_val <- round(obj$nmds$stress, 3)

  # Axes spécifiques à cette capsule
  ax  <- axes_par_capsule[[cap_name]]
  xlim_cap <- ax$xlim
  ylim_cap <- ax$ylim

  # Scale vecteurs proportionnelle à la taille de la fenêtre
  max_range <- max(abs(c(xlim_cap, ylim_cap)))

  p <- ggplot() +
    geom_point(data=obj$scores,
               aes(x=NMDS1, y=NMDS2, color=Site),
               size=3.0, alpha=0.80) +
    stat_ellipse(data=obj$scores,
                 aes(x=NMDS1, y=NMDS2, group=Site, color=Site),
                 linetype=2, linewidth=0.7) +
    scale_color_brewer(palette="Set2", name="Site",
                       labels=site_labels_court[
                         levels(droplevels(obj$scores$Site))]) +
    theme_bw(base_size=10) +
    labs(title    = cap_name,
         subtitle = paste0("Stress = ", stress_val,
                            " | ", obj$n_sites, " sites | Without Lyvet"),
         x="NMDS1", y="NMDS2") +
    coord_fixed(ratio=1,
                xlim=xlim_cap,
                ylim=ylim_cap) +
    theme(plot.title    = element_text(face="bold", size=11),
          plot.subtitle = element_text(size=8, color="grey40"),
          legend.position = "none",
          panel.grid.minor = element_blank())

  # Environmental vector
  if(!is.null(obj$vec_env) && nrow(obj$vec_env) > 0) {
    scale_env <- max_range * 0.80
    vec_e <- obj$vec_env %>%
      mutate(x_end = MDS1 * scale_env,
             y_end = MDS2 * scale_env)
    p <- p +
      geom_segment(data=vec_e,
                   aes(x=0, y=0, xend=x_end, yend=y_end),
                   arrow=arrow(length=unit(0.28,"cm"), type="closed"),
                   color="#08306b", linewidth=1.4) +
      geom_label(data=vec_e,
                 aes(x=x_end * 1.20,
                     y=y_end * 1.20,
                     label=paste0("Dist. downstream\np=",
                                   round(pval, 4))),
                 fill="#08306b", color="white",
                 size=2.8, fontface="bold",
                 label.padding=unit(0.22,"lines"))
  }

  # Phylum vectors
  if(!is.null(obj$vec_phy) && nrow(obj$vec_phy) > 0) {
    scale_phy <- max_range * 0.55
    vec_p <- obj$vec_phy %>%
      mutate(x_end    = MDS1 * scale_phy,
             y_end    = MDS2 * scale_phy,
             fill_col = phylum_colors[taxon])
    p <- p +
      geom_segment(data=vec_p,
                   aes(x=0, y=0, xend=x_end, yend=y_end),
                   arrow=arrow(length=unit(0.20,"cm"), type="closed"),
                   color=vec_p$fill_col, linewidth=1.1) +
      geom_label_repel(data=vec_p,
                       aes(x=x_end, y=y_end, label=taxon),
                       fill=vec_p$fill_col, color="white",
                       size=2.8, fontface="bold",
                       label.padding  = unit(0.20,"lines"),
                       box.padding    = unit(0.80,"lines"),
                       point.padding  = unit(0.40,"lines"),
                       force=15, max.overlaps=Inf,
                       min.segment.length=0,
                       segment.color=vec_p$fill_col,
                       segment.linewidth=0.6,
                       alpha=0.95, seed=42)
  }
  return(p)
}

plots_cap <- lapply(capsules_principales, function(cap)
  build_nmds_capsule_plot_coi(nmds_cap_nl[[cap]], cap))
names(plots_cap) <- capsules_principales

# ---- Shared legend ----
scores_for_legend <- do.call(rbind,
  lapply(nmds_cap_nl, function(obj) if(!is.null(obj)) obj$scores else NULL))
sites_present <- levels(droplevels(
  factor(trimws(scores_for_legend$Site), levels=site_order)))

leg_src5 <- ggplot(
    scores_for_legend %>%
      mutate(Site=factor(trimws(Site), levels=site_order)),
    aes(x=NMDS1, y=NMDS2, color=Site)) +
  geom_point(size=3) +
  scale_color_brewer(palette="Set2", name="Site",
                     labels=site_labels_court[sites_present]) +
  theme(legend.position="bottom", legend.direction="horizontal",
        legend.text=element_text(size=9),
        legend.title=element_text(size=9, face="bold"))

nmds_row5 <- wrap_plots(Filter(Negate(is.null), plots_cap), ncol=3) +
  plot_annotation(
    title    = "NMDS per capsule — Without Lyvet (COImg2 | Jaccard P/A)",
    subtitle = "Phylum vectors (coloured) | Distance_Aval_km (dark blue) | No Lyvet",
    theme    = theme(plot.title=element_text(face="bold", size=12),
                     plot.subtitle=element_text(size=9, color="grey40")))

final_panel5 <- cowplot::plot_grid(
  nmds_row5,
  cowplot::get_legend(leg_src5),
  ncol=1, rel_heights=c(0.88, 0.12))

print(final_panel5)
pdf(file.path(rep_racine, "Fig_Bloc6_COImg2_NMDS_3capsules_without_Lyvet.pdf"),
    width=15, height=7)
print(final_panel5)
dev.off()

# PERMANOVA per capsule
cat("\n=== PERMANOVA per capsule — without Lyvet ===\n")
for(cap in capsules_principales) {
  obj <- nmds_cap_nl[[cap]]; if(is.null(obj)) next
  meta_p <- data.frame(sample_data(obj$physeq))
  meta_p$Site <- trimws(meta_p$Site)
  if(length(unique(meta_p$Site)) < 2) next
  cat("\nCapsule:", cap, "\n")
  tryCatch(print(adonis2(obj$dist ~ Site, data=meta_p,
                          permutations=n_perm_permanova)),
           error=function(e) cat("PERMANOVA not possible\n"))
}

```

================================================================================
# BLOC 7 — Composition taxonomique (RRA + POO) - Phylum séparés et Confondue
================================================================================

# Ce bloc décrit la composition des communautés de macroinvertébrés par site à travers deux métriques complémentaires, à partir de physeq_sp.
#
# La RRA (Relative Read Abundance) rapporte les reads d'un taxon au total de reads du site — sensible aux biais PCR.
# Le POO (Percentage of Occurrence) normalisé calcule pour chaque taxon la proportion de réplicats PCR où il est détecté dans le site — plus robuste car un taxon vaut 1
# par PCR indépendamment de son abondance en reads.
#
# Différence avec MiFish : les visualisations sont réalisées à deux niveaux taxonomiques complémentaires — le niveau espèce pour le détail et le niveau phylum pour la vue
# d'ensemble. La diversité des quatre phylums (Arthropoda, Annelida, Mollusca, Cnidaria) justifie cette double lecture que MiFish n'avait pas, ce dernier étant focalisé sur un
# seul groupe (Teleostei).

```{r bloc6_composition, eval=run_bloc6}

library(ggupset)

# ---- Phylum-level RRA ----
tax_df_all   <- as.data.frame(tax_table(physeq_tax))
meta_tax_all <- data.frame(sample_data(physeq_tax))
otu_raw      <- as.data.frame(otu_table(physeq_tax))
if(taxa_are_rows(physeq_tax)) otu_raw <- t(otu_raw)
otu_rra_all  <- as.data.frame(t(apply(otu_raw, 1, function(x) x/sum(x)*100)))
otu_pa_all   <- as.data.frame((otu_raw > 0)*1)

rra_phy_df <- as.data.frame(sapply(phylums_cibles, function(phy) {
  cols <- rownames(tax_df_all)[tax_df_all$Phylum == phy]
  cols <- intersect(cols, colnames(otu_rra_all))
  if(length(cols) == 0) return(rep(0, nrow(otu_rra_all)))
  if(length(cols) == 1) otu_rra_all[, cols]
  else rowSums(otu_rra_all[, cols, drop=FALSE])
}))
rra_phy_df$Site <- trimws(meta_tax_all$Site)

poo_phy_df <- as.data.frame(sapply(phylums_cibles, function(phy) {
  cols <- rownames(tax_df_all)[tax_df_all$Phylum == phy]
  cols <- intersect(cols, colnames(otu_pa_all))
  if(length(cols) == 0) return(rep(0, nrow(otu_pa_all)))
  as.numeric(rowSums(otu_pa_all[, cols, drop=FALSE]) > 0)
}))
poo_phy_df$Site <- trimws(meta_tax_all$Site)

rra_phy_long <- rra_phy_df %>%
  group_by(Site) %>%
  summarise(across(all_of(phylums_cibles), mean), .groups="drop") %>%
  mutate(Site=factor(trimws(Site), levels=site_order)) %>%
  tidyr::pivot_longer(-Site, names_to="Phylum", values_to="RRA") %>%
  mutate(Phylum=factor(Phylum, levels=phylums_cibles))

poo_phy_long <- poo_phy_df %>%
  group_by(Site) %>%
  summarise(across(all_of(phylums_cibles), ~sum(.)/n()*100), .groups="drop") %>%
  mutate(Site=factor(trimws(Site), levels=site_order)) %>%
  tidyr::pivot_longer(-Site, names_to="Phylum", values_to="POO") %>%
  group_by(Site) %>%
  mutate(POO_norm=POO/sum(POO)*100) %>% ungroup() %>%
  mutate(Phylum=factor(Phylum, levels=phylums_cibles))

p_rra_phy <- ggplot(rra_phy_long, aes(x=Site, y=RRA, fill=Phylum)) +
  geom_bar(stat="identity", position="fill", width=0.7) +
  scale_x_discrete(labels=site_labels_court) +
  scale_fill_manual(values=phylum_colors) +
  scale_y_continuous(labels=scales::percent_format()) +
  theme_bw() +
  labs(title="Phylum composition by site — RRA",
       subtitle="COImg2 | Read proportion | 4 target Phyla",
       x=NULL, y="Read proportion", fill="Phylum") +
  theme(axis.text.x=element_text(angle=30, hjust=1, size=9),
        plot.title=element_text(face="bold", size=11))

p_poo_phy <- ggplot(poo_phy_long, aes(x=Site, y=POO_norm, fill=Phylum)) +
  geom_bar(stat="identity", position="stack", width=0.7) +
  scale_x_discrete(labels=site_labels_court) +
  scale_fill_manual(values=phylum_colors) +
  scale_y_continuous(limits=c(0,105), breaks=seq(0,100,25)) +
  theme_bw() +
  labs(title="Phylum composition by site — Normalised POO",
       subtitle="COImg2 | Relative contribution of each Phylum to detections",
       x=NULL, y="Normalised occurrence (%)", fill="Phylum") +
  theme(axis.text.x=element_text(angle=30, hjust=1, size=9),
        plot.title=element_text(face="bold", size=11),
        legend.position="bottom")

panel_phy <- (p_rra_phy | p_poo_phy) +
  plot_annotation(
    title="COImg2 — Phylum composition: RRA vs POO",
    subtitle="4 target Phyla | Same colour palette",
    theme=theme(plot.title=element_text(face="bold", size=12)))
print(panel_phy)
pdf(file.path(rep_racine, "Fig_Bloc6_COImg2_Phylum_RRA_POO.pdf"),
    width=12, height=6)
print(panel_phy)
dev.off()

# ---- Species-level RRA + POO per Phylum ----
for(phy in phylums_cibles) {
  physeq_phy <- subset_taxa(physeq_tax, Phylum==phy)
  physeq_phy <- prune_taxa(taxa_sums(physeq_phy)>0, physeq_phy)
  physeq_phy <- prune_samples(sample_sums(physeq_phy)>0, physeq_phy)
  phy_spe    <- tax_glom(physeq_phy, taxrank="Species", NArm=TRUE)
  phy_spe    <- prune_taxa(taxa_sums(phy_spe)>0, phy_spe)
  phy_spe    <- prune_samples(sample_sums(phy_spe)>0, phy_spe)
  n_spe      <- ntaxa(phy_spe)
  if(n_spe == 0) next

  tax_spe    <- as.data.frame(tax_table(phy_spe))
  meta_spe   <- data.frame(sample_data(phy_spe))
  spe_names  <- make.unique(tax_spe$Species)
  top_spe_n  <- min(15, n_spe)

  # RRA
  phy_rra_spe <- transform_sample_counts(phy_spe, function(x) x/sum(x)*100)
  otu_rra_spe <- as.data.frame(otu_table(phy_rra_spe))
  if(taxa_are_rows(phy_rra_spe)) otu_rra_spe <- t(otu_rra_spe)
  colnames(otu_rra_spe) <- spe_names
  otu_rra_spe$Site      <- trimws(meta_spe$Site)

  rra_long <- otu_rra_spe %>%
    group_by(Site) %>%
    summarise(across(all_of(spe_names), mean), .groups="drop") %>%
    mutate(Site=factor(trimws(Site), levels=site_order)) %>%
    tidyr::pivot_longer(-Site, names_to="Species", values_to="RRA")

  top_spes <- rra_long %>%
    group_by(Species) %>% summarise(tot=sum(RRA), .groups="drop") %>%
    arrange(desc(tot)) %>% slice_head(n=top_spe_n) %>% pull(Species)

  rra_plot <- rra_long %>%
    mutate(Species=ifelse(Species %in% top_spes, Species, "Others")) %>%
    group_by(Site, Species) %>% summarise(RRA=sum(RRA), .groups="drop") %>%
    group_by(Site) %>% mutate(RRA_norm=RRA/sum(RRA)*100) %>% ungroup()

  spes_u <- unique(rra_plot$Species[rra_plot$Species != "Others"])
  n_pal  <- length(spes_u)
  pal_spe <- setNames(
    c(colorRampPalette(brewer.pal(min(12,max(3,n_pal)),"Paired"))(n_pal),
      "grey80"),
    c(spes_u, "Others"))

  # POO
  phy_pa_spe_sub <- transform_sample_counts(phy_spe, function(x) ifelse(x>0,1,0))
  otu_poo_spe    <- as.data.frame(otu_table(phy_pa_spe_sub))
  if(taxa_are_rows(phy_pa_spe_sub)) otu_poo_spe <- t(otu_poo_spe)
  colnames(otu_poo_spe) <- spe_names
  otu_poo_spe$Site      <- trimws(data.frame(sample_data(phy_pa_spe_sub))$Site)

  poo_plot <- otu_poo_spe %>%
    group_by(Site) %>%
    summarise(across(all_of(spe_names), ~sum(.)/n()*100), .groups="drop") %>%
    mutate(Site=factor(trimws(Site), levels=site_order)) %>%
    tidyr::pivot_longer(-Site, names_to="Species", values_to="POO") %>%
    mutate(Species=ifelse(Species %in% top_spes, Species, "Others")) %>%
    group_by(Site, Species) %>% summarise(POO=sum(POO), .groups="drop") %>%
    group_by(Site) %>% mutate(POO_norm=POO/sum(POO)*100) %>% ungroup()

  p_rra_spe <- ggplot(rra_plot, aes(x=Site, y=RRA_norm, fill=Species)) +
    geom_bar(stat="identity", position="stack", width=0.7) +
    scale_x_discrete(labels=site_labels_court) +
    scale_fill_manual(values=pal_spe) +
    scale_y_continuous(limits=c(0,105), breaks=seq(0,100,25)) +
    theme_bw() +
    labs(title=paste0(phy, " — Species (RRA)"),
         subtitle=paste0("Top ", top_spe_n, " species | Normalised RRA"),
         x=NULL, y="Normalised RRA (%)", fill="Species") +
    theme(axis.text.x=element_text(angle=30, hjust=1, size=8),
          legend.text=element_text(size=6.5, face="italic"),
          legend.key.size=unit(0.35,"cm"),
          plot.title=element_text(face="bold", size=10))

  p_poo_spe <- ggplot(poo_plot, aes(x=Site, y=POO_norm, fill=Species)) +
    geom_bar(stat="identity", position="stack", width=0.7) +
    scale_x_discrete(labels=site_labels_court) +
    scale_fill_manual(values=pal_spe) +
    scale_y_continuous(limits=c(0,105), breaks=seq(0,100,25)) +
    theme_bw() +
    labs(title=paste0(phy, " — Species (POO)"),
         subtitle="Normalised occurrence frequency | Same palette as RRA",
         x=NULL, y="Normalised occurrence (%)", fill="Species") +
    theme(axis.text.x=element_text(angle=30, hjust=1, size=8),
          legend.text=element_text(size=6.5, face="italic"),
          legend.key.size=unit(0.35,"cm"),
          plot.title=element_text(face="bold", size=10))

  panel_spe <- (p_rra_spe | p_poo_spe) +
    plot_annotation(
      title=paste0("COImg2 — ", phy, " — Species composition: RRA vs POO"),
      subtitle="Same colour palette | Same top species",
      theme=theme(plot.title=element_text(face="bold", size=12),
                  plot.subtitle=element_text(size=9, color="grey40")))
  print(panel_spe)
  pdf(file.path(rep_racine,
                paste0("Fig_Bloc7_COImg2_Species_RRA_POO_", phy, ".pdf")),
      width=13, height=6)
  print(panel_spe)
  dev.off()
}

```

================================================================================
# BLOC 8 — Espèces indicatrices par site et par Phylum (IndVal.g)
#           Arthropoda | Cnidaria | Mollusca | Annelida
================================================================================

# Pour chaque espèce, multipatt combine fidélité (fréquence de détection dans les PCRs du site) et spécificité (proportion de ses détections concentrées dans ce site).
# IndVal = Fidélité × Spécificité. Seules les espèces associées à un seul site (p ≤ 0.05, 9999 permutations) sont retenues. 
# Travaille sur PCRs individuels (pas de pooling) car la fidélité nécessite la variabilité entre réplicats pour être calculée.

```{r bloc9_indval_phylum, eval=TRUE}

library(indicspecies)
library(RColorBrewer)

# ---- Objet P/A espèce ----
phy_sp_iv9 <- tax_glom(physeq_tax, taxrank="Species", NArm=TRUE)
phy_sp_iv9 <- prune_taxa(taxa_sums(phy_sp_iv9)  > 0, phy_sp_iv9)
phy_sp_iv9 <- prune_samples(sample_sums(phy_sp_iv9) > 0, phy_sp_iv9)
phy_pa_iv9 <- transform_sample_counts(phy_sp_iv9, function(x) ifelse(x > 0, 1, 0))

otu_iv9  <- as.data.frame(otu_table(phy_pa_iv9))
if(taxa_are_rows(phy_pa_iv9)) otu_iv9 <- t(otu_iv9)

tax_iv9           <- as.data.frame(tax_table(phy_pa_iv9))
tax_iv9$asv_id    <- rownames(tax_iv9)

# Nom affiché : évite la répétition quand Species contient déjà le genre
# (ex. "Amphorina linaresi" au lieu de "Amphorina Amphorina linaresi")
tax_iv9$sp_label <- ifelse(
  startsWith(trimws(tax_iv9$Species), trimws(tax_iv9$Genus)),
  trimws(tax_iv9$Species),
  paste(trimws(tax_iv9$Genus), trimws(tax_iv9$Species)))

colnames(otu_iv9) <- make.unique(tax_iv9$sp_label)

meta_iv9       <- data.frame(sample_data(phy_pa_iv9))
meta_iv9$Site  <- trimws(meta_iv9$Site)
site_factor_iv9 <- factor(meta_iv9$Site, levels=site_order)

# ---- IndVal global (tous phylums) ----
set.seed(seed_global)
cat("\n=== IndVal global — tous Phylums ===\n")
indval_all <- multipatt(otu_iv9, site_factor_iv9,
                         func="IndVal.g",
                         control=how(nperm=n_perm_indval))

s_cols_all   <- grep("^s\\.", colnames(indval_all$sign), value=TRUE)
site_nms_all <- trimws(gsub("^s\\.", "", s_cols_all))

# Enrichir avec le Phylum
indval_df9 <- data.frame(
    Species = rownames(indval_all$sign),
    indval_all$sign,
    stringsAsFactors = FALSE) %>%
  # Associer Phylum via le nom d'espèce (colname = Genus Species)
  mutate(sp_key = Species) %>%
  left_join(
    data.frame(sp_key   = colnames(otu_iv9),
               Phylum   = tax_iv9$Phylum,
               stringsAsFactors = FALSE),
    by = "sp_key") %>%
  filter(!is.na(p.value), p.value <= 0.05) %>%
  mutate(
    n_sites    = rowSums(across(all_of(s_cols_all))),
    Site_assoc = apply(across(all_of(s_cols_all)), 1, function(x) {
      idx <- which(x == 1)
      if(length(idx) == 0) return(NA)
      paste(site_nms_all[idx], collapse=" + ")
    })) %>%
  filter(n_sites == 1) %>%       # espèces strictement associées à 1 seul site
  mutate(
    Site_assoc = factor(trimws(Site_assoc), levels=site_order),
    Phylum     = factor(Phylum, levels=phylums_cibles),
    stat       = round(stat, 3),
    p.value    = round(p.value, 4),
    p_label    = case_when(
      p.value < 0.001 ~ paste0("p=", formatC(p.value, format="e", digits=0)),
      TRUE            ~ paste0("p=", p.value))) %>%
  filter(!is.na(Phylum)) %>%      # garder seulement les 4 phylums cibles
  arrange(Phylum, Site_assoc, desc(stat))

cat("\nNb espèces indicatrices totales (p≤0.05, 1 site, 4 phylums) :",
    nrow(indval_df9), "\n")
cat("Distribution par Phylum :\n")
print(table(indval_df9$Phylum))
cat("Distribution par Site :\n")
print(table(as.character(indval_df9$Site_assoc)))

# ---- Couleurs sites ----
site_pal9 <- setNames(
  brewer.pal(max(3, length(site_order)), "Set2"),
  site_order)

# ============================================================
# FIGURE A — Panel global : 1 facette = 1 Phylum × Site
# ============================================================

if(nrow(indval_df9) > 0) {

  # Titre de facette : "Phylum | Site"
  indval_df9 <- indval_df9 %>%
    mutate(Facette = paste0(Phylum, "\n", site_labels_court[as.character(Site_assoc)]))

  n_sp_per_site_phy <- indval_df9 %>%
    group_by(Phylum, Site_assoc) %>%
    summarise(n=n(), .groups="drop")

  # Limite de largeur des étiquettes d'espèces
  indval_df9 <- indval_df9 %>%
    mutate(Species_short = ifelse(
      nchar(Species) > 30,
      paste0(substr(Species, 1, 28), "…"),
      Species))

  p_indval_global <- ggplot(
      indval_df9,
      aes(x=stat, y=reorder(Species_short, stat),
          fill=Site_assoc)) +
    geom_bar(stat="identity", width=0.72, color="white", linewidth=0.3) +
    geom_text(aes(label=p_label),
              hjust=-0.07, size=2.5, color="grey35") +
    facet_wrap(~ Phylum + Site_assoc,
               scales="free_y", ncol=4,
               labeller=labeller(
                 Phylum     = identity,
                 Site_assoc = as_labeller(site_labels_court),
                 .multi_line= TRUE)) +
    scale_fill_manual(values=site_pal9,
                      labels=site_labels_court,
                      name="Site") +
    scale_x_continuous(limits=c(0, 1.05),
                        breaks=c(0, 0.25, 0.5, 0.75, 1),
                        expand=expansion(mult=c(0, 0.18))) +
    theme_bw(base_size=9) +
    labs(
      title    = "Espèces indicatrices par site et par Phylum — COImg2 (IndVal.g)",
      subtitle = "Espèces associées à un unique site | p ≤ 0.05 | 4 Phylums cibles",
      x        = "IndVal",
      y        = NULL) +
    theme(
      legend.position    = "bottom",
      strip.text         = element_text(face="bold", size=8.5),
      strip.background   = element_rect(fill="grey92"),
      axis.text.y        = element_text(size=7, face="italic"),
      axis.text.x        = element_text(size=7),
      plot.title         = element_text(face="bold", size=11),
      plot.subtitle      = element_text(size=8.5, color="grey40"),
      panel.grid.major.y = element_blank(),
      panel.spacing      = unit(0.5, "lines"))

  print(p_indval_global)

  # Hauteur dynamique selon le nombre de lignes
  n_rows_total  <- nrow(indval_df9)
  n_facets      <- n_distinct(paste(indval_df9$Phylum, indval_df9$Site_assoc))
  height_pdf    <- max(8, ceiling(n_rows_total / 3) * 0.35 + 3)
  width_pdf     <- 16

  pdf(file.path(rep_racine,
                "Fig_Bloc8_COImg2_IndVal_by_Phylum_by_site_global.pdf"),
      width=width_pdf, height=height_pdf)
  print(p_indval_global)
  dev.off()
  cat("--> PDF global sauvegardé\n")

} else {
  cat("Aucune espèce indicatrice trouvée — aucune figure générée.\n")
}

# ============================================================
# FIGURE B — 1 PDF par Phylum (lecture détaillée)
# ============================================================

for(phy in phylums_cibles) {

  df_phy <- indval_df9 %>% filter(Phylum == phy)
  if(nrow(df_phy) == 0) {
    cat("Phylum", phy, ": aucune espèce indicatrice — sauté\n"); next
  }

  cat("\n--- Phylum:", phy, "| Nb espèces indicatrices:", nrow(df_phy), "---\n")
  print(df_phy %>%
          select(Species, Site_assoc, stat, p.value) %>%
          arrange(Site_assoc, desc(stat)),
        row.names=FALSE)

  # Palette site limitée aux sites présents dans ce phylum
  sites_phy    <- levels(droplevels(df_phy$Site_assoc))
  pal_phy      <- site_pal9[sites_phy]

  p_phy <- ggplot(df_phy,
      aes(x=stat,
          y=reorder(Species_short, stat),
          fill=Site_assoc)) +
    geom_bar(stat="identity", width=0.72,
             color="white", linewidth=0.3) +
    geom_text(aes(label=p_label),
              hjust=-0.07, size=2.8, color="grey35") +
    facet_wrap(~Site_assoc, scales="free_y", ncol=2,
               labeller=as_labeller(site_labels_court)) +
    scale_fill_manual(values=pal_phy,
                      labels=site_labels_court[sites_phy],
                      name="Site") +
    scale_x_continuous(limits=c(0, 1.08),
                        breaks=c(0, 0.25, 0.5, 0.75, 1),
                        expand=expansion(mult=c(0, 0.15))) +
    theme_bw(base_size=10) +
    labs(
      title    = paste0("Espèces indicatrices — ", phy, " (IndVal.g | COImg2)"),
      subtitle = paste0("Espèces associées à un unique site | p ≤ 0.05 | ",
                         nrow(df_phy), " espèce(s)"),
      x        = "IndVal",
      y        = NULL) +
    theme(
      legend.position    = "none",
      strip.text         = element_text(face="bold", size=10,
                                         color="white"),
      strip.background   = element_rect(
        fill=phylum_colors[phy]),
      axis.text.y        = element_text(size=8, face="italic"),
      axis.text.x        = element_text(size=8),
      plot.title         = element_text(face="bold", size=11),
      plot.subtitle      = element_text(size=8.5, color="grey40"),
      panel.grid.major.y = element_blank(),
      panel.spacing      = unit(0.6, "lines"))

  print(p_phy)

  height_phy <- max(5, ceiling(nrow(df_phy) / 2) * 0.45 + 3)

  pdf(file.path(rep_racine,
                paste0("Fig_Bloc8_COImg2_IndVal_", phy, "_by_site.pdf")),
      width=11, height=height_phy)
  print(p_phy)
  dev.off()
  cat("--> PDF sauvegardé :", paste0("Fig_Bloc9_COImg2_IndVal_", phy, "_by_site.pdf\n"))
}

cat("\n=== FIN BLOC 8 — IndVal par site et par Phylum ===\n")

```

================================================================================
# BLOC 9 - Tests de Mantel (distance-decay)
================================================================================

# Ce bloc teste si la dissimilarité des communautés de macroinvertébrés entre sites augmente avec la distance géographique.
# Patron de distance-decay attendu le long d'un gradient estuarien.
#
# Même logique que MiFish : matrice site × espèce P/A poolée par max (depuis physeq_tax), dissimilarité de Sørensen corrélée à la distance géographique absolue en km via le
# test de Mantel (Pearson, 9999 permutations).
#
# Figure 1 : global avec vs sans Lyvet — les paires impliquant Lyvet sont colorées différemment pour visualiser l'influence du site d'eau douce sur le patron de distance-decay.
# Figure 2 : global sans Lyvet + par capsule sur le même graphique — 10 paires de sites par capsule.

```{r bloc8_mantel, eval=run_bloc8}

library(indicspecies)

if(!exists("mat_sp_nl")) {
  physeq_tax_nl <- prune_samples(
    sample_data(physeq_tax)$Site != "Lyvet", physeq_tax)
  physeq_tax_nl <- prune_taxa(taxa_sums(physeq_tax_nl)>0, physeq_tax_nl)
  mat_sp_nl <- prep_betapart_matrix(physeq_tax_nl)
}
mat_sp <- prep_betapart_matrix(physeq_tax)

run_mantel <- function(mat_pa, label) {
  sites_p  <- intersect(site_order, rownames(mat_pa))
  dist_geo <- as.dist(outer(
    meta_sites$Distance[match(sites_p, meta_sites$Site)],
    meta_sites$Distance[match(sites_p, meta_sites$Site)],
    function(a,b) abs(a-b)))
  dist_eco <- vegdist(mat_pa[sites_p,], method="bray", binary=TRUE)
  cat("\n=== Mantel —", label, "===\n")
  set.seed(seed_global)
  mtest <- mantel(dist_eco, dist_geo, method="pearson",
                  permutations=n_perm_mantel)
  print(mtest)
  data.frame(label=label, r_mantel=round(mtest$statistic,3),
             p_value=round(mtest$signif,4))
}

mantel_full <- run_mantel(mat_sp,    "Global — with Lyvet")
mantel_nl   <- run_mantel(mat_sp_nl, "Global — without Lyvet")

# ---- Figure 1: 2 regression lines — WITH Lyvet vs WITHOUT Lyvet ----
sites_full  <- rownames(mat_sp)
dist_sp_geo <- outer(meta_sites$Distance, meta_sites$Distance,
                      function(a,b) abs(a-b))
dist_sp_eco <- as.matrix(vegdist(mat_sp, method="bray", binary=TRUE))

# Dataset WITH Lyvet — toutes les paires
pairs_with <- data.frame(
  dist_geo = dist_sp_geo[lower.tri(dist_sp_geo)],
  dist_eco = dist_sp_eco[lower.tri(dist_sp_eco)],
  Courbe   = "With Lyvet")

# Dataset WITHOUT Lyvet
sites_nl_fig1  <- rownames(mat_sp_nl)
dist_geo_nl1   <- outer(
  meta_sites$Distance[match(sites_nl_fig1, meta_sites$Site)],
  meta_sites$Distance[match(sites_nl_fig1, meta_sites$Site)],
  function(a,b) abs(a-b))
dist_eco_nl1   <- as.matrix(vegdist(mat_sp_nl, method="bray", binary=TRUE))
pairs_without  <- data.frame(
  dist_geo = dist_geo_nl1[lower.tri(dist_geo_nl1)],
  dist_eco = dist_eco_nl1[lower.tri(dist_eco_nl1)],
  Courbe   = "Without Lyvet")

pairs_fig1_both <- rbind(pairs_with, pairs_without) %>%
  mutate(Courbe = factor(Courbe, levels = c("With Lyvet", "Without Lyvet")))

colors_fig1 <- c("With Lyvet"    = "#333333",
                  "Without Lyvet" = "#1f78b4")

label_with    <- paste0("r = ", mantel_full$r_mantel, "  /  p ", mantel_full$p_value)
label_without <- paste0("r = ", mantel_nl$r_mantel,   "  /  p ", mantel_nl$p_value)

p_fig1_mantel <- ggplot(pairs_fig1_both,
    aes(x = dist_geo, y = dist_eco, color = Courbe, fill = Courbe)) +
  geom_point(size = 2.0, alpha = 0.40) +
  geom_smooth(method = "lm", se = TRUE, linewidth = 1.4, alpha = 0.15) +
  scale_color_manual(
    values = colors_fig1,
    name   = NULL,
    labels = c(
      "With Lyvet"    = paste0("With Lyvet       ", label_with),
      "Without Lyvet" = paste0("Without Lyvet  ", label_without))) +
  scale_fill_manual(
    values = colors_fig1,
    name   = NULL,
    labels = c(
      "With Lyvet"    = paste0("With Lyvet       ", label_with),
      "Without Lyvet" = paste0("Without Lyvet  ", label_without))) +
  scale_y_continuous(limits = c(0, 1.05)) +
  theme_bw(base_size = 11) +
  labs(title    = "1 — Distance-decay: with vs without Lyvet",
       subtitle = "Sørensen P/A | Species level | COImg2 | 95% CI",
       x = "Geographic distance (km)",
       y = "Dissimilarity (Sørensen)") +
  theme(plot.title       = element_text(face = "bold", size = 11),
        plot.subtitle    = element_text(size = 8, color = "grey40"),
        legend.position  = "bottom",
        legend.text      = element_text(size = 9),
        legend.key.width = unit(1.5, "cm"))

# ---- Figure 2: 3 capsules only WITHOUT Lyvet ----
build_mat_cap <- function(physeq_obj, capsule_name) {
  phy_pa  <- transform_sample_counts(physeq_obj, function(x) ifelse(x>0,1,0))
  otu_mat <- as.data.frame(otu_table(phy_pa))
  if(taxa_are_rows(phy_pa)) otu_mat <- t(otu_mat)
  meta_dd         <- data.frame(sample_data(phy_pa))
  otu_mat$Site    <- trimws(meta_dd$Site)
  otu_mat$Capsule <- meta_dd$Capsule
  mat <- otu_mat %>%
    filter(Capsule==capsule_name, Site!="Lyvet") %>%
    select(-Capsule) %>%
    group_by(Site) %>%
    summarise(across(where(is.numeric), max), .groups="drop") %>%
    as.data.frame()
  rownames(mat) <- mat$Site; mat$Site <- NULL
  sites_ok <- intersect(site_order, rownames(mat))
  mat <- mat[sites_ok, colSums(mat[sites_ok,])>0, drop=FALSE]
  if(nrow(mat) < 3) return(NULL)
  mat
}

get_pairs_cap <- function(mat_cap, capsule_name) {
  sites_c  <- rownames(mat_cap)
  dists    <- meta_sites$Distance[match(sites_c, meta_sites$Site)]
  dist_geo <- as.dist(outer(dists, dists, function(a,b) abs(a-b)))
  dist_eco <- vegdist(mat_cap, method="bray", binary=TRUE)
  set.seed(seed_global)
  mt <- mantel(dist_eco, dist_geo, method="pearson",
               permutations=n_perm_mantel)
  cat("\nMantel", capsule_name, "without Lyvet: r=",
      round(mt$statistic,3), "p=", round(mt$signif,4), "\n")
  geo_mat <- as.matrix(dist_geo)
  eco_mat <- as.matrix(dist_eco)
  data.frame(dist_geo=geo_mat[lower.tri(geo_mat)],
             dist_eco=eco_mat[lower.tri(eco_mat)],
             Capsule=capsule_name,
             r_mantel=round(mt$statistic,3),
             p_mantel=round(mt$signif,4))
}

# Per capsule pairs (3 capsules, no Global)
all_cap_pairs <- do.call(rbind, lapply(capsules_principales, function(cap) {
  mat_cap <- build_mat_cap(physeq_sp, cap)
  if(is.null(mat_cap)) return(NULL)
  tryCatch(get_pairs_cap(mat_cap, cap), error=function(e) NULL)
}))

pairs_fig2 <- all_cap_pairs %>%
  mutate(Capsule = factor(Capsule, levels = capsules_principales))

colors_fig2 <- c("Waterra"  = "#e41a1c",
                  "Venturi"  = "#377eb8",
                  "TorpeDNA" = "#4daf4a")

mantel_labels_caps <- pairs_fig2 %>%
  distinct(Capsule, r_mantel, p_mantel) %>%
  mutate(lab = paste0(Capsule, ": r=", r_mantel, " / p=", p_mantel)) %>%
  pull(lab) %>% paste(collapse="\n")

p_fig2_mantel <- ggplot(pairs_fig2,
    aes(x=dist_geo, y=dist_eco, color=Capsule, fill=Capsule)) +
  geom_point(size=2.2, alpha=0.60) +
  geom_smooth(method="lm", se=TRUE, linewidth=1.2, alpha=0.12) +
  scale_color_manual(values=colors_fig2, name="Capsule") +
  scale_fill_manual(values=colors_fig2,  name="Capsule") +
  scale_y_continuous(limits=c(0, 1.05)) +
  theme_bw(base_size=11) +
  labs(title    = "2 — Distance-decay: per capsule (without Lyvet)",
       subtitle = mantel_labels_caps,
       x="Geographic distance (km)", y="Dissimilarity (Sørensen)") +
  theme(plot.title     = element_text(face="bold", size=11),
        plot.subtitle  = element_text(size=8, color="grey40"),
        legend.position = "bottom",
        legend.text     = element_text(size=9))

# ---- Assemblage unique des 2 graphiques ----
fig_mantel_final <- (p_fig1_mantel | p_fig2_mantel) +
  plot_annotation(
    title    = "Distance-decay — Mantel tests (COImg2 | Sørensen P/A | Species level)",
    subtitle = "Left: global with vs without Lyvet | Right: per capsule without Lyvet (95% CI)",
    theme    = theme(
      plot.title      = element_text(face="bold", size=13),
      plot.subtitle   = element_text(size=9, color="grey40"),
      plot.background = element_rect(fill="white", color=NA)))

print(fig_mantel_final)

pdf(file.path(rep_racine, "Fig_Bloc9_COImg2_Distance_decay_2panels.pdf"),
    width=14, height=6)
print(fig_mantel_final)
dev.off()

build_mat_cap_phy <- function(physeq_obj, capsule_name, phylum_name) {
  tax_df  <- as.data.frame(tax_table(physeq_obj))
  taxa_ok <- rownames(tax_df)[!is.na(tax_df$Phylum) &
                                tax_df$Phylum == phylum_name]
  if(length(taxa_ok) == 0) return(NULL)

  phy_sub <- prune_taxa(taxa_ok, physeq_obj)
  phy_sub <- prune_taxa(taxa_sums(phy_sub) > 0, phy_sub)
  if(ntaxa(phy_sub) == 0) return(NULL)

  phy_pa  <- transform_sample_counts(phy_sub, function(x) ifelse(x > 0, 1, 0))
  otu_mat <- as.data.frame(otu_table(phy_pa))
  if(taxa_are_rows(phy_pa)) otu_mat <- t(otu_mat)

  meta_dd         <- data.frame(sample_data(phy_pa))
  otu_mat$Site    <- trimws(meta_dd$Site)
  otu_mat$Capsule <- meta_dd$Capsule

  mat <- otu_mat %>%
    filter(Capsule == capsule_name, Site != "Lyvet") %>%
    select(-Capsule) %>%
    group_by(Site) %>%
    summarise(across(where(is.numeric), max), .groups="drop") %>%
    as.data.frame()
  rownames(mat) <- mat$Site; mat$Site <- NULL

  sites_ok <- intersect(site_order, rownames(mat))
  mat <- mat[sites_ok, colSums(mat[sites_ok, , drop=FALSE]) > 0, drop=FALSE]
  if(nrow(mat) < 3) return(NULL)
  mat
}

# ---- Fonction : paires dissimilarite + Mantel pour 1 capsule x 1 phylum ----
get_pairs_cap_phy <- function(mat_cap, capsule_name) {
  sites_c  <- rownames(mat_cap)
  dists    <- meta_sites$Distance[match(sites_c, meta_sites$Site)]
  dist_geo <- as.dist(outer(dists, dists, function(a, b) abs(a - b)))
  dist_eco <- vegdist(mat_cap, method="bray", binary=TRUE)

  mt_r <- NA_real_; mt_p <- NA_real_
  if(length(dist_geo) >= 3) {
    set.seed(seed_global)
    mt <- tryCatch(
      mantel(dist_eco, dist_geo, method="pearson",
             permutations=n_perm_mantel),
      error=function(e) NULL)
    if(!is.null(mt)) {
      mt_r <- round(mt$statistic, 3)
      mt_p <- round(mt$signif, 4)
    }
  }

  geo_mat <- as.matrix(dist_geo)
  eco_mat <- as.matrix(dist_eco)
  data.frame(
    dist_geo = geo_mat[lower.tri(geo_mat)],
    dist_eco = eco_mat[lower.tri(eco_mat)],
    Capsule  = capsule_name,
    r_mantel = mt_r,
    p_mantel = mt_p,
    stringsAsFactors = FALSE)
}

# ---- Construction des paires pour les 4 phylums x 3 capsules ----
cat("\n=== Distance-decay par Phylum x Capsule (sans Lyvet) ===\n")

all_pairs_phy <- do.call(rbind, lapply(phylums_cibles, function(phy) {
  pairs_phy <- do.call(rbind, lapply(capsules_principales, function(cap) {
    mat_cap <- build_mat_cap_phy(physeq_tax, cap, phy)
    if(is.null(mat_cap)) {
      cat("  ", phy, "|", cap, ": < 3 sites — ignore\n")
      return(NULL)
    }
    df <- tryCatch(get_pairs_cap_phy(mat_cap, cap), error=function(e) NULL)
    if(!is.null(df))
      cat("  ", phy, "|", cap,
          ": n_sites=", nrow(mat_cap),
          "| r=", df$r_mantel[1], "| p=", df$p_mantel[1], "\n")
    df
  }))
  if(is.null(pairs_phy) || nrow(pairs_phy) == 0) return(NULL)
  pairs_phy$Phylum <- phy
  pairs_phy
}))

if(is.null(all_pairs_phy) || nrow(all_pairs_phy) == 0) {
  cat("Aucune donnee disponible pour le distance-decay par phylum.\n")
} else {

  all_pairs_phy <- all_pairs_phy %>%
    mutate(
      Phylum  = factor(Phylum,  levels=phylums_cibles),
      Capsule = factor(Capsule, levels=capsules_principales))

  # ---- Etiquette Mantel par capsule x phylum (subtitle de chaque panneau) ----
  mantel_lab_df <- all_pairs_phy %>%
    distinct(Phylum, Capsule, r_mantel, p_mantel) %>%
    mutate(
      p_fmt = case_when(
        is.na(p_mantel)  ~ "NA",
        p_mantel < 0.001 ~ paste0("p=", formatC(p_mantel, format="e", digits=0)),
        TRUE             ~ paste0("p=", p_mantel)),
      mantel_str = paste0(Capsule, ": r=", r_mantel, " ", p_fmt)) %>%
    group_by(Phylum) %>%
    summarise(mantel_label = paste(mantel_str, collapse="  |  "),
              .groups="drop")

  # ---- 1 ggplot par phylum ----
  plots_dd_phy <- lapply(phylums_cibles, function(phy) {

    df_phy <- all_pairs_phy %>% filter(Phylum == phy)
    if(nrow(df_phy) == 0) return(
      ggplot() +
        annotate("text", x=0.5, y=0.5,
                 label=paste0(phy, "\nAucune donnee"),
                 size=4, color="grey50") +
        theme_void() + labs(title=phy))

    lab_sub    <- mantel_lab_df$mantel_label[mantel_lab_df$Phylum == phy]
    if(length(lab_sub) == 0) lab_sub <- ""
    caps_dispo <- levels(droplevels(df_phy$Capsule))
    col_dispo  <- capsule_colors[caps_dispo]

    ggplot(df_phy,
           aes(x=dist_geo, y=dist_eco, color=Capsule, fill=Capsule)) +
      geom_point(size=2.2, alpha=0.65,
                 position=position_jitter(width=0.05, height=0,
                                          seed=seed_global)) +
      geom_smooth(method="lm", se=TRUE, linewidth=1.0, alpha=0.15) +
      scale_color_manual(values=col_dispo, name="Capsule", drop=FALSE) +
      scale_fill_manual(values=col_dispo,  name="Capsule", drop=FALSE) +
      scale_x_continuous(name="Distance geographique (km)") +
      scale_y_continuous(name="Dissimilarite (Sorensen)",
                         limits=c(0, 1.05)) +
      theme_bw(base_size=10) +
      labs(title=phy, subtitle=lab_sub) +
      theme(
        plot.title      = element_text(face="bold", size=11,
                                        color=phylum_colors[phy]),
        plot.subtitle   = element_text(size=6.8, color="grey40",
                                       lineheight=0.95),
        legend.position = "none",
        panel.grid.minor = element_blank())
  })
  names(plots_dd_phy) <- phylums_cibles

  # ---- Legende capsule partagee ----
  leg_dd <- cowplot::get_legend(
    ggplot(
      data.frame(
        Capsule = factor(capsules_principales, levels=capsules_principales),
        x=seq_along(capsules_principales), y=1),
      aes(x=x, y=y, color=Capsule, fill=Capsule)) +
      geom_point(size=3) +
      geom_smooth(method="lm", se=TRUE, alpha=0.2, linewidth=1) +
      scale_color_manual(values=capsule_colors[capsules_principales],
                         name="Capsule") +
      scale_fill_manual(values=capsule_colors[capsules_principales],
                        name="Capsule") +
      guides(color=guide_legend(
        title.position="top", direction="horizontal", nrow=1,
        override.aes=list(
          size=3, linewidth=1,
          fill=unname(capsule_colors[capsules_principales])))) +
      theme(legend.position  = "bottom",
            legend.text      = element_text(size=10),
            legend.title     = element_text(size=10, face="bold")))

  # ---- Assemblage 2 x 2 + legende ----
  panel_dd_phy <- wrap_plots(plots_dd_phy, ncol=2) +
    plot_annotation(
      title    = "Distance-decay par Phylum - COImg2 | Sorensen P/A | sans Lyvet",
      subtitle = "3 capsules par panneau (Waterra | Venturi | TorpeDNA) | Regression lineaire + IC 95%",
      theme    = theme(
        plot.title    = element_text(face="bold", size=12),
        plot.subtitle = element_text(size=9, color="grey40")))

  fig_dd_phy <- cowplot::plot_grid(
    panel_dd_phy,
    leg_dd,
    ncol=1,
    rel_heights=c(0.91, 0.09))

  print(fig_dd_phy)

  pdf(file.path(rep_racine,
                "Fig_Bloc9_COImg2_Distance_decay_by_Phylum_4panels.pdf"),
      width=12, height=10)
  print(fig_dd_phy)
  dev.off()

  cat("\n--> PDF sauvegarde : Fig_Bloc9_COImg2_Distance_decay_by_Phylum_4panels.pdf\n")
}

```

================================================================================
# BLOC 10 — Partition β-diversité (betapart, Sørensen)
================================================================================

# Ce bloc analyse les mécanismes écologiques sous-jacents à la variation de composition entre sites le long du gradient pour les macroinvertébrés.
#
# Même logique que MiFish : tous les PCRs sont agrégés par site (max de présence) pour obtenir une matrice site × espèce en présence/absence puis beta.multi calcule les
# indices globaux de Sørensen (Bsor = Bsim + Bnes) et beta.pair les indices pairwise pour les heatmaps.
# Le test de Wilcoxon apparié unilatéral (H1 : Bsim > Bnes) teste si le turnover domine le nestedness.
#
# Différence avec MiFish : la matrice est construite depuis physeq_tax_nl (niveau ASV brut filtré sur les phylums cibles) et non depuis physeq_sp directement — cela garantit
# que l'information de phylum est correctement préservée pour l'ensemble des analyses betapart. Le résultat alimente le Tableau 1 (colonne COI Invertebrates) et les Fig. Supp. 5.
#
# Toutes les analyses sont répétées : global sans Lyvet et par capsule séparément (sans Lyvet) → Tableau 1.

```{r bloc7_betapart, eval=run_bloc7}

library(betapart)

# Global without Lyvet
physeq_tax_nl <- prune_samples(
  sample_data(physeq_tax)$Site != "Lyvet", physeq_tax)
physeq_tax_nl <- prune_taxa(taxa_sums(physeq_tax_nl)>0, physeq_tax_nl)

mat_sp_nl <- prep_betapart_matrix(physeq_tax_nl)
beta_nl   <- beta.multi(mat_sp_nl, index.family="sorensen")

cat("\n=== Global beta-diversity partition — WITHOUT Lyvet ===\n")
data.frame(
  Bsor     = round(beta_nl$beta.SOR, 3),
  Bsim     = round(beta_nl$beta.SIM, 3),
  Bnes     = round(beta_nl$beta.SNE, 3),
  Pct_turn = round(beta_nl$beta.SIM/beta_nl$beta.SOR*100, 1)) %>% print()

beta_pair_nl <- beta.pair(mat_sp_nl, index.family="sorensen")

# Wilcoxon global sans Lyvet
bsim_nl_v    <- as.vector(as.dist(beta_pair_nl$beta.sim))
bsne_nl_v    <- as.vector(as.dist(beta_pair_nl$beta.sne))
tw_global_nl <- wilcox.test(bsim_nl_v, bsne_nl_v,
                             paired=TRUE, alternative="greater")
cat("\n=== Wilcoxon Turnover > Nestedness — Global — WITHOUT Lyvet ===\n")
cat("p =", round(tw_global_nl$p.value, 4), "\n")

p_b1 <- plot_beta_heatmap(beta_pair_nl$beta.sor,
  "Total dissimilarity (Bsor) — without Lyvet", "#252525")
p_b2 <- plot_beta_heatmap(beta_pair_nl$beta.sim,
  "Turnover (Bsim) — without Lyvet", "#7f0000")
p_b3 <- plot_beta_heatmap(beta_pair_nl$beta.sne,
  "Nestedness (Bnes) — without Lyvet", "#00441b")

panel_beta_global <- (p_b1 | p_b2 | p_b3) +
  plot_annotation(
    title    = "COImg2 — Beta-diversity partition — Without Lyvet",
    subtitle = "Bsor = Bsim + Bnes | Sørensen | Species level",
    theme    = theme(plot.title=element_text(face="bold", size=12)))
print(panel_beta_global)
pdf(file.path(rep_racine, "Fig_Bloc7_COImg2_Betapart_Global_without_Lyvet.pdf"),
    width=14, height=5)
print(panel_beta_global)
dev.off()

# ---- Per capsule WITHOUT Lyvet ----
cat("\n=== Betapart per capsule — WITHOUT Lyvet ===\n")

recap_bp_cap <- do.call(rbind, lapply(capsules_principales, function(cap) {
  phy_cap <- prune_samples(
    sample_data(physeq_tax_nl)$Capsule == cap, physeq_tax_nl)
  phy_cap <- prune_taxa(taxa_sums(phy_cap)>0, phy_cap)
  phy_cap <- prune_samples(sample_sums(phy_cap)>0, phy_cap)
  if(nsamples(phy_cap) < 4) return(NULL)

  mat <- tryCatch(prep_betapart_matrix(phy_cap), error=function(e) NULL)
  if(is.null(mat) || nrow(mat) < 3) return(NULL)

  bm <- tryCatch(beta.multi(mat, index.family="sorensen"), error=function(e) NULL)
  if(is.null(bm)) return(NULL)

  bp <- tryCatch(beta.pair(mat, index.family="sorensen"), error=function(e) NULL)

  # Wilcoxon turnover vs nestedness
  if(!is.null(bp)) {
    tw <- tryCatch(
      wilcox.test(as.vector(as.dist(bp$beta.sim)),
                  as.vector(as.dist(bp$beta.sne)),
                  paired=TRUE, alternative="greater"),
      error=function(e) NULL)
    p_wilcox <- if(!is.null(tw)) round(tw$p.value, 4) else NA
  } else { p_wilcox <- NA }

  cat("\nCapsule:", cap, "\n")
  cat("  Bsor=", round(bm$beta.SOR,3), "Bsim=", round(bm$beta.SIM,3),
      "Bnes=", round(bm$beta.SNE,3),
      "| %Turn=", round(bm$beta.SIM/bm$beta.SOR*100,1),
      "| Wilcoxon p=", p_wilcox, "\n")

  # Heatmaps per capsule
  if(!is.null(bp)) {
    ph_sim <- plot_beta_heatmap(bp$beta.sim,
      paste0("Turnover (Bsim) — ", cap, " — without Lyvet"), "#7f0000")
    ph_sne <- plot_beta_heatmap(bp$beta.sne,
      paste0("Nestedness (Bnes) — ", cap, " — without Lyvet"), "#00441b")
    panel_cap <- (ph_sim | ph_sne) +
      plot_annotation(
        title    = paste0("COImg2 — Beta-diversity partition — ", cap, " — Without Lyvet"),
        subtitle = paste0("Bsor=", round(bm$beta.SOR,3),
                           " | Bsim=", round(bm$beta.SIM,3),
                           " | Bnes=", round(bm$beta.SNE,3),
                           " | %Turnover=", round(bm$beta.SIM/bm$beta.SOR*100,1), "%"),
        theme=theme(plot.title=element_text(face="bold", size=11),
                    plot.subtitle=element_text(size=9, color="grey40")))
    print(panel_cap)
    pdf(file.path(rep_racine,
                  paste0("Fig_Bloc10_COImg2_Betapart_", cap, "_without_Lyvet.pdf")),
        width=10, height=5)
    print(panel_cap)
    dev.off()

    # --- PDF séparés : Turnover seul ---
    pdf(file.path(rep_racine,
                  paste0("Fig_Bloc10_COImg2_Betapart_", cap, "_Turnover_without_Lyvet.pdf")),
        width=6, height=5)
    print(ph_sim)
    dev.off()

    # --- PDF séparés : Nestedness seul ---
    pdf(file.path(rep_racine,
                  paste0("Fig_Bloc10_COImg2_Betapart_", cap, "_Nestedness_without_Lyvet.pdf")),
        width=6, height=5)
    print(ph_sne)
    dev.off()

    cat("  --> PDFs Turnover et Nestedness exportés séparément pour", cap, "\n")
  }

  data.frame(Capsule=cap, n_sites=nrow(mat),
             Bsor=round(bm$beta.SOR,3), Bsim=round(bm$beta.SIM,3),
             Bnes=round(bm$beta.SNE,3),
             Pct_turn=round(bm$beta.SIM/bm$beta.SOR*100,1),
             Wilcoxon_p=p_wilcox)
}))

cat("\n=== Betapart summary per capsule — without Lyvet ===\n")
print(recap_bp_cap, row.names=FALSE)

```


























