---
title: "eDNA MiFish Analysis — Rance Estuary"
output: html_document
date: "`r Sys.Date()`"
---
# ==============================================================================
# TABLE OF CONTENTS
# ==============================================================================
#   BLOC 0  — Configuration and Variable Settings
#   BLOC 1  — Setup, import, phyloseq, cleaning, functions
################################################################################
#   BLOC 2  — Alpha per filter + cumulative richness per filter × site (iNEXT) - Annexes
#   BLOC 2b — TorpeDNA comparison 10µm vs 20µm
#   BLOC 3  — POO comparison + NMDS ==> Sites: Chateaubriand_Richardais & Pont_Saint_Hubert
#   BLOC 4  — Effet capsule : Teste si les capsules déployées au même site capturent une composition similaire  (Heatmaps, Dot Plot, PCoA, Wilcoxon Test) - Annexes
################################################################################
#   BLOC 5  — NMDS : Observation Gradient (Capsules confondues) : 1ère approche Avec et Sans Lyvet
#   BLOC 6  — NMDS : Observation Gradient par Capsules (Waterra, Venturi, TorpeDNA) : 2ème approche Sans Lyvet
#   BLOC 7  — Taxonomic composition globale (RRA et POO) - UpsetPlot
#   BLOC 8  — Espèces Indicatrices par sites (Avec Lyvet) - Annexes
#   BLOC 9  — Distance-decay — 2 Mantel figures (Globale avec et sans Lyvet) + 3 capsules sans Lyvet
#   BLOC 10 — Beta-diversity partition : Globale sans Lyvet et Par capsule sans Lyvet - Annexes
################################################################################
#   BLOC 11 — eDNA 2025 vs DCE 2025 vs DCE 4 années : comparison richesse et méthode (Venturi, Waterra et TorpDNA)
#   BLOC 12 — Functional profile (DCE multi-years)
################################################################################

# ==============================================================================
# BLOC 0 — Configuration et variables globales
# ==============================================================================

# Ce bloc définit l'ensemble des paramètres globaux du script :
#     - Chemins vers les fichiers de données obtenues après application de l'outil Metabar et de traits fonctionnels.
#     - Noms des fichiers d'entrée (motus, reads, pcrs, samples, DCE) pour la création plus tard de l'outil PhyloSeq
#     - Ordre et labels des sites le long du gradient estuarien. (Sites, km,...)
#     - Couleurs des capsules pour les représentations graphiques pour 4 capsules mais Sterivex ne sera pas prise en compte car seulement 4 prélèvements à Landriais
#     - Paramètres statistiques (nombre de permutations, seed de reproductibilité, seuil de significativité envfit) pour les autres blocs 
#     - Contrôle des run_bloc* activer ou désactiver ==> Action sur les blocs. Lors du Run Global ce passage permet au script de ne pas runner le bloc si "=FALSE" 

```{r bloc0_configuration, include=FALSE}

# 
# 0.1 - Paths
# 

rep_racine     <- "C:/Users/efoucaud/Desktop/R_Data_Manipulatio/MiFish/PhyloSeq_MiFish"
fichier_traits <- "C:/Users/efoucaud/Desktop/R_Data_Manipulatio/MiFish/Traits_Fonctionnels/Traits_MiFish.txt"

# 
# 0.2 - Data file names throught rep_racine
# 

fichier_motus   <- "clean_motus_2026.txt"
fichier_reads   <- "clean_reads_2026.txt"
fichier_pcrs    <- "clean_pcrs_2026.txt"
fichier_samples <- "clean_samples_2026.txt"

# DCE species file — one species per line ; column = "name"
# Format: Genus_species ; example ==> "Anguilla_anguilla"
fichier_dce <- "30_species_DCE.txt"

# Sites to keep for eDNA vs DCE comparison
# remove La_plate, Bizeux, Lyvet as not covered by trawl
sites_dce_edna <- c("Chateaubriand_Richardais", "Landriais", "Pont_Saint_Hubert")

# 
# 0.3 — Samples to exclude from main analyses
# (kept only for BLOC 3b)
# 

samples_exclus_principal <- c("Rance036", "Rance037", "Rance038", "Rance039")

# 
# 0.4 — Technical outliers to remove 
# 

outliers_techniques <- c("Rance018xR2", "Rance016xR7")

# 
# 0.5 — Sites to exclude from geographic cleaning 
# 

sites_exclus_geo <- c("Vieux_Banc", "Buharats")

# Initially they are not involved in my topic

# 
# 0.6 — Site order (downstream → upstream) and labels
# 

site_order <- c("La_plate", "Bizeux", "Chateaubriand_Richardais",
                "Landriais", "Pont_Saint_Hubert", "Lyvet")

site_labels <- c(
  "La_plate"                 = "La Plate\n(-10 km)",
  "Bizeux"                   = "Bizeux\n(-2 km)",
  "Chateaubriand_Richardais" = "Châteaubriand\n(+2 km)",
  "Landriais"                = "Landriais\n(+4.5 km)",
  "Pont_Saint_Hubert"        = "Pont St-Hubert\n(+10 km)",
  "Lyvet"                    = "Lyvet\n(+19.5 km)"
)

site_labels_court <- c(
  "La_plate"                 = "La Plate",
  "Bizeux"                   = "Bizeux",
  "Chateaubriand_Richardais" = "Châteaubriand",
  "Landriais"                = "Landriais",
  "Pont_Saint_Hubert"        = "Pont St-H.",
  "Lyvet"                    = "Lyvet"
)

# Distances from downstream in km for each site (same order as site_order)
# Input the distance I calculated in QGIS (only environmental variable)
site_distances_km <- c(-10, -2, 2, 4.5, 10, 19.5)
meta_sites <- data.frame(Site = site_order, Distance = site_distances_km)

# 
# 0.7 — Capsules and colours
# 

filter_colors <- c(
  "Waterra"   = "#e41a1c",
  "Venturi"   = "#377eb8",
  "TorpeDNA"  = "#4daf4a",
  "Sterivex"  = "#984ea3"
)

# Capsules included in main analyses
filters_principales <- c("Waterra", "Venturi", "TorpeDNA")

# 
# 0.8 — BLOC 3b samples (TorpeDNA µm comparison)
# 

samples_10um  <- c("Rance038", "Rance039")
samples_20um  <- c("Rance036", "Rance037")

# Samples 10um et 20um removed to conserve same biological strategy and sampling 
# There were just used to test the pores size difference in the TorpeDNA

sample_std_um <- "Rance035"   # standard TorpeDNA from the same site

# 
# 0.9 — Statistical parameters
# 

n_perm_richesse_cumulee <- 100    # permutations cumulative richness
n_perm_permanova        <- 999    # PERMANOVA permutations
n_perm_envfit           <- 9999   # envfit permutations
n_perm_mantel           <- 9999   # Mantel test permutations
n_perm_indval           <- 9999   # IndVal permutations
seed_global             <- 123    # random seed (reproducibility)

pval_envfit_seuil <- 0.05  # significance threshold for envfit vectors
n_top_envfit      <- 10    # number of top species to project on NMDS

# 
# 0.10 — Functional traits retained (Blocs 5 and 10)
# 

traits_colonnes <- c("Trophic_guild", "Feeding_position",
                     "Salinity_Tolerance", "Max_size")

# 
# 0.11 — Venn diagram labels
# 

label_dce   <- "DCE\ntrawl"
label_edna  <- "eDNA\nall caps."

labels_capsules_venn <- c(
  "Waterra"  = "Waterra",
  "Venturi"  = "Venturi",
  "TorpeDNA" = "TorpeDNA"
)

# 
# 0.12 — Blocs to run (TRUE = active, FALSE = skipped)
# 

run_bloc2_alpha         <- F
run_bloc3_filter        <- F
run_bloc3b_torpedna_um  <- F
run_bloc5_nmds_capsule  <- F
run_bloc6_composition   <- F
run_bloc7_betapart      <- TRUE
run_bloc8_mantel        <- F
run_bloc9_dce           <- F
run_bloc10_dce          <- F

```

# ==============================================================================
# BLOC 1 — Import, construction phyloseq, nettoyage
# ==============================================================================

# Ce bloc importe les 4 fichiers de données métabarcoding (motus, reads, pcrs, samples) ainsi que la table de traits fonctionnels puis construit l'objet phyloseq principal.
# Il applique ensuite un nettoyage en plusieurs étapes :
#     - Exclusion des échantillons TorpDNA 10/20 µm réservés au bloc 2b ==> Pas évoqué dans le cors du mémoire  
#     - Suppression des réplicats PCR outliers techniques testés comme soit étant trop faible en terme d'abondance de reads ou alors trop élevée ! (Rance018xR2 et Rance016xR7). 
#     - Exclusion de la capsule Sterivex car seulement 4 prélèvemens à La Landriais et des sites géographiques non étudiées dans le stage (Buharats, Vieux_Banc) qui sont des sites qu'Erwan avait samplé pour son étude personnel. Une étape de filtrage taxonomique sur la classe Teleostei.
# L'objet final physeq_sp (Phylum : Téléostei) est agrégé au niveau espèce via tax_glom(taxrank = "Species") qui est l'unité d'analyse commune à l'ensemble des blocs suivants. 
# Un dictionnaire de noms communs est également construit pour les visualisations lors des projections NMDS / Indic Species / POO.

```{r bloc1_setup, include=FALSE}

library(phyloseq)
library(ggplot2)
library(ggrepel)
library(tibble)
library(dplyr)
library(tidyr)
library(vegan)
library(patchwork)
library(betapart)
library(indicspecies)
library(scales)
library(ggnewscale)
library(ggupset)
library(RColorBrewer)
library(iNEXT)
library(lme4)
library(lmerTest)
library(pheatmap)
library(ggpubr)
library(FD)
library(cowplot)
library(ggVennDiagram)

setwd(rep_racine)

# 
# 1.1 — Import of the 4 files
# 

motus   <- read.table(fichier_motus,   sep="\t", header=TRUE, row.names=1)
reads   <- read.table(fichier_reads,   sep="\t", header=TRUE, row.names=1)
pcrs    <- read.table(fichier_pcrs,    sep="\t", header=TRUE, row.names=1)
samples <- read.table(fichier_samples, sep="\t", header=TRUE, row.names=1)

traits_raw <- read.table(fichier_traits, sep="\t", header=TRUE,
                         stringsAsFactors=FALSE)

samples$Site             <- trimws(samples$Site)
samples$Distance_Aval_km <- as.numeric(samples$Distance_Aval_km)

# 
# 1.2 — Remove TorpeDNA µm from main analyses
# 

cat("Samples excluded (TorpeDNA µm — main analyses):\n")
print(samples[rownames(samples) %in% samples_exclus_principal,
              c("Site","Capsule","Commentaire")])

pcrs_exclus_principal <- rownames(pcrs)[
  pcrs$sample_id %in% samples_exclus_principal]
cat("\nPCRs excluded:", length(pcrs_exclus_principal), "\n")

reads_filt <- reads[!rownames(reads) %in% pcrs_exclus_principal, ]
pcrs_filt  <- pcrs[ !rownames(pcrs)  %in% pcrs_exclus_principal, ]
cat("Remaining PCRs:", nrow(reads_filt), "\n")

# 
# 1.3 — Build phyloseq object
# 

pcrs_full <- pcrs_filt %>%
  tibble::rownames_to_column("pcr_id") %>%
  left_join(samples %>% tibble::rownames_to_column("sample_id"),
            by = "sample_id") %>%
  column_to_rownames("pcr_id")

OTU <- otu_table(as.matrix(reads_filt), taxa_are_rows = FALSE)
TAX <- tax_table(as.matrix(motus[, c("Phylum","Class","Order",
                                      "Family","Genus","Species")]))
SAM <- sample_data(pcrs_full)
physeq <- phyloseq(OTU, TAX, SAM)

# 
# 1.4 — Taxonomic and geographic cleaning
# 

phyloseq_clean <- subset_samples(physeq, !Site %in% sites_exclus_geo)
phyloseq_clean <- subset_taxa(phyloseq_clean, !is.na(Phylum))
phyloseq_clean <- prune_taxa(taxa_sums(phyloseq_clean) > 0, phyloseq_clean)
phyloseq_clean <- prune_samples(sample_sums(phyloseq_clean) > 0, phyloseq_clean)

physeq_teleo <- subset_taxa(phyloseq_clean, Class == "Teleostei")
physeq_teleo <- prune_samples(sample_sums(physeq_teleo) > 0, physeq_teleo)
physeq_teleo <- prune_taxa(taxa_sums(physeq_teleo) > 0, physeq_teleo)

# 
# 1.5 — Remove technical outliers & Sterivex 
# 

# Remove Sterivex
physeq_teleo <- prune_samples(
  !sample_names(physeq_teleo) %in% outliers_techniques, physeq_teleo)

physeq_teleo <- prune_taxa(taxa_sums(physeq_teleo) > 0, physeq_teleo)

cat("\nTechnical outliers removed:",
    paste(outliers_techniques, collapse=", "), "\n")

# Remove Sterivex
physeq_teleo <- prune_samples(
  sample_data(physeq_teleo)$Capsule != "Sterivex", physeq_teleo)

physeq_teleo <- prune_taxa(taxa_sums(physeq_teleo) > 0, physeq_teleo)

cat("After removing Sterivex:", nsamples(physeq_teleo), "PCRs\n")

# 
# 1.6 — Object aggregated at Species level
# 

physeq_sp <- tax_glom(physeq_teleo, taxrank = "Species", NArm = TRUE)
physeq_sp <- prune_samples(sample_sums(physeq_sp) > 0, physeq_sp)
tax_sp    <- as.data.frame(tax_table(physeq_sp))
tax_sp$Species_full <- paste(tax_sp$Genus, tax_sp$Species)

# 
# 1.7 — Common names dictionary
# 

noms_communs <- c(
  "Chelon labrosus"          = "Thicklip mullet",
  "Chelon ramada"            = "Thinlip mullet",
  "Mugil cephalus"           = "Flathead grey mullet",
  "Sparus aurata"            = "Gilthead seabream",
  "Diplodus sargus"          = "White seabream",
  "Diplodus vulgaris"        = "Common two-banded seabream",
  "Pagellus erythrinus"      = "Common pandora",
  "Labrus mixtus"            = "Cuckoo wrasse",
  "Labrus bergylta"          = "Ballan wrasse",
  "Symphodus melops"         = "Corkwing wrasse",
  "Merluccius merluccius"    = "European hake",
  "Gadus morhua"             = "Atlantic cod",
  "Trisopterus minutus"      = "Poor cod",
  "Solea solea"              = "Common sole",
  "Platichthys flesus"       = "European flounder",
  "Scophthalmus maximus"     = "Turbot",
  "Limanda limanda"          = "Common dab",
  "Perca fluviatilis"        = "European perch",
  "Dicentrarchus labrax"     = "European seabass",
  "Dicentrarchus punctatus"  = "Spotted seabass",
  "Abramis brama"            = "Common bream",
  "Rutilus rutilus"          = "Common roach",
  "Cyprinus carpio"          = "Common carp",
  "Leuciscus leuciscus"      = "Common dace",
  "Anguilla anguilla"        = "European eel",
  "Conger conger"            = "European conger",
  "Clupea harengus"          = "Atlantic herring",
  "Sardina pilchardus"       = "European pilchard",
  "Sprattus sprattus"        = "European sprat",
  "Alosa alosa"              = "Allis shad",
  "Alosa fallax"             = "Twaite shad",
  "Atherina presbyter"       = "Sand smelt",
  "Syngnathus acus"          = "Greater pipefish",
  "Scorpaena porcus"         = "Black scorpionfish",
  "Trigla lucerna"           = "Tub gurnard",
  "Pomatoschistus microps"   = "Common goby",
  "Pomatoschistus minutus"   = "Sand goby",
  "Gobius niger"             = "Black goby",
  "Scomber scombrus"         = "Atlantic mackerel",
  "Trachurus trachurus"      = "Atlantic horse mackerel",
  "Osmerus eperlanus"        = "European smelt",
  "Mullus surmuletus"        = "Striped red mullet",
  "Parablennius gattorugine" = "Tompot blenny",
  "Zeugopterus punctatus"    = "Topknot",
  "Taurulus bubalis"         = "Short-spined sea scorpion",
  "Pollachius pollachius"    = "Pollock",
  "Salmo salar"              = "Atlantic salmon",
  "Salmo trutta"             = "Sea trout"
)

get_nom_commun <- function(species_full) {
  nom <- noms_communs[species_full]
  ifelse(is.na(nom), species_full, nom)
}

# 
# 1.8 — Shared variables
# 

capsule_colors <- c("Waterra"  = "#e41a1c",
                    "Venturi"  = "#377eb8",
                    "TorpeDNA" = "#4daf4a",
                    "Sterivex" = "#984ea3")

capsules_principales <- c("Waterra","Venturi","TorpeDNA")

cat("\n=== FINAL OBJECTS ===\n")
cat("Nb PCRs    :", nsamples(physeq_sp), "\n")
cat("Nb species :", ntaxa(physeq_sp),   "\n")
cat("Sites      :", sort(unique(sample_data(physeq_sp)$Site)), "\n")
cat("Capsules   :", sort(unique(sample_data(physeq_sp)$Capsule)), "\n")

cat("\nNb PCRs per site × capsule:\n")
data.frame(sample_data(physeq_sp)) %>%
  count(Site, Capsule) %>%
  tidyr::pivot_wider(names_from=Capsule, values_from=n, values_fill=0) %>%
  print()

```

================================================================================
# I.	Diversité et capacité de détection des capsules le long du gradient  
================================================================================

================================================================================
# BLOC 2 — Alpha-diversité + richesse cumulée (iNEXT) + GLMM
================================================================================

# Ce bloc évalue la capacité de détection de chaque système de filtration (Waterra, Venturi, TorpDNA) le long du gradient estuarien via trois approches.

# 1. Richesse observée (Fig. 1A) : La table d'abondance est convertie en présence/absence pour s'affranchir des biais d'abondance relative liés au séquençage. La richesse est calculée par réplicat PCR (chaque point = 1 PCR). Un test de Kruskal-Wallis non paramétrique est réalisé séparément pour chaque capsule afin de tester si la richesse varie significativement entre sites. Test choisi car la richesse est une variable discrète non normalement distribuée et les réplicats PCR d'un même échantillon ne sont pas strictement indépendants.

# 2. GLMM Poisson (complément au Kruskal-Wallis) : Un modèle linéaire mixte généralisé (GLMM) avec distribution de Poisson est ajusté pour comparer la richesse entre capsules après contrôle de l'effet site (inclus comme effet aléatoire). Approche similaire à celle de Jackman et al. (2025) permettant d'estimer le ratio de richesse entre capsules en tenant compte de la structure hiérarchique des données (PCRs nichés dans les sites). Waterra (0.45 µm) est utilisée comme capsule de référence.

# 3. Richesse cumulée / iNEXT (Fig. Supp. 2) : Pour chaque combinaison capsule × site, un vecteur de fréquences d'incidence est construit — le premier élément est le nombre total de PCRs (effort d'échantillonnage) et les suivants sont le nombre de PCRs où chaque espèce 
# est détectée. iNEXT trace les courbes de raréfaction (espérance combinatoire exacte pour t < T PCRs) et d'extrapolation (projection via les singletons d'incidence) permettant de comparer les capsules à effort constant.

```{r bloc2_alpha_glmm, eval=run_bloc2}

library(lme4)
library(lmerTest)
library(cowplot)

# ============================================================
# Fonctions utilitaires
# ============================================================

calc_alpha_sp <- function(physeq, niveau_label) {
  phy_pa  <- transform_sample_counts(physeq, function(x) ifelse(x > 0, 1, 0))
  obs     <- estimate_richness(phy_pa, measures = "Observed")
  meta    <- data.frame(sample_data(physeq))
  meta$sample <- rownames(meta)
  data.frame(sample = rownames(obs), Observed = obs$Observed,
             niveau = niveau_label) %>%
    left_join(meta, by = "sample") %>%
    mutate(Site    = factor(trimws(Site), levels = site_order),
           Capsule = factor(Capsule))
}

build_inext_list_global <- function(physeq_obj, capsule_name) {
  idx <- sample_data(physeq_obj)$Capsule == capsule_name
  if (sum(idx) == 0) return(NULL)
  phy_cap <- prune_samples(idx, physeq_obj)
  phy_cap <- prune_taxa(taxa_sums(phy_cap) > 0, phy_cap)
  if (ntaxa(phy_cap) == 0 || nsamples(phy_cap) < 2) return(NULL)
  otu_mat <- as.data.frame(otu_table(phy_cap))
  if (taxa_are_rows(phy_cap)) otu_mat <- t(otu_mat)
  otu_pa  <- (otu_mat > 0) * 1
  freq    <- colSums(otu_pa)
  freq    <- freq[freq > 0]
  if (length(freq) == 0) return(NULL)
  c(nrow(otu_pa), freq)
}

build_inext_list_site <- function(physeq_obj, capsule_name, site_name) {
  meta_df <- data.frame(sample_data(physeq_obj))
  idx     <- meta_df$Capsule == capsule_name &
             trimws(meta_df$Site) == site_name
  if (sum(idx) == 0) return(NULL)
  phy_cap <- prune_samples(idx, physeq_obj)
  phy_cap <- prune_taxa(taxa_sums(phy_cap) > 0, phy_cap)
  if (ntaxa(phy_cap) == 0 || nsamples(phy_cap) < 1) return(NULL)
  otu_mat <- as.data.frame(otu_table(phy_cap))
  if (taxa_are_rows(phy_cap)) otu_mat <- t(otu_mat)
  otu_pa  <- (otu_mat > 0) * 1
  freq    <- colSums(otu_pa)
  freq    <- freq[freq > 0]
  if (length(freq) == 0) return(NULL)
  c(nrow(otu_pa), freq)
}

# ============================================================
# Figure 1 — Richesse observée par site × capsule (boxplots)
# ============================================================

alpha_sp <- calc_alpha_sp(physeq_sp, "Species")

alpha_sp_ns <- alpha_sp %>%
  mutate(Site    = factor(trimws(Site), levels = site_order),
         Capsule = factor(Capsule, levels = c("TorpeDNA", "Venturi", "Waterra")))

p_alpha <- ggplot(alpha_sp_ns, aes(x = Site, y = Observed, fill = Capsule)) +
  geom_boxplot(alpha = 0.85, outlier.shape = NA,
               position = position_dodge(width = 0.75), width = 0.65) +
  geom_jitter(aes(color = Capsule),
              position = position_jitterdodge(jitter.width = 0.1,
                                               dodge.width = 0.75),
              size = 2, alpha = 0.8) +
  scale_x_discrete(labels = site_labels) +
  scale_fill_manual(values  = filter_colors[c("TorpeDNA", "Venturi", "Waterra")]) +
  scale_color_manual(values = capsule_colors[c("TorpeDNA", "Venturi", "Waterra")]) +
  theme_bw() +
  labs(title    = "Observed richness by site and filter — Species",
       subtitle = "1 standard TorpeDNA/site | Each point = one PCR",
       x = "Site (downstream → upstream)", y = "Taxonomic Richness",
       fill = "Filter", color = "Filter") +
  theme(legend.position = "bottom",
        axis.text.x     = element_text(size = 8),
        plot.title      = element_text(face = "bold", size = 11))

print(p_alpha)
pdf(file.path(rep_racine, "Fig_Bloc2_Observed_Richness_by_site_filter.pdf"),
    width = 10, height = 6)
print(p_alpha)
dev.off()

# ============================================================
# Kruskal-Wallis par capsule (test non paramétrique — effet site)
# ============================================================

cat("=== Kruskal-Wallis per filter ===\n")
recap_kw <- do.call(rbind, lapply(filters_principales, function(cap) {
  df_c <- alpha_sp %>% filter(Capsule == cap)
  if (length(unique(df_c$Site)) < 2) return(NULL)
  kw <- kruskal.test(Observed ~ Site, data = df_c)
  data.frame(Capsule  = cap,
             n_sites  = length(unique(df_c$Site)),
             n_PCRs   = nrow(df_c),
             chi2     = round(kw$statistic, 2),
             p_value  = format(kw$p.value, scientific = TRUE, digits = 3))
}))
print(recap_kw, row.names = FALSE)

# ============================================================
# GLMM Poisson — Richesse ~ Capsule + (1|Site)
# Complément au Kruskal-Wallis : contrôle l'effet site comme
# effet aléatoire et compare les capsules après ce contrôle.
# Référence : Jackman et al. (2025), Environmental DNA.
# ============================================================

cat("\n=== GLMM Poisson — Richesse ~ Capsule + (1|Site) ===\n")
cat("Waterra utilisée comme capsule de référence\n\n")

# Préparer le dataframe pour le GLMM
rich_glmm <- alpha_sp %>%
  filter(Capsule %in% capsules_principales) %>%
  mutate(
    Site    = factor(trimws(Site), levels = site_order),
    Capsule = factor(Capsule, levels = capsules_principales),
    Capsule = relevel(Capsule, ref = "Waterra"))

cat("Nb PCRs par capsule dans le GLMM :\n")
print(table(rich_glmm$Capsule, rich_glmm$Site))

# Ajustement du modèle
glmm_mifish <- glmer(
  Observed ~ Capsule + (1 | Site),
  data    = rich_glmm,
  family  = poisson(link = "log"),
  control = glmerControl(optimizer = "bobyqa",
                          optCtrl   = list(maxfun = 2e5)))

cat("\n--- Résumé du modèle GLMM ---\n")
print(summary(glmm_mifish))

# Interprétation des coefficients en nombre d'espèces
cat("\n--- Interprétation des coefficients ---\n")
coefs <- summary(glmm_mifish)$coefficients
richesse_waterra <- round(exp(coefs["(Intercept)", "Estimate"]), 2)
cat("Waterra (référence) : richesse moyenne estimée =",
    richesse_waterra, "espèces/PCR après contrôle site\n\n")

for (cap in rownames(coefs)[-1]) {
  ratio  <- round(exp(coefs[cap, "Estimate"]), 3)
  pval   <- round(coefs[cap, "Pr(>|z|)"], 4)
  sig    <- ifelse(pval < 0.001, "***",
                   ifelse(pval < 0.01, "**",
                          ifelse(pval < 0.05, "*", "ns")))
  richesse_cap <- round(richesse_waterra * ratio, 2)
  cat(gsub("Capsule", "", cap), ":",
      ratio, "× Waterra =", richesse_cap, "sp/PCR | p =", pval, sig, "\n")
}

# Variance expliquée par le site (effet aléatoire)
var_site <- as.data.frame(VarCorr(glmm_mifish))$vcov
cat("\nVariance aléatoire du Site :", round(var_site, 4),
    "(faible = capsule explique l'essentiel de la variabilité)\n")

# AIC du modèle
cat("AIC :", round(AIC(glmm_mifish), 1), "\n")

# ============================================================
# Figure GLMM — Prédictions superposées aux données brutes
# ============================================================

# Prédictions du GLMM par site × capsule
pred_glmm <- expand.grid(
  Capsule = levels(rich_glmm$Capsule),
  Site    = levels(rich_glmm$Site)) %>%
  mutate(pred = predict(glmm_mifish,
                        newdata  = .,
                        type     = "response",
                        re.form  = NULL))

p_glmm <- ggplot() +
  geom_boxplot(
    data     = rich_glmm,
    aes(x = Site, y = Observed, fill = Capsule),
    alpha         = 0.5,
    outlier.shape = NA,
    width         = 0.6,
    position      = position_dodge(0.75)) +
  geom_jitter(
    data  = rich_glmm,
    aes(x = Site, y = Observed, color = Capsule),
    position = position_jitterdodge(jitter.width = 0.1, dodge.width = 0.75),
    size = 1.5, alpha = 0.6) +
  geom_point(
    data  = pred_glmm,
    aes(x = Site, y = pred, color = Capsule),
    shape    = 18,
    size     = 4,
    position = position_dodge(0.75)) +
  scale_fill_manual(values  = capsule_colors[capsules_principales]) +
  scale_color_manual(values = capsule_colors[capsules_principales]) +
  scale_x_discrete(labels = site_labels) +
  theme_bw(base_size = 11) +
  labs(
    title    = "MiFish — Richesse observée et prédictions GLMM par site × capsule",
    subtitle = "Boxplots = données brutes | Diamants = prédictions GLMM Poisson | Waterra ref.",
    x = "Site (aval → amont)", y = "Richesse spécifique par PCR",
    fill = "Capsule", color = "Capsule") +
  theme(
    axis.text.x  = element_text(angle = 30, hjust = 1, size = 8),
    plot.title   = element_text(face = "bold", size = 11),
    plot.subtitle = element_text(size = 8, color = "grey40"),
    legend.position = "bottom")

print(p_glmm)
pdf(file.path(rep_racine, "Fig_Bloc2_GLMM_Richesse_Capsule_MiFish.pdf"),
    width = 12, height = 6)
print(p_glmm)
dev.off()

cat("\n=== Résumé GLMM MiFish ===\n")
recap_glmm <- do.call(rbind, lapply(rownames(coefs)[-1], function(cap) {
  data.frame(
    Capsule       = gsub("Capsule", "", cap),
    Ratio_Waterra = round(exp(coefs[cap, "Estimate"]), 3),
    Richesse_moy  = round(richesse_waterra * exp(coefs[cap, "Estimate"]), 2),
    p_value       = round(coefs[cap, "Pr(>|z|)"], 4),
    Signif        = ifelse(coefs[cap, "Pr(>|z|)"] < 0.001, "***",
                           ifelse(coefs[cap, "Pr(>|z|)"] < 0.01, "**",
                                  ifelse(coefs[cap, "Pr(>|z|)"] < 0.05, "*", "ns"))))
}))
print(recap_glmm, row.names = FALSE)

# ============================================================
# Figure iNEXT global par capsule
# ============================================================
# ============================================================
# Figure 3 — iNEXT par site × capsule (version robuste)
# Gère : Waterra absente à La Plate/Bizeux
#        et capsules avec 1 seul PCR
# ============================================================
set.seed(seed_global)

inext_site_plots <- lapply(site_order, function(s) {

  site_list <- Filter(Negate(is.null),
    setNames(lapply(capsules_principales,
                     function(cap) build_inext_list_site(physeq_sp, cap, s)),
             capsules_principales))

  if (length(site_list) == 0) {
    cat("Site", s, ": no data — skipped\n"); return(NULL)
  }

  # Capsules avec >= 2 PCRs (éligibles iNEXT)
  caps_valides <- names(site_list)[
    sapply(site_list, function(x) !is.null(x) && length(x) > 1 && x[1] >= 2)]

  # Capsules avec 1 seul PCR
  caps_single <- names(site_list)[
    sapply(site_list, function(x) !is.null(x) && length(x) > 1 && x[1] == 1)]

  # Richesse observée pour les capsules mono-PCR
  rich_single <- if (length(caps_single) > 0) {
    do.call(rbind, lapply(caps_single, function(cap) {
      vec <- site_list[[cap]]
      data.frame(Capsule = cap, n_pcr = vec[1],
                 n_sp = length(vec) - 1, stringsAsFactors = FALSE)
    }))
  } else NULL

  # Cas : aucune capsule éligible iNEXT → uniquement points observés
  if (length(caps_valides) == 0) {
    cat("Site", s, ": single-PCR only — observed richness shown\n")
    if (is.null(rich_single) || nrow(rich_single) == 0) return(NULL)
    cols_present <- capsule_colors[rich_single$Capsule]
    cols_present <- cols_present[!is.na(cols_present)]
    return(
      ggplot(rich_single, aes(x = factor(n_pcr), y = n_sp, color = Capsule)) +
        geom_point(size = 4.5, alpha = 0.9,
                   position = position_dodge(width = 0.5)) +
        geom_text(aes(label = paste0(Capsule, "\n", n_sp, " sp.")),
                  vjust = -0.8, size = 2.4,
                  position = position_dodge(width = 0.5)) +
        scale_color_manual(values = cols_present) +
        scale_x_discrete(labels = "1 PCR") +
        scale_y_continuous(
          limits = c(0, max(rich_single$n_sp, na.rm = TRUE) * 1.35)) +
        theme_bw(base_size = 9) +
        labs(title    = site_labels_court[s],
             subtitle = "1 PCR/capsule — richesse observée\n(iNEXT non applicable)",
             x = "Nb PCRs", y = "Species richness") +
        theme(plot.title      = element_text(face = "bold", size = 9),
              plot.subtitle   = element_text(size = 6.5, color = "grey50",
                                              lineheight = 0.9),
              legend.position = "none",
              panel.grid.major.x = element_blank())
    )
  }

  # Cas mixte : certaines capsules éligibles, d'autres mono-PCR
  tryCatch({
    out <- iNEXT(site_list[caps_valides],
                 q = 0, datatype = "incidence_freq",
                 endpoint = NULL, knots = 30,
                 se = TRUE, conf = 0.95, nboot = 200)
    df_inext         <- out$iNextEst$size_based
    df_inext$Capsule <- df_inext$Assemblage

    p <- ggplot(df_inext,
                aes(x = t, y = qD, color = Capsule, fill = Capsule,
                    linetype = Method)) +
      geom_ribbon(aes(ymin = qD.LCL, ymax = qD.UCL),
                  alpha = 0.15, color = NA) +
      geom_line(linewidth = 1.0) +
      scale_color_manual(values = capsule_colors[caps_valides]) +
      scale_fill_manual(values  = capsule_colors[caps_valides]) +
      scale_linetype_manual(
        values = c("Rarefaction"   = "solid",
                   "Observed"      = "solid",
                   "Extrapolation" = "dashed")) +
      theme_bw(base_size = 9) +
      labs(title = site_labels_court[s],
           x = "Nb PCRs", y = "Species richness") +
      theme(plot.title      = element_text(face = "bold", size = 9),
            legend.position = "none")

    # Ajouter les points mono-PCR si présents
    if (!is.null(rich_single) && nrow(rich_single) > 0) {
      p <- p +
        geom_point(data = rich_single,
                   aes(x = n_pcr, y = n_sp, color = Capsule),
                   size = 3.5, shape = 4, stroke = 1.5,
                   inherit.aes = FALSE) +
        geom_text(data = rich_single,
                  aes(x = n_pcr + 0.15, y = n_sp,
                      label = paste0(Capsule, " (obs.)")),
                  size = 2.3, hjust = 0, color = "grey40",
                  inherit.aes = FALSE)
    }
    p
  }, error = function(e) {
    cat("iNEXT error at site", s, ":", e$message, "\n"); NULL
  })
})
names(inext_site_plots) <- site_order

valid_plots <- Filter(Negate(is.null), inext_site_plots)

p_inext_sites <- wrap_plots(valid_plots, ncol = 3) +
  plot_annotation(
    title    = "Cumulative richness by site — Filter comparison (iNEXT)",
    subtitle = "Rarefaction/Extrapolation | q=0 | 95% CI | Dashed = extrapolation",
    theme    = theme(
      plot.title    = element_text(face = "bold", size = 11),
      plot.subtitle = element_text(size = 9, color = "grey40"))) &
  theme(legend.position = "none")

leg_src <- ggplot(
  data.frame(Capsule  = factor(capsules_principales,
                                levels = capsules_principales),
             x = seq_along(capsules_principales), y = 1),
  aes(x = x, y = y, color = Capsule, linetype = "Rarefaction")) +
  geom_line(linewidth = 1) +
  scale_color_manual(values = capsule_colors[capsules_principales],
                     name = "Filter") +
  scale_linetype_manual(values = c("Rarefaction" = "solid",
                                    "Extrapolation" = "dashed"),
                         name = "Method") +
  theme(legend.position = "bottom", legend.direction = "horizontal")

final_inext_sites <- plot_grid(
  p_inext_sites,
  get_legend(leg_src),
  ncol = 1, rel_heights = c(0.88, 0.12))

print(final_inext_sites)
pdf(file.path(rep_racine, "Fig_Bloc2_Cumulative_Richness_by_site_iNEXT.pdf"),
    width = 12, height = 8)
print(final_inext_sites)
dev.off()

cat("\n=== FIN BLOC 2 ===\n")
cat("Figures exportées :\n")
cat("  → Fig_Bloc2_Observed_Richness_by_site_filter.pdf\n")
cat("  → Fig_Bloc2_GLMM_Richesse_Capsule_MiFish.pdf\n")
cat("  → Fig_Bloc2_Global_Cumulative_Richness_iNEXT.pdf\n")
cat("  → Fig_Bloc2_Cumulative_Richness_by_site_iNEXT.pdf\n")

```


# ==============================================================================
# BLOC 2b — TorpeDNA comparison 10µm vs 20µm
# ==============================================================================

# Comparaison TorpDNA 10 µm vs 20 µm sur le site de Landriais (échantillons exclus des analyses principales).

```{r bloc2b_torpedo_um, eval=run_bloc3b_torpedna_um}

cat("=== TorpeDNA 10µm vs 20µm comparison ===\n")
cat("Landriais | Rance036/037 (20µm) vs Rance038/039 (10µm)\n\n")

pcrs_10um <- rownames(pcrs)[pcrs$sample_id %in% samples_10um]
pcrs_20um <- rownames(pcrs)[pcrs$sample_id %in% samples_20um]
pcrs_std  <- rownames(pcrs)[pcrs$sample_id == sample_std_um]

pcrs_um_ids    <- c(pcrs_10um, pcrs_20um, pcrs_std)
samples_um_ids <- c(samples_10um, samples_20um, sample_std_um)

pcrs_comp    <- pcrs[pcrs_um_ids, ]
reads_comp   <- reads[pcrs_um_ids, ]
samples_comp <- samples[samples_um_ids, ]

pcrs_full_comp <- pcrs_comp %>%
  tibble::rownames_to_column("pcr_id") %>%
  left_join(samples_comp %>% tibble::rownames_to_column("sample_id"),
            by="sample_id") %>%
  column_to_rownames("pcr_id")

phy_um    <- phyloseq(
  otu_table(as.matrix(reads_comp), taxa_are_rows=FALSE),
  tax_table(as.matrix(motus[,c("Phylum","Class","Order","Family","Genus","Species")])),
  sample_data(pcrs_full_comp))
phy_um    <- subset_taxa(phy_um, Class=="Teleostei")
phy_um    <- prune_samples(sample_sums(phy_um)>0, phy_um)
phy_um    <- prune_taxa(taxa_sums(phy_um)>0, phy_um)
phy_um_sp <- tax_glom(phy_um, taxrank="Species", NArm=TRUE)

alpha_um <- calc_alpha_sp(phy_um_sp, "Species") %>%
  mutate(Filtre_um = case_when(
    sample_id %in% samples_10um ~ "10_µm",
    sample_id %in% samples_20um ~ "20_µm",
    TRUE ~ "Standard"))

cat("\n=== Observed richness per filter ===\n")
print(alpha_um %>% group_by(Filtre_um) %>%
  summarise(mean=round(mean(Observed),1), sd=round(sd(Observed),1),
            n=n(), .groups="drop"))

alpha_10_20 <- alpha_um %>% filter(Filtre_um %in% c("10_µm","20_µm"))

p_um <- ggplot(alpha_10_20, aes(x=Filtre_um, y=Observed, fill=Filtre_um)) +
  geom_boxplot(alpha=0.7, outlier.shape=NA, width=0.5) +
  geom_jitter(width=0.12, size=4, alpha=0.8) +
  stat_summary(fun=mean, geom="point", shape=23, size=5,
               fill="white", color="black") +
  scale_fill_manual(values=c("10_µm"="#4daf4a","20_µm"="#ff7f00")) +
  theme_bw() +
  labs(title="TorpeDNA 10µm vs 20µm — Observed richness",
       subtitle="Landriais | White diamond = mean",
       x="Filter size", y="Observed richness") +
  theme(legend.position="none")

print(p_um)

pdf(file.path(rep_racine, "Fig_Bloc2b_TorpeDNA_10vs20um.pdf"),
    width=6, height=5)
print(p_um)
dev.off()

```

# ==============================================================================
# BLOC 3 — POO comparison + NMDS
# Sites: Chateaubriand_Richardais & Pont_Saint_Hubert
# ==============================================================================

# Ce bloc se focalise sur les deux sites les plus riches en espèces (Châteaubriand et Pont Saint-Hubert) pour évaluer la performance des trois capsules au sein de ces sites.
# Travaille à l'échelle des réplicats PCRs individuels (pas de pooling) en présence/absence sur physeq_sp.
#
# POO normalisé (Fig. 2A) : 
# Pour chaque capsule et chaque site, calcul du pourcentage de PCRs où chaque espèce est détectée → barplots top 10 espèces par capsule comparerant visuellement les compos détectées.
# PERMANOVA (adonis2 ~ Capsule, Jaccard P/A, 999 permutations) + PERMDISP : testent si la capsule explique significativement les différences de composition au sein de chaque site.
#
# NMDS par site (Fig. 3) : 
# Ordination Jaccard P/A avec ellipses de confiance 95% par capsule montrant si les 3 méthodes capturent des communautés similaires ou distinctes au sein de Châteaubriand et Pont St-Hubert.

```{r bloc_supp_chateaubriand_pont, echo=TRUE}

library(phyloseq)
library(ggplot2)
library(ggrepel)
library(dplyr)
library(tidyr)
library(patchwork)
library(RColorBrewer)
library(vegan)
library(cowplot)

# ============================================================
# PARAMETRES
# ============================================================

sites_focus  <- c("Chateaubriand_Richardais", "Pont_Saint_Hubert")
labels_focus <- c(
  "Chateaubriand_Richardais" = "Châteaubriand",
  "Pont_Saint_Hubert"        = "Pont St-Hubert")
n_top_poo    <- 10
col_autres   <- "grey70"

# ============================================================
# PARTIE 1 — POO NORMALISE
# 3 panneaux (1 par capsule) avec 2 barres par panneau étant les 2 sites
# "Others" supprimé si = 0% | n= espèces affiché sous chaque barre
# ============================================================

# Sous-ensemble de mon objet phyloseq : 2 sites focus en P/A (Jaccard) 
phy_focus <- prune_samples(
  trimws(sample_data(physeq_sp)$Site) %in% sites_focus, physeq_sp)
phy_focus <- prune_taxa(taxa_sums(phy_focus) > 0, phy_focus)

# Noms des espèces via le dictionnaire 
taxa_names_focus      <- paste(
  as.data.frame(tax_table(phy_focus))$Genus,
  as.data.frame(tax_table(phy_focus))$Species)
taxa_names(phy_focus) <- make.unique(taxa_names_focus)

# Transformation en Présence Absence
phy_focus_pa <- transform_sample_counts(phy_focus,
                                         function(x) ifelse(x > 0, 1, 0))
# Construction de mes variables à utiliser 
otu_pa_focus         <- as.data.frame(otu_table(phy_focus_pa))
if(taxa_are_rows(phy_focus_pa)) otu_pa_focus <- t(otu_pa_focus)
meta_focus           <- data.frame(sample_data(phy_focus_pa))
otu_pa_focus$Site    <- trimws(meta_focus$Site)
otu_pa_focus$Capsule <- meta_focus$Capsule

# Nombres d'espèces détectées par site × capsule 
n_sp_detected <- otu_pa_focus %>%
  filter(Capsule %in% capsules_principales) %>%
  group_by(Site, Capsule) %>%
  summarise(
    n_sp_det = sum(across(where(is.numeric), max) > 0),
    .groups  = "drop") %>%
  mutate(
    Site    = factor(trimws(Site), levels=sites_focus),
    Capsule = factor(Capsule, levels=capsules_principales))

# POO par capsule × site 
poo_cap_site <- otu_pa_focus %>%
  filter(Capsule %in% capsules_principales) %>%
  group_by(Site, Capsule) %>%
  summarise(
    n_pcr = n(),
    across(where(is.numeric), ~ sum(.) / n() * 100),
    .groups = "drop")

# Top 10 espèces par capsule (moyenne des 2 sites) 
top_sp_par_capsule <- poo_cap_site %>%
  select(-n_pcr) %>%
  group_by(Capsule) %>%
  summarise(across(where(is.numeric), mean), .groups="drop") %>%
  tidyr::pivot_longer(-Capsule, names_to="Species", values_to="POO_mean") %>%
  group_by(Capsule) %>%
  slice_max(POO_mean, n=n_top_poo, with_ties=FALSE) %>%
  ungroup()

# Data.frame long 
poo_long <- poo_cap_site %>%
  select(-n_pcr) %>%
  tidyr::pivot_longer(
    cols     = where(is.numeric),
    names_to = "Species", values_to = "POO") %>%
  filter(Capsule %in% capsules_principales,
         Site    %in% sites_focus) %>%
  mutate(
    Site    = factor(trimws(Site), levels=sites_focus),
    Capsule = factor(Capsule, levels=capsules_principales))

# Classement top10 / Others 
poo_plot_df <- poo_long %>%
  left_join(
    top_sp_par_capsule %>%
      select(Capsule, Species) %>%
      mutate(is_top=TRUE),
    by=c("Capsule","Species")) %>%
  mutate(
    is_top      = replace_na(is_top, FALSE),
    Species_lab = ifelse(is_top, sapply(Species, get_nom_commun), "Others")) %>%
  group_by(Site, Capsule, Species_lab) %>%
  summarise(POO=sum(POO), .groups="drop")

# Grille complète et forcer Others = 0 si absence
all_sp_labs  <- unique(poo_plot_df$Species_lab)
grid_complet <- expand.grid(
  Site        = factor(sites_focus, levels=sites_focus),
  Capsule     = factor(capsules_principales, levels=capsules_principales),
  Species_lab = all_sp_labs,
  stringsAsFactors = FALSE)

poo_plot_df <- grid_complet %>%
  left_join(poo_plot_df, by=c("Site","Capsule","Species_lab")) %>%
  mutate(POO=replace_na(POO, 0))

# Normalisation pour réduire à 100%
poo_plot_df <- poo_plot_df %>%
  group_by(Site, Capsule) %>%
  mutate(POO_norm = POO / sum(POO) * 100) %>%
  ungroup()

# Suppression d"Others" si POO_norm = 0 (ex: TorpeDNA × Châteaubriand)
poo_plot_df_filtered <- poo_plot_df %>%
  filter(!(Species_lab == "Others" & POO_norm == 0))

# Palette 
all_top_sp  <- unique(poo_plot_df$Species_lab[poo_plot_df$Species_lab != "Others"])
n_sp        <- length(all_top_sp)
pal_species <- c(
  setNames(colorRampPalette(brewer.pal(12,"Paired"))(n_sp), sort(all_top_sp)),
  "Others" = col_autres)

sp_levels   <- c("Others", sort(all_top_sp))
poo_plot_df_filtered <- poo_plot_df_filtered %>%
  mutate(Species_lab = factor(Species_lab, levels=sp_levels))

# Fonction panneau 
make_poo_panel <- function(cap_name) {
  df_cap   <- poo_plot_df_filtered %>% filter(Capsule == cap_name)
  annot_n  <- n_sp_detected %>%
    filter(Capsule == cap_name) %>%
    mutate(label = paste0("n=", n_sp_det, " sp."))

  ggplot(df_cap, aes(x=Site, y=POO_norm, fill=Species_lab)) +
    geom_col(position="stack", width=0.6,
             color="white", linewidth=0.4) +
    # Nb espèces sous chaque barre
    geom_text(
      data        = annot_n,
      mapping     = aes(x=Site, y=-4, label=label, fill=NULL),
      size        = 3.0,
      color       = "grey30",
      fontface    = "italic",
      inherit.aes = FALSE) +
    scale_x_discrete(labels=labels_focus) +
    scale_fill_manual(values=pal_species, name="Species") +
    scale_y_continuous(
      limits = c(-8, 105),
      breaks = seq(0, 100, 25),
      labels = function(x) paste0(x, "%"),
      expand = expansion(mult=c(0,0))) +
    theme_bw(base_size=10) +
    labs(title=cap_name, x=NULL, y="Normalised POO (%)") +
    theme(
      plot.title         = element_text(face="bold", size=11, hjust=0.5),
      axis.text.x        = element_text(size=9, face="bold",
                                         color=filter_colors[cap_name]),
      axis.text.y        = element_text(size=8),
      legend.position    = "none",
      panel.grid.major.x = element_blank(),
      plot.margin        = margin(6, 6, 12, 6))
}

p_wat <- make_poo_panel("Waterra")
p_ven <- make_poo_panel("Venturi")
p_tor <- make_poo_panel("TorpeDNA")

# Légende commune
leg_poo <- get_legend(
  ggplot(poo_plot_df_filtered,
         aes(x=Site, y=POO_norm, fill=Species_lab)) +
    geom_col() +
    scale_fill_manual(
      values = pal_species,
      name   = "Species (Top 10 per capsule)",
      breaks = sp_levels) +
    guides(fill=guide_legend(
      ncol           = 4,
      title.position = "top",
      title.hjust    = 0.5,
      byrow          = TRUE,
      override.aes   = list(size=5, color=NA))) +
    theme(
      legend.position   = "bottom",
      legend.background = element_rect(fill="white", color="grey85",
                                        linewidth=0.4),
      legend.margin     = margin(6, 8, 6, 8),
      legend.text       = element_text(size=9),
      legend.title      = element_text(size=10, face="bold"),
      legend.key.size   = unit(0.55,"cm"),
      legend.key        = element_rect(color="grey70", linewidth=0.3)))

# Assemblage des panels 
panel_poo <- plot_grid(p_wat, p_ven, p_tor,
                        nrow=1, align="h", axis="tb")

fig_poo <- plot_grid(
  ggdraw() + draw_label(
    "Normalised POO by capsule — Châteaubriand vs Pont St-Hubert",
    fontface="bold", size=13, hjust=0.5) +
    theme(plot.margin=margin(4,0,0,0)),
  ggdraw() + draw_label(
    paste0("Top ", n_top_poo,
           " species per capsule | Others = grey (hidden if 0%) | n = species detected"),
    size=9, color="grey40", hjust=0.5),
  panel_poo,
  leg_poo,
  ncol=1,
  rel_heights=c(0.05, 0.04, 0.65, 0.26))

print(fig_poo)

pdf(file.path(rep_racine,
              "Fig_Supp_POO_Chateaubriand_Pont_top10_par_capsule.pdf"),
    width=13, height=8)
print(fig_poo)
dev.off()

# ============================================================
# PARTIE 1b — PERMANOVA par site (Châteaubriand & Pont St-Hubert)
# Variable explicative : Capsule | Distance : Jaccard P/A
# ============================================================

cat("\n=== PERMANOVA par site — Capsule effect (MiFish) ===\n")

sites_supp <- c("Chateaubriand_Richardais", "Pont_Saint_Hubert")

if(!exists("phy_pa_sp")) {
  phy_pa_sp <- transform_sample_counts(physeq_sp,
                                        function(x) ifelse(x>0,1,0))
  phy_pa_sp <- prune_samples(sample_sums(phy_pa_sp)>0, phy_pa_sp)
}

permanova_supp_results <- lapply(sites_supp, function(site_name) {
  phy_site <- prune_samples(
    trimws(sample_data(phy_pa_sp)$Site) == site_name &
    sample_data(phy_pa_sp)$Capsule %in% capsules_principales,
    phy_pa_sp)
  phy_site <- prune_taxa(taxa_sums(phy_site) > 0, phy_site)
  phy_site <- prune_samples(sample_sums(phy_site) > 0, phy_site)

  n_pcr  <- nsamples(phy_site)
  n_caps <- length(unique(sample_data(phy_site)$Capsule))
  cat("\nSite:", site_name, "| PCRs:", n_pcr, "| Capsules:", n_caps, "\n")

  if(n_pcr < 4 || n_caps < 2) {
    cat("  --> Not enough samples for PERMANOVA\n")
    return(NULL)
  }

  set.seed(seed_global)
  dist_jac <- distance(phy_site, method="jaccard", binary=TRUE)
  meta_p   <- data.frame(sample_data(phy_site))
  meta_p$Capsule <- factor(meta_p$Capsule, levels=capsules_principales)

  cat("\n--- PERMANOVA adonis2 ~ Capsule ---\n")
  perm_res <- adonis2(dist_jac ~ Capsule,
                      data=meta_p,
                      permutations=n_perm_permanova,
                      by="margin")
  print(perm_res)

  cat("\n--- PERMDISP by Capsule ---\n")
  bd <- betadisper(dist_jac, meta_p$Capsule)
  print(permutest(bd, permutations=n_perm_permanova))

  list(site=site_name, dist=dist_jac, meta=meta_p, result=perm_res)
})
names(permanova_supp_results) <- sites_supp

cat("\n=== END — PERMANOVA par site ===\n")

# ============================================================
# PARTIE 2 — NMDS PAR SITE : 2 colonnes
# Gauche  : NMDS des 3 capsules à Châteaubriand
# Droite  : NMDS des 3 capsules à Pont St-Hubert
# Légende capsules en bas
# ============================================================

#  Fonction : NMDS pour un site donné 
build_nmds_site <- function(physeq_pa_obj, site_name,
                             site_label, seed=seed_global) {
  phy_site <- prune_samples(
    trimws(sample_data(physeq_pa_obj)$Site) == site_name,
    physeq_pa_obj)
  phy_site <- prune_samples(
    sample_data(phy_site)$Capsule %in% capsules_principales, phy_site)
  phy_site <- prune_taxa(taxa_sums(phy_site) > 0, phy_site)
  phy_site <- prune_samples(sample_sums(phy_site) > 0, phy_site)

  n_pcr  <- nsamples(phy_site)
  n_caps <- length(unique(sample_data(phy_site)$Capsule))
  cat("\nNMDS site:", site_name,
      "| PCRs:", n_pcr, "| Capsules:", n_caps, "\n")

  if(n_pcr < 4 || n_caps < 2) {
    cat("  --> Not enough samples\n")
    return(NULL)
  }

  set.seed(seed)
  dist_jac <- distance(phy_site, method="jaccard", binary=TRUE)
  nmds_obj <- tryCatch(
    ordinate(phy_site, method="NMDS", distance=dist_jac),
    error=function(e) { cat("  --> NMDS failed:", e$message, "\n"); NULL })

  if(is.null(nmds_obj)) return(NULL)
  cat("  --> Stress:", round(nmds_obj$stress, 3), "\n")

  scores_df <- as.data.frame(nmds_obj$points)
  colnames(scores_df) <- c("NMDS1","NMDS2")
  meta_s         <- data.frame(sample_data(phy_site))
  scores_df$sample <- rownames(scores_df)
  meta_s$sample    <- rownames(meta_s)
  scores_df <- scores_df %>%
    left_join(meta_s, by="sample") %>%
    mutate(Capsule=factor(Capsule, levels=capsules_principales))

  list(scores=scores_df, nmds=nmds_obj,
       stress=round(nmds_obj$stress, 3),
       site=site_name, label=site_label, n_pcr=n_pcr)
}

#  P/A object 
if(!exists("phy_pa_sp")) {
  phy_pa_sp <- transform_sample_counts(physeq_sp,
                                        function(x) ifelse(x>0,1,0))
  phy_pa_sp <- prune_samples(sample_sums(phy_pa_sp)>0, phy_pa_sp)
}

nmds_chat <- build_nmds_site(phy_pa_sp,
                               "Chateaubriand_Richardais",
                               "Châteaubriand")
nmds_pont <- build_nmds_site(phy_pa_sp,
                               "Pont_Saint_Hubert",
                               "Pont St-Hubert")

#  Fonction de tracé NMDS 
plot_nmds_site <- function(obj) {
  if(is.null(obj)) {
    return(ggplot() +
             annotate("text", x=0.5, y=0.5,
                      label="Not enough data", size=5, color="grey50") +
             theme_void())
  }

  max_range <- max(abs(c(obj$scores$NMDS1, obj$scores$NMDS2))) * 1.3

  ggplot(obj$scores,
         aes(x=NMDS1, y=NMDS2, color=Capsule, shape=Capsule)) +
    stat_ellipse(aes(group=Capsule, color=Capsule),
                 linetype=2, linewidth=0.6,
                 level=0.90, type="t") +
    geom_point(size=3.5, alpha=0.85) +
    scale_color_manual(values=capsule_colors[capsules_principales],
                       name="Capsule") +
    scale_shape_manual(
      values=c("Waterra"=16,"Venturi"=17,"TorpeDNA"=15),
      name="Capsule") +
    coord_cartesian(xlim=c(-max_range, max_range),
                    ylim=c(-max_range, max_range)) +
    theme_bw(base_size=11) +
    labs(
      title    = obj$label,
      subtitle = paste0("Stress = ", obj$stress,
                         " | Jaccard P/A | ", obj$n_pcr, " PCRs"),
      x="NMDS1", y="NMDS2") +
    theme(
      plot.title       = element_text(face="bold", size=12, hjust=0.5),
      plot.subtitle    = element_text(size=8, color="grey40", hjust=0.5),
      legend.position  = "none",
      panel.grid.minor = element_blank())
}

p_nmds_chat <- plot_nmds_site(nmds_chat)
p_nmds_pont <- plot_nmds_site(nmds_pont)

#  Légende partagée capsules 
leg_nmds <- get_legend(
  ggplot(
    data.frame(
      Capsule=factor(capsules_principales, levels=capsules_principales),
      x=1:3, y=1:3),
    aes(x=x, y=y, color=Capsule, shape=Capsule)) +
    geom_point(size=4) +
    scale_color_manual(values=capsule_colors[capsules_principales],
                       name="Capsule") +
    scale_shape_manual(
      values=c("Waterra"=16,"Venturi"=17,"TorpeDNA"=15),
      name="Capsule") +
    guides(color=guide_legend(
      title.position = "top",
      direction      = "horizontal",
      nrow           = 1,
      override.aes   = list(size=4))) +
    theme(
      legend.position = "bottom",
      legend.text     = element_text(size=10),
      legend.title    = element_text(size=10, face="bold")))

#  Assemblage : 2 NMDS en colonnes + légende en bas 
nmds_row <- plot_grid(p_nmds_chat, p_nmds_pont,
                       nrow=1, align="h", axis="tb",
                       labels=c("A","B"), label_size=12)

fig_nmds <- plot_grid(
  ggdraw() + draw_label(
    "NMDS per site — Capsule comparison (Jaccard P/A)",
    fontface="bold", size=13, hjust=0.5) +
    theme(plot.margin=margin(4,0,0,0)),
  ggdraw() + draw_label(
    "Châteaubriand (+2 km) vs Pont St-Hubert (+10 km) | 90% ellipses per capsule",
    size=9, color="grey40", hjust=0.5),
  nmds_row,
  leg_nmds,
  ncol=1,
  rel_heights=c(0.06, 0.04, 0.78, 0.12))

print(fig_nmds)

pdf(file.path(rep_racine,
              "Fig_Supp_NMDS_Chateaubriand_Pont_par_capsule.pdf"),
    width=12, height=7)
print(fig_nmds)
dev.off()

cat("\n=== END — Supplementary bloc Châteaubriand / Pont St-Hubert ===\n")
```

# ==============================================================================
# BLOC 4 — Effet capsule : matrice de similarité Site × Capsule
# ==============================================================================
# Teste si les capsules déployées au même site capturent une composition similaire
# ==============================================================================

# Ce bloc évalue la cohérence entre capsules en construisant un profil unique par combinaison Site × Capsule : les 8 PCRs par échantillon biologique sont poolés 
# (présence si détecté dans au moins 1 PCR sur 8) donnant une matrice profil × espèce en présence/absence.
#
# La matrice de similarité de Jaccard (1 - dissimilarité) entre tous les profils Site × Capsule est calculée et visualisée en heatmap
# Des blocs chauds sur la diagonale intra-site indiquent que les capsules du même site se ressemblent plus qu'avec les profils d'autres sites.
#
# Boxplot + Wilcoxon unilatéral : teste si la similarité intra-site (capsules différentes, même site) est significativement supérieure à la similarité inter-site
# Si oui, le signal biologique du site domine sur la variabilité méthodologique entre capsules.
#
# Dot plot : visualise la cohérence par paire de capsules (Waterra vs Venturi, Waterra vs TorpDNA, Venturi vs TorpDNA) pour chaque site séparément.
#
# PCoA (Fig. Supp. 3) : projection de la matrice de Jaccard en 2D en préservant les distances euclidiennes (contrairement au NMDS qui préserve les rangs) 
# Les pourcentages de variance expliquée sur chaque axe reflètent la part de l'information totale de la matrice capturée. 
# Si les points se regroupent davantage par site que par capsule, le signal écologique du gradient domine sur l'effet méthodologique.

```{r bloc_effet_capsule_similarite, fig.width=12, fig.height=10, message=FALSE, warning=FALSE}

library(vegan)
library(pheatmap)
library(ggpubr)
library(dplyr)
library(tidyr)
library(tibble)

physeq_cible <- physeq_sp 

# 1. Pooling présence/absence par Site × Capsule
#    Une PCR positive suffit pour considérer l'espèce présente

sam_df <- data.frame(sample_data(physeq_cible),
                     stringsAsFactors = FALSE) %>%
  rownames_to_column("pcr_id") %>%
  mutate(Site = trimws(Site))

otu_df <- as.matrix(otu_table(physeq_cible))
if (taxa_are_rows(physeq_cible)) otu_df <- t(otu_df)
otu_pa        <- as.data.frame((otu_df > 0) * 1,
                               stringsAsFactors = FALSE)
otu_pa$pcr_id <- rownames(otu_pa)

pool_df <- otu_pa %>%
  left_join(sam_df %>% select(pcr_id, Site, Capsule),
            by = "pcr_id") %>%
  select(-pcr_id) %>%
  group_by(Site, Capsule) %>%
  summarise(across(everything(), ~ as.integer(sum(.) > 0)),
            .groups = "drop") %>%
  mutate(Site = factor(Site, levels = site_order)) %>%
  arrange(Site, Capsule) %>%
  mutate(label = paste(Site, Capsule, sep = "\n"))

pool_mat <- pool_df %>%
  select(-Site, -Capsule) %>%
  column_to_rownames("label")

pool_mat <- pool_mat[, colSums(pool_mat) > 0]

cat("=== Profils poolés Site × Capsule ===\n")
cat("Nb profils  :", nrow(pool_mat), "\n")
cat("Nb taxa     :", ncol(pool_mat), "\n\n")
print(pool_df %>% select(label, Site, Capsule) %>%
        rename(Profil = label))

# 2. Matrice de similarité de Jaccard

jac_dist <- vegdist(pool_mat, method = "jaccard", binary = TRUE)
jac_sim  <- 1 - as.matrix(jac_dist)


# 3. Heatmap annotée Site × Capsule

ann_df <- pool_df %>%
  select(label, Site, Capsule) %>%
  column_to_rownames("label") %>%
  mutate(Site = as.character(Site))

n_sites   <- length(unique(ann_df$Site))
site_pal  <- RColorBrewer::brewer.pal(max(n_sites, 3), "Set2")[1:n_sites]
site_cols <- setNames(site_pal, unique(ann_df$Site))

cap_cols_used <- capsule_colors[names(capsule_colors) %in%
                                  unique(ann_df$Capsule)]

ann_colors <- list(Site    = site_cols,
                   Capsule = cap_cols_used)

p_heatmap <- pheatmap(
  jac_sim,
  color             = colorRampPalette(
    c("#f7fbff", "#6baed6", "#08306b"))(100),
  annotation_row    = ann_df,
  annotation_col    = ann_df,
  annotation_colors = ann_colors,
  display_numbers   = TRUE,
  number_format     = "%.2f",
  fontsize_number   = 8,
  fontsize_row      = 9,
  fontsize_col      = 9,
  main = paste0(
    "Similarité Jaccard poolée — Site × Capsule\n",
    "Blocs chauds attendus sur la diagonale intra-site"),
  cluster_rows      = FALSE,
  cluster_cols      = FALSE,
  silent            = TRUE
)

print(p_heatmap)

# 4. Construction de sim_long (base des graphiques suivants)

sim_long <- as.data.frame(as.table(jac_sim)) %>%
  rename(A = Var1, B = Var2, sim = Freq) %>%
  filter(as.character(A) < as.character(B)) %>%
  mutate(
    SiteA = sub("\n.*", "", A),
    SiteB = sub("\n.*", "", B),
    CapA  = sub(".*\n", "", A),
    CapB  = sub(".*\n", "", B),
    type  = ifelse(SiteA == SiteB,
                   "Intra-site\n(capsules différentes)",
                   "Inter-site\n(sites différents)")
  )

# Résumé console
cat("\n=== Résumé similarités ===\n")
sim_long %>%
  group_by(type) %>%
  summarise(n       = n(),
            mediane = round(median(sim), 3),
            moyenne = round(mean(sim), 3),
            min     = round(min(sim), 3),
            max     = round(max(sim), 3),
            .groups = "drop") %>%
  print()

cat("\nTest de Wilcoxon intra vs inter :\n")
wt <- wilcox.test(sim ~ type, data = sim_long,
                  alternative = "greater")
print(wt)

# 5. Boxplot : intra-site vs inter-site (Wilcoxon)

p_box <- ggplot(sim_long,
                aes(x = type, y = sim, fill = type)) +
  geom_boxplot(alpha = 0.7, outlier.size = 1.5, width = 0.5) +
  geom_jitter(width = 0.12, size = 2, alpha = 0.55) +
  scale_fill_manual(values = c(
    "Intra-site\n(capsules différentes)" = "#2166ac",
    "Inter-site\n(sites différents)"     = "#d6604d")) +
  stat_compare_means(
    method      = "wilcox.test",
    label       = "p.signif",
    comparisons = list(c("Intra-site\n(capsules différentes)",
                         "Inter-site\n(sites différents)")),
    size        = 5
  ) +
  theme_bw(base_size = 12) +
  labs(
    title    = "Cohérence des capsules au sein des sites",
    subtitle = "Similarité Jaccard poolée P/A — Téléostéens niveau Espèce",
    x        = NULL,
    y        = "Similarité de Jaccard"
  ) +
  theme(legend.position = "none")

print(p_box)


# 6. Dot plot : paires intra-site par site × capsule

intra_df <- sim_long %>%
  filter(type == "Intra-site\n(capsules différentes)") %>%
  mutate(
    Site  = factor(SiteA, levels = rev(site_order)),
    paire = paste(
      pmin(as.character(CapA), as.character(CapB)),
      pmax(as.character(CapA), as.character(CapB)),
      sep = " vs ")
  )

med_intra <- median(intra_df$sim)
med_inter <- median(sim_long$sim[
  sim_long$type == "Inter-site\n(sites différents)"])

p_dot <- ggplot(intra_df,
                aes(x = sim, y = Site, color = paire, shape = paire)) +
  geom_vline(xintercept = med_inter, linetype = "dashed",
             color = "#d6604d", linewidth = 0.7) +
  geom_vline(xintercept = med_intra, linetype = "dashed",
             color = "#2166ac", linewidth = 0.7) +
  geom_point(size = 4, alpha = 0.85) +
  scale_color_manual(
    values = c(
      "TorpeDNA vs Venturi" = "#1b7837",
      "TorpeDNA vs Waterra" = "#762a83",
      "Venturi vs Waterra"  = "#e08214"),
    name = "Paire de capsules") +
  scale_shape_manual(
    values = c(
      "TorpeDNA vs Venturi" = 15,
      "TorpeDNA vs Waterra" = 16,
      "Venturi vs Waterra"  = 17),
    name = "Paire de capsules") +
  scale_x_continuous(
    limits = c(0, 1),
    breaks = seq(0, 1, 0.1),
    sec.axis = dup_axis(
      breaks = c(med_inter, med_intra),
      labels = c(paste0("inter ", round(med_inter, 2)),
                 paste0("intra ", round(med_intra, 2))),
      name   = NULL)) +
  theme_bw(base_size = 12) +
  labs(
    title    = "Similarité intra-site par paire de capsules",
    subtitle = "Chaque point = une paire de capsules poolées au même site",
    x        = "Similarité de Jaccard",
    y        = NULL
  ) +
  theme(legend.position = "right",
        axis.text.x.top = element_text(
          color = c("#d6604d", "#2166ac"), size = 9))

print(p_dot)

# 7. PCoA — Site (couleur) × Capsule (forme)

pcoa_res <- cmdscale(jac_dist, k = 2, eig = TRUE)
var_exp  <- round(
  pcoa_res$eig[1:2] / sum(pcoa_res$eig[pcoa_res$eig > 0]) * 100, 1)

pcoa_df <- data.frame(
  PCoA1   = pcoa_res$points[, 1],
  PCoA2   = pcoa_res$points[, 2],
  Site    = sub("\n.*", "", rownames(pcoa_res$points)),
  Capsule = sub(".*\n", "", rownames(pcoa_res$points))
) %>%
  mutate(Site = factor(trimws(Site), levels = site_order))

p_pcoa <- ggplot(pcoa_df,
                 aes(x = PCoA1, y = PCoA2,
                     color = Site, shape = Capsule)) +
  geom_line(aes(group = Site), alpha = 0.3,
            linewidth = 0.6, linetype = "dashed") +
  geom_point(size = 5, alpha = 0.85) +
  geom_text(aes(label = Capsule),
            size = 2.8, vjust = -1, show.legend = FALSE) +
  scale_color_brewer(palette = "Set2") +
  scale_shape_manual(values = c(
    "Waterra"  = 16,
    "Venturi"  = 17,
    "TorpeDNA" = 15,
    "Sterivex" = 18)) +
  theme_bw(base_size = 12) +
  labs(
    title    = "PCoA — Profils poolés Site × Capsule",
    subtitle = paste0(
      "Même site groupé = capsules cohérentes | ",
      "Lignes pointillées = même site"),
    x        = paste0("PCoA1 (", var_exp[1], "%)"),
    y        = paste0("PCoA2 (", var_exp[2], "%)")
  )

print(p_pcoa)

# 8. Tableau synthèse par paire de capsules intra-site

cat("\n=== Similarité par paire de capsules intra-site ===\n")
sim_long %>%
  filter(type == "Intra-site\n(capsules différentes)") %>%
  mutate(paire_caps = paste(
    pmin(as.character(CapA), as.character(CapB)),
    pmax(as.character(CapA), as.character(CapB)),
    sep = " vs ")) %>%
  group_by(paire_caps) %>%
  summarise(n       = n(),
            mediane = round(median(sim), 3),
            moyenne = round(mean(sim), 3),
            .groups = "drop") %>%
  arrange(desc(mediane)) %>%
  print()

# EXPORTS PDF

# --- Heatmap ---
pdf(file.path(rep_racine,
              "Fig_BlocCapsule_MiFish_Heatmap_Jaccard_Site_Capsule.pdf"),
    width = 12, height = 10)
print(p_heatmap)
dev.off()

# --- Boxplot intra vs inter ---
pdf(file.path(rep_racine,
              "Fig_BlocCapsule_MiFish_Boxplot_Intra_Inter.pdf"),
    width = 7, height = 6)
print(p_box)
dev.off()

# --- Dot plot paires intra-site ---
pdf(file.path(rep_racine,
              "Fig_BlocCapsule_MiFish_Dotplot_Paires_Intrasite.pdf"),
    width = 8, height = 5)
print(p_dot)
dev.off()

# --- PCoA ---
pdf(file.path(rep_racine,
              "Fig_BlocCapsule_MiFish_PCoA_Site_Capsule.pdf"),
    width = 9, height = 7)
print(p_pcoa)
dev.off()

cat("\n=== Exports PDF sauvegardés dans :\n", rep_racine, "\n")
cat("  → Fig_BlocCapsule_MiFish_Heatmap_Jaccard_Site_Capsule.pdf\n")
cat("  → Fig_BlocCapsule_MiFish_Boxplot_Intra_Inter.pdf\n")
cat("  → Fig_BlocCapsule_MiFish_Dotplot_Paires_Intrasite.pdf\n")
cat("  → Fig_BlocCapsule_MiFish_PCoA_Site_Capsule.pdf\n")
```

================================================================================
# II.	Structuration des communautés le long du gradient estuarien      
================================================================================

# ==============================================================================
# BLOC 5 — NMDS β-diversité globale (toutes capsules)
# ==============================================================================

# Ce bloc répond à la question : "Comment les communautés de poissons se structurent-elles le long du gradient estuarien, indépendamment de la méthode de filtration ?"
#
# À partir de physeq_sp en présence/absence, une matrice de dissimilarité de Jaccard est calculée entre tous les réplicats PCR. 
# Une NMDS projette ces PCRs dans un plan 2D en préservant au mieux les rangs des distances. La valeur de stress mesure la qualité de cette projection. 
# Les analyses sont réalisées avec et sans Lyvet pour évaluer l'influence du site d'eau douce sur les patrons de composition.
#
# La PERMANOVA (adonis2 ~ Site + Capsule, 999 permutations) teste si le site explique significativement la composition et le PERMDISP vérifie l'homogénéité des dispersions.
#
# envfit projette ensuite trois types de vecteurs sur le plan NMDS (""analyse post-hoc"") : 
#   - (1) la distance au barrage en km variable continue par PCR corrélée aux coordonnées NMDS ;
#   - (2) les top 10 espèces significatives (p ≤ 0.05, R² max) distribution binaire de présence/absence par PCR ; 
#   - (3) les traits fonctionnels — proportion d'espèces portant chaque modalité par PCR. 
# Dans les 3 cas, la flèche pointe dans la direction du plan NMDS qui maximise la corrélation avec la variable, et le R² mesure la force de cette corrélation.

```{r bloc3_nmds_envfit, eval=run_bloc3_filter}

library(phyloseq)
library(vegan)
library(ggplot2)
library(dplyr)
library(ggrepel)
library(ggnewscale)
library(patchwork)

# Fonctions utiles

get_nmds_scores <- function(nmds_obj, physeq_obj, niveau_label) {
  scores <- as.data.frame(nmds_obj$points)
  colnames(scores) <- c("NMDS1", "NMDS2")
  meta <- data.frame(sample_data(physeq_obj))
  meta$sample <- rownames(meta)
  scores$sample <- rownames(scores)
  scores %>%
    left_join(meta, by = "sample") %>%
    mutate(
      Site    = factor(trimws(Site), levels = site_order),
      Capsule = factor(Capsule),
      niveau  = niveau_label
    )
}

run_permanova <- function(dist_obj, physeq_obj, label) {
  meta_p      <- data.frame(sample_data(physeq_obj))
  meta_p$Site <- trimws(meta_p$Site)
  cat("\n========================================\n")
  cat("PERMANOVA —", label, "\n")
  cat("========================================\n")
  print(adonis2(dist_obj ~ Site + Capsule,
                data = meta_p, permutations = n_perm_permanova, by = "margin"))
  cat("\nPERMDISP by Site:\n")
  bd <- betadisper(dist_obj, meta_p$Site)
  print(permutest(bd, permutations = n_perm_permanova))
}

run_envfit_env <- function(nmds_obj, physeq_obj) {
  meta <- data.frame(sample_data(physeq_obj))
  meta$sample <- rownames(meta)
  nmds_scores <- nmds_obj$points
  common      <- intersect(rownames(nmds_scores), rownames(meta))
  env_df <- meta[common, "Distance_Aval_km", drop = FALSE]
  env_df$Distance_Aval_km <- as.numeric(env_df$Distance_Aval_km)
  set.seed(seed_global)
  fit_env <- envfit(nmds_scores[common, ], env_df,
                    permutations = n_perm_envfit, na.rm = TRUE)
  vec <- as.data.frame(scores(fit_env, display = "vectors"))
  vec$taxon <- rownames(vec)
  vec$pval  <- fit_env$vectors$pvals
  vec$r2    <- fit_env$vectors$r
  cat("Distance_Aval_km: R²=", round(vec$r2, 3),
      "| p=", round(vec$pval, 4), "\n")
  return(vec)
}

project_rank <- function(physeq_pa_obj, nmds_obj, tax_level,
                          pval_threshold = pval_envfit_seuil,
                          n_top = n_top_envfit) {
  phy_tax <- tax_glom(physeq_pa_obj, taxrank = tax_level, NArm = TRUE)
  phy_tax <- prune_taxa(taxa_sums(phy_tax) > 0, phy_tax)
  otu_mat <- as.data.frame(otu_table(phy_tax))
  if (taxa_are_rows(phy_tax)) otu_mat <- t(otu_mat)
  tax_df  <- as.data.frame(tax_table(phy_tax))
  sp_full <- paste(tax_df$Genus, tax_df[[tax_level]])
  colnames(otu_mat) <- sp_full
  nmds_scores <- nmds_obj$points
  common      <- intersect(rownames(nmds_scores), rownames(otu_mat))
  if (length(common) < 5) { message("Not enough samples"); return(NULL) }
  otu_sub <- otu_mat[common, ]
  otu_sub <- otu_sub[, apply(otu_sub, 2, var) > 0, drop = FALSE]
  set.seed(seed_global)
  fit <- envfit(nmds_scores[common, ], otu_sub,
                permutations = n_perm_envfit, na.rm = TRUE)
  vec <- as.data.frame(scores(fit, display = "vectors"))
  vec$taxon      <- rownames(vec)
  vec$pval       <- fit$vectors$pvals
  vec$r2         <- fit$vectors$r
  vec$nom_commun <- sapply(vec$taxon, get_nom_commun)
  vec %>%
    filter(pval <= pval_threshold) %>%
    arrange(desc(r2)) %>%
    slice_head(n = n_top) %>%
    mutate(tax_level = tax_level)
}

project_traits <- function(nmds_obj, physeq_pa_obj, traits_df,
                             pval_threshold = pval_envfit_seuil) {
  otu_mat <- as.data.frame(otu_table(physeq_pa_obj))
  if (taxa_are_rows(physeq_pa_obj)) otu_mat <- t(otu_mat)
  tax_df  <- as.data.frame(tax_table(physeq_pa_obj))
  tax_df$Species_full <- paste(tax_df$Genus, tax_df$Species)
  colnames(otu_mat) <- tax_df$Species_full[
    match(colnames(otu_mat), rownames(tax_df))]
  nmds_scores <- nmds_obj$points
  common_pcrs <- intersect(rownames(nmds_scores), rownames(otu_mat))
  otu_sub     <- otu_mat[common_pcrs, ]
  common_sp   <- intersect(colnames(otu_sub), rownames(traits_df))
  if (length(common_sp) < 5) { message("Not enough species with traits"); return(NULL) }
  otu_sub    <- otu_sub[, common_sp]
  traits_sub <- traits_df[common_sp, ]
  trait_dummies <- list()
  for (tr in colnames(traits_sub)) {
    vals <- traits_sub[[tr]]
    if (is.numeric(vals)) {
      trait_dummies[[tr]] <- as.numeric(
        as.matrix(otu_sub) %*% as.numeric(vals) / pmax(rowSums(otu_sub), 1))
    } else {
      for (lv in unique(vals[!is.na(vals)])) {
        sp_lv <- common_sp[vals == lv & !is.na(vals)]
        if (length(sp_lv) > 0)
          trait_dummies[[paste0(tr, "_", lv)]] <-
            rowSums(otu_sub[, sp_lv, drop = FALSE]) / pmax(rowSums(otu_sub), 1)
      }
    }
  }
  tr_mat <- as.data.frame(trait_dummies)
  tr_mat <- tr_mat[, apply(tr_mat, 2, var) > 0, drop = FALSE]
  set.seed(seed_global)
  fit_tr <- envfit(nmds_scores[common_pcrs, ], tr_mat,
                   permutations = n_perm_envfit, na.rm = TRUE)
  vec_tr <- as.data.frame(scores(fit_tr, display = "vectors"))
  vec_tr$trait <- rownames(vec_tr)
  vec_tr$pval  <- fit_tr$vectors$pvals
  vec_tr$r2    <- fit_tr$vectors$r
  vec_tr %>% filter(pval <= pval_threshold) %>% arrange(desc(r2))
}

# Construction du Plot Principale

build_nmds_plot <- function(scores_df,
                             vectors_taxa   = NULL,
                             vector_env     = NULL,
                             vectors_traits = NULL,
                             titre          = "",
                             color_var      = "Site",
                             scale_sp       = 0.65,
                             scale_env      = 1.05,
                             n_labels       = n_top_envfit,
                             xlim_expand    = 1.3,
                             ylim_expand    = 1.3) {

  max_range <- max(abs(c(scores_df$NMDS1, scores_df$NMDS2)))
  color_scale <- if (color_var == "Site") {
    scale_color_brewer(palette = "Set2")
  } else {
    scale_color_manual(values = capsule_colors)
  }

  p <- ggplot() +
    geom_point(data = scores_df,
               aes(x = NMDS1, y = NMDS2, color = .data[[color_var]]),
               size = 2.2, alpha = 0.65) +
    stat_ellipse(data = scores_df,
                 aes(x = NMDS1, y = NMDS2,
                     group = .data[[color_var]],
                     color = .data[[color_var]]),
                 linetype = 2, linewidth = 0.5) +
    color_scale +
    theme_bw(base_size = 9) +
    labs(title = titre, x = "NMDS1", y = "NMDS2", color = color_var) +
    coord_cartesian(
      xlim = c(-max_range * xlim_expand, max_range * xlim_expand),
      ylim = c(-max_range * ylim_expand, max_range * ylim_expand)) +
    theme(
      plot.title      = element_text(face = "bold", size = 9),
      plot.subtitle   = element_text(size = 7, color = "grey40"),
      legend.key.size = unit(0.4, "cm"),
      legend.text     = element_text(size = 7),
      legend.title    = element_text(size = 7))

  if (!is.null(vector_env) && nrow(vector_env) > 0) {
    vec_e <- vector_env %>%
      mutate(x_end = MDS1 * max_range * scale_env,
             y_end = MDS2 * max_range * scale_env)
    p <- p +
      geom_segment(data = vec_e,
                   aes(x = 0, y = 0, xend = x_end, yend = y_end),
                   arrow = arrow(length = unit(0.30, "cm"), type = "closed"),
                   color = "#08306b", linewidth = 1.4) +
      geom_label(data = vec_e,
                 aes(x = x_end * 1.12, y = y_end * 1.12,
                     label = paste0("Dist. downstream\np=", round(pval, 4))),
                 fill = "#08306b", color = "white",
                 size = 2.4, fontface = "bold",
                 label.padding = unit(0.20, "lines"))
  }

  if (!is.null(vectors_taxa) && nrow(vectors_taxa) > 0) {
    vec_top <- vectors_taxa %>%
      slice_head(n = n_labels) %>%
      mutate(
        x_end = MDS1 * max_range * scale_sp,
        y_end = MDS2 * max_range * scale_sp,
        label = nom_commun   # No R² for species
      )
    p <- p +
      ggnewscale::new_scale_fill() +
      geom_segment(data = vec_top,
                   aes(x = 0, y = 0, xend = x_end, yend = y_end),
                   arrow = arrow(length = unit(0.15, "cm"), type = "closed"),
                   color = "grey25", linewidth = 0.6) +
      geom_label_repel(data = vec_top,
                       aes(x = x_end, y = y_end, label = label),
                       size = 2.2, color = "black",
                       fill = "lightyellow",
                       label.padding = unit(0.20, "lines"),
                       box.padding   = unit(0.80, "lines"),
                       point.padding = unit(0.50, "lines"),
                       force = 12, force_pull = 0.2,
                       max.overlaps = Inf, min.segment.length = 0,
                       segment.color = "grey40", segment.linewidth = 0.4,
                       alpha = 0.90, seed = 42)
  }

  if (!is.null(vectors_traits) && nrow(vectors_traits) > 0) {
    # Extract trait name and modality from "Trait_modality" format
    vec_t <- vectors_traits %>%
      slice_head(n = 6) %>%
      mutate(
        x_end = MDS1 * max_range * scale_sp * 0.85,
        y_end = MDS2 * max_range * scale_sp * 0.85,
        # Display only the modality (after last underscore)
        trait_label = sub("^[^_]+_", "", trait)
      )
    p <- p +
      ggnewscale::new_scale_fill() +
      geom_segment(data = vec_t,
                   aes(x = 0, y = 0, xend = x_end, yend = y_end),
                   arrow = arrow(length = unit(0.18, "cm"), type = "closed"),
                   color = "#1a7a1a", linewidth = 0.9) +
      geom_label_repel(data = vec_t,
                       aes(x = x_end, y = y_end, label = trait_label),
                       fill = "#1a7a1a", color = "white",
                       size = 2.2, fontface = "bold",
                       label.padding  = unit(0.10, "lines"),
                       box.padding    = unit(0.70, "lines"),
                       point.padding  = unit(0.40, "lines"),
                       force = 14, force_pull = 0.4,
                       max.overlaps = Inf, min.segment.length = 0,
                       segment.color = "#1a7a1a", segment.linewidth = 0.5,
                       alpha = 0.92, seed = 42)
  }

  return(p)
}

# Assemblage des NMDS

phy_pa_sp <- transform_sample_counts(physeq_sp,
                                      function(x) ifelse(x > 0, 1, 0))
phy_pa_sp <- prune_samples(sample_sums(phy_pa_sp) > 0, phy_pa_sp)

# With Lyvet
set.seed(seed_global)
dist_jac_sp <- distance(phy_pa_sp, method = "jaccard", binary = TRUE)
nmds_sp     <- ordinate(phy_pa_sp, method = "NMDS", distance = dist_jac_sp)
cat("Stress NMDS Species (with Lyvet):", round(nmds_sp$stress, 3), "\n")
scores_sp   <- get_nmds_scores(nmds_sp, phy_pa_sp, "Species")

run_permanova(dist_jac_sp, phy_pa_sp, "Species — with Lyvet")
env_full_sp <- run_envfit_env(nmds_sp, phy_pa_sp)

# Without Lyvet
phy_pa_sp_nl <- prune_samples(sample_data(phy_pa_sp)$Site != "Lyvet", phy_pa_sp)
phy_pa_sp_nl <- prune_taxa(taxa_sums(phy_pa_sp_nl) > 0, phy_pa_sp_nl)
set.seed(seed_global)
dist_jac_sp_nl <- distance(phy_pa_sp_nl, method = "jaccard", binary = TRUE)
nmds_sp_nl     <- ordinate(phy_pa_sp_nl, method = "NMDS", distance = dist_jac_sp_nl)
cat("Stress NMDS Species (without Lyvet):", round(nmds_sp_nl$stress, 3), "\n")
scores_sp_nl <- get_nmds_scores(nmds_sp_nl, phy_pa_sp_nl, "Species")

run_permanova(dist_jac_sp_nl, phy_pa_sp_nl, "Species — without Lyvet")
env_nl_sp <- run_envfit_env(nmds_sp_nl, phy_pa_sp_nl)

# Traits
traits_teleo <- traits_raw %>%
  filter(Class == "Teleostei", not_a_contaminant == TRUE) %>%
  filter(!is.na(Feeding_position)) %>%
  mutate(Species_full = case_when(
    !is.na(Species) & Species != "NA" ~ paste(Genus, Species),
    !is.na(Genus)   & Genus   != "NA" ~ paste(Genus, "sp."),
    TRUE ~ paste(Family, "sp.")))

traits_for_envfit <- traits_teleo %>%
  group_by(Species_full) %>% slice(1) %>% ungroup() %>%
  select(Species_full, all_of(traits_colonnes)) %>%
  column_to_rownames("Species_full") %>%
  mutate(Max_size = as.numeric(Max_size))

fits_sp_full <- project_rank(phy_pa_sp,    nmds_sp,    "Species")
fits_sp_nl   <- project_rank(phy_pa_sp_nl, nmds_sp_nl, "Species")
traits_full  <- tryCatch(
  project_traits(nmds_sp,    phy_pa_sp,    traits_for_envfit),
  error = function(e) { cat(e$message, "\n"); NULL })
traits_nl    <- tryCatch(
  project_traits(nmds_sp_nl, phy_pa_sp_nl, traits_for_envfit),
  error = function(e) { cat(e$message, "\n"); NULL })

stress_full <- round(nmds_sp$stress,    3)
stress_nl   <- round(nmds_sp_nl$stress, 3)

p_hg <- build_nmds_plot(
  scores_df  = scores_sp,
  vector_env = env_full_sp,
  titre      = paste0("With Lyvet — Distance downstream\n(stress=", stress_full, ")")
)

p_hd <- build_nmds_plot(
  scores_df  = scores_sp_nl,
  vector_env = env_nl_sp,
  titre      = paste0("Without Lyvet — Distance downstream\n(stress=", stress_nl, ")")
)

p_bg <- build_nmds_plot(
  scores_df    = scores_sp_nl,
  vector_env   = env_nl_sp,
  vectors_taxa = fits_sp_nl,
  titre        = paste0("Without Lyvet — Dist. downstream + Species\n(stress=", stress_nl, ")")
)

p_bd <- build_nmds_plot(
  scores_df      = scores_sp_nl,
  vector_env     = env_nl_sp,
  vectors_taxa   = fits_sp_nl,
  vectors_traits = traits_nl,
  titre          = paste0("Without Lyvet — Dist. + Species + Traits\n(stress=", stress_nl, ")")
)

panel_2x2 <- (p_hg | p_hd) / (p_bg | p_bd) +
  plot_annotation(
    title    = "Beta-diversity Species — NMDS Jaccard P/A",
    subtitle = "1 standard TorpeDNA per site",
    theme    = theme(
      plot.title    = element_text(face = "bold", size = 11),
      plot.subtitle = element_text(size = 9, color = "grey40")
    )
  ) &
  theme(legend.position = "bottom")

print(panel_2x2)

pdf(file.path(rep_racine, "Fig_Bloc3_NMDS_panel_2x2.pdf"),
    width=14, height=12)
print(panel_2x2)
dev.off()

panel_1x2 <- (p_hg | p_hd) +
  plot_annotation(
    title    = "Beta-diversity Species — NMDS Jaccard P/A",
    subtitle = "Distance downstream projection (envfit)",
    theme    = theme(
      plot.title    = element_text(face = "bold", size = 11),
      plot.subtitle = element_text(size = 9, color = "grey40")
    )
  ) &
  theme(legend.position = "bottom")

print(panel_1x2)

pdf(file.path(rep_racine, "Fig_Bloc3_NMDS_panel_1x2.pdf"),
    width=12, height=6)
print(panel_1x2)
dev.off()

```

# ==============================================================================
# BLOC 6 — NMDS par capsule sans Lyvet (capsules séparées)
# ==============================================================================

# Ce bloc répond à la question : "Le signal de structuration le long du gradient est-il cohérent quelle que soit la capsule utilisée, ou est-il porté par une seule méthode ?"
#
# Même démarche que le bloc 5 (Jaccard P/A, physeq_sp, envfit espèces + traits + distance au barrage) mais un NMDS indépendant est calculé pour chaque capsule séparément et sans Lyvet. # Les ellipses de confiance (95%) sont calculées et représentés par site dans chaque plan NMDS.
#
# Une PERMANOVA est réalisée au sein de chaque capsule pour tester si le site explique la composition des communautés pour cette méthode spécifiquement. 
# Si les trois capsules montrent chacune un signal significatif avec des envfit cohérents pour la distance au barrage, cela valide que le patron écologique n'est pas un artefact méthodologique.

```{r bloc5_nmds_capsule, eval=run_bloc5_nmds_capsule}

library(cowplot)

# Prépare la liste d'object si elle n'a pas été crée avant (dépend des run)
if(!exists("phy_pa_sp")) {
  phy_pa_sp <- transform_sample_counts(physeq_sp, function(x) ifelse(x>0,1,0))
  phy_pa_sp <- prune_samples(sample_sums(phy_pa_sp)>0, phy_pa_sp)
}
if(!exists("traits_for_envfit")) {
  traits_teleo <- traits_raw %>%
    filter(Class == "Teleostei", not_a_contaminant == TRUE) %>%
    filter(!is.na(Feeding_position)) %>%
    mutate(Species_full = case_when(
      !is.na(Species) & Species != "NA" ~ paste(Genus, Species),
      !is.na(Genus)   & Genus   != "NA" ~ paste(Genus, "sp."),
      TRUE ~ paste(Family, "sp.")))
  traits_for_envfit <- traits_teleo %>%
    group_by(Species_full) %>% slice(1) %>% ungroup() %>%
    select(Species_full, all_of(traits_colonnes)) %>%
    column_to_rownames("Species_full") %>%
    mutate(Max_size = as.numeric(Max_size))
}

#  Construit les NMDS par capsule sans prendre en compte Lyvet
run_nmds_capsule_nl <- function(physeq_pa_obj, capsule_name) {
  phy_cap <- prune_samples(
    sample_data(physeq_pa_obj)$Capsule == capsule_name &
    sample_data(physeq_pa_obj)$Site    != "Lyvet",
    physeq_pa_obj)
  phy_cap <- prune_taxa(taxa_sums(phy_cap)>0, phy_cap)
  phy_cap <- prune_samples(sample_sums(phy_cap)>0, phy_cap)
  n_sites <- length(unique(trimws(as.character(sample_data(phy_cap)$Site))))
  n_pcrs  <- nsamples(phy_cap)
  cat("\nCapsule:", capsule_name, "| Without Lyvet | Sites:", n_sites, "| PCRs:", n_pcrs, "\n")
  if(n_pcrs < 5 || n_sites < 2) { cat("  --> Not enough\n"); return(NULL) }
  set.seed(seed_global)
  dist_jac <- distance(phy_cap, method="jaccard", binary=TRUE)
  nmds_obj <- tryCatch(ordinate(phy_cap, method="NMDS", distance=dist_jac),
                        error=function(e){ cat("  --> NMDS impossible\n"); NULL })
  if(is.null(nmds_obj)) return(NULL)
  cat("  --> Stress:", round(nmds_obj$stress,3), "\n")
  scores_df <- get_nmds_scores(nmds_obj, phy_cap, capsule_name)
  vec_sp  <- tryCatch(project_rank(phy_cap, nmds_obj, "Species"),
                       error=function(e) NULL)
  vec_env <- tryCatch(run_envfit_env(nmds_obj, phy_cap),   # ← AJOUT
                       error=function(e) NULL)
  vec_tr  <- tryCatch(project_traits(nmds_obj, phy_cap, traits_for_envfit),
                       error=function(e) NULL)
  list(scores=scores_df, nmds=nmds_obj, dist=dist_jac, physeq=phy_cap,
       vec_sp=vec_sp, vec_env=vec_env, vec_tr=vec_tr,          # ← vec_env ajouté
       filter=capsule_name, n_sites=n_sites)
}

nmds_cap_nl <- lapply(setNames(capsules_principales, capsules_principales),
                       function(cap) run_nmds_capsule_nl(phy_pa_sp, cap))

#  Construction des 3 NMDS sans Lyvet 
build_nmds_capsule_plot <- function(obj, cap_name) {
  if(is.null(obj)) return(NULL)
  stress_val <- round(obj$nmds$stress, 3)
  max_range  <- max(abs(c(obj$scores$NMDS1, obj$scores$NMDS2)))

  p <- ggplot() +
    geom_point(data = obj$scores,
               aes(x = NMDS1, y = NMDS2, color = Site),
               size = 2.5, alpha = 0.75) +
    stat_ellipse(data = obj$scores,
                 aes(x = NMDS1, y = NMDS2, group = Site, color = Site),
                 linetype = 2, linewidth = 0.6) +
    scale_color_brewer(palette = "Set2", name = "Site",
                       labels = site_labels_court[
                         levels(droplevels(obj$scores$Site))]) +
    theme_bw(base_size = 9) +
    labs(title    = cap_name,
         subtitle = paste0("Stress = ", stress_val,
                            " | ", obj$n_sites, " sites | Without Lyvet"),
         x = "NMDS1", y = "NMDS2") +
    coord_cartesian(xlim = c(-max_range * 1.4, max_range * 1.4),
                    ylim = c(-max_range * 1.4, max_range * 1.4)) +
    theme(plot.title    = element_text(face = "bold", size = 10),
          plot.subtitle = element_text(size = 7, color = "grey40"),
          legend.position = "none")

  # Vecteur environnemental (Distance_Aval_km) 
  if(!is.null(obj$vec_env) && nrow(obj$vec_env) > 0) {
    vec_e <- obj$vec_env %>%
      mutate(x_end = MDS1 * max_range * 1.05,
             y_end = MDS2 * max_range * 1.05)
    p <- p +
      geom_segment(data = vec_e,
                   aes(x = 0, y = 0, xend = x_end, yend = y_end),
                   arrow = arrow(length = unit(0.25, "cm"), type = "closed"),
                   color = "#08306b", linewidth = 1.3) +
      geom_label(data = vec_e,
                 aes(x = x_end * 1.15, y = y_end * 1.15,
                     label = paste0("Dist. downstream\np=", round(pval, 4))),
                 fill = "#08306b", color = "white",
                 size = 2.2, fontface = "bold",
                 label.padding = unit(0.18, "lines"))
  }

  # Vecteurs espèces (noms communs)
  if(!is.null(obj$vec_sp) && nrow(obj$vec_sp) > 0) {
    vec_top <- obj$vec_sp %>%
      slice_head(n = 8) %>%
      mutate(x_end = MDS1 * max_range * 0.65,
             y_end = MDS2 * max_range * 0.65,
             label = nom_commun)
    p <- p +
      geom_segment(data = vec_top,
                   aes(x = 0, y = 0, xend = x_end, yend = y_end),
                   arrow = arrow(length = unit(0.13, "cm"), type = "closed"),
                   color = "grey30", linewidth = 0.5) +
      geom_label_repel(data = vec_top,
                       aes(x = x_end, y = y_end, label = label),
                       size = 2.0, color = "black", fill = "lightyellow",
                       label.padding = unit(0.15, "lines"),
                       box.padding   = unit(0.70, "lines"),
                       force = 12, max.overlaps = Inf,
                       min.segment.length = 0,
                       segment.color = "grey40", segment.linewidth = 0.3,
                       alpha = 0.90, seed = 42)
  }

  # Vecteurs traits - Juste la modalité est affiché ici 
  if(!is.null(obj$vec_tr) && nrow(obj$vec_tr) > 0) {
    vec_t <- obj$vec_tr %>%
      slice_head(n = 5) %>%
      mutate(
        x_end = MDS1 * max_range * 0.55,
        y_end = MDS2 * max_range * 0.55,
        trait_label = sub(".*_", "", trait)
      )
    p <- p +
      geom_segment(data = vec_t,
                   aes(x = 0, y = 0, xend = x_end, yend = y_end),
                   arrow = arrow(length = unit(0.15, "cm"), type = "closed"),
                   color = "#1a7a1a", linewidth = 0.8) +
      geom_label_repel(data = vec_t,
                       aes(x = x_end, y = y_end, label = trait_label),
                       fill = "#1a7a1a", color = "white",
                       size = 2.0, fontface = "bold",
                       label.padding  = unit(0.10, "lines"),
                       box.padding    = unit(0.60, "lines"),
                       force = 12, max.overlaps = Inf,
                       min.segment.length = 0,
                       segment.color = "#1a7a1a", segment.linewidth = 0.4,
                       alpha = 0.92, seed = 42)
  }

  return(p)
}

plots_cap <- lapply(capsules_principales, function(cap)
  build_nmds_capsule_plot(nmds_cap_nl[[cap]], cap))
names(plots_cap) <- capsules_principales

scores_for_legend <- do.call(rbind,
  lapply(nmds_cap_nl, function(obj) if(!is.null(obj)) obj$scores else NULL))
sites_present <- levels(droplevels(factor(trimws(scores_for_legend$Site),
                                           levels = site_order)))
legend_guide <- ggplot(
    scores_for_legend %>%
      mutate(Site = factor(trimws(Site), levels = site_order)),
    aes(x = NMDS1, y = NMDS2, color = Site)) +
  geom_point(size = 3) +
  scale_color_brewer(palette = "Set2", name = "Site",
                     labels = site_labels_court[sites_present]) +
  theme(legend.position = "bottom",
        legend.direction = "horizontal",
        legend.text  = element_text(size = 9),
        legend.title = element_text(size = 9, face = "bold"))

shared_leg <- cowplot::get_legend(legend_guide)

#  Assamble les 3 NMDS en panel une ligne 
valid_plots <- Filter(Negate(is.null), plots_cap)
nmds_row    <- wrap_plots(valid_plots, ncol = 3) +
  plot_annotation(
    title    = "NMDS per capsule — Without Lyvet (Jaccard P/A)",
    subtitle = "Species vectors: common names | Trait vectors: modalities | No Lyvet",
    theme    = theme(
      plot.title    = element_text(face = "bold", size = 12),
      plot.subtitle = element_text(size = 9, color = "grey40"))
  )

final_panel <- cowplot::plot_grid(
  nmds_row,
  shared_leg,
  ncol          = 1,
  rel_heights   = c(0.88, 0.12))

print(final_panel)

pdf(file.path(rep_racine, "Fig_Bloc5_NMDS_3capsules_without_Lyvet.pdf"),
    width = 15, height = 7)
print(final_panel)
dev.off()

# PERMANOVA par capsule
cat("\n=== PERMANOVA per capsule — without Lyvet ===\n")
for(cap in capsules_principales) {
  obj <- nmds_cap_nl[[cap]]; if(is.null(obj)) next
  meta_p      <- data.frame(sample_data(obj$physeq))
  meta_p$Site <- trimws(meta_p$Site)
  if(length(unique(meta_p$Site)) < 2) next
  cat("\nCapsule:", cap, "\n")
  tryCatch(print(adonis2(obj$dist ~ Site, data=meta_p,
                          permutations=n_perm_permanova)),
           error=function(e) cat("PERMANOVA not possible\n"))
}

```

# ==============================================================================
# BLOC 7 — Composition taxonomique (RRA + POO) globale (RRA et POO) - UpsetPlot
# ==============================================================================

# Ce bloc décrit la composition en espèces des communautés de poissons par site à travers deux métriques complémentaires toujours à partir de physeq_sp (Matrice P/A (Jaccard) ou Abondance (RRA))
#
# La RRA (Relative Read Abundance) rapporte les reads d'une espèce au total de reads du site ==> sensible aux biais PCR.
# Le POO (Percentage of Occurrence) normalisé calcule pour chaque espèce la proportion de réplicats PCR où elle est détectée dans le site ==> Plus robuste car une espèce vaut
# 1 par PCR indépendamment de son abondance en reads.
#
# Les visualisations incluent : barplots des top 20 espèces par site (RRA et POO normalisé) et UpSet plot des espèces partagées entre sites. 
# Tous les noms d'espèces sont traduits en noms communs via le dictionnaire construit au bloc 1.

```{r bloc6_composition, eval=run_bloc6_composition}

if(!exists("phy_pa_sp")) {
  phy_pa_sp <- transform_sample_counts(physeq_sp, function(x) ifelse(x>0,1,0))
  phy_pa_sp <- prune_samples(sample_sums(phy_pa_sp)>0, phy_pa_sp)
}

taxa_names_full       <- paste(tax_sp$Genus, tax_sp$Species)
taxa_names(physeq_sp) <- make.unique(taxa_names_full)
taxa_names(phy_pa_sp) <- make.unique(taxa_names_full)

physeq_rra <- transform_sample_counts(physeq_sp, function(x) x/sum(x)*100)
otu_rra     <- as.data.frame(otu_table(physeq_rra))
if(taxa_are_rows(physeq_rra)) otu_rra <- t(otu_rra)
otu_rra$Site <- trimws(data.frame(sample_data(physeq_rra))$Site)

rra_site <- otu_rra %>%
  group_by(Site) %>%
  summarise(across(where(is.numeric),mean), .groups="drop") %>%
  column_to_rownames("Site") %>%
  .[intersect(site_order,rownames(.)),]

otu_pa_comp      <- as.data.frame(otu_table(phy_pa_sp))
if(taxa_are_rows(phy_pa_sp)) otu_pa_comp <- t(otu_pa_comp)
otu_pa_comp$Site <- trimws(data.frame(sample_data(phy_pa_sp))$Site)

poo_site <- otu_pa_comp %>%
  group_by(Site) %>%
  summarise(across(where(is.numeric),~sum(.)/n()*100),.groups="drop") %>%
  column_to_rownames("Site") %>%
  .[intersect(site_order,rownames(.)),]

top20_sp     <- names(sort(colMeans(rra_site),decreasing=TRUE))[1:20]
top20_labels <- setNames(sapply(top20_sp, get_nom_commun), top20_sp)

palette_sp <- c(
  "Others" = "grey80",
  setNames(colorRampPalette(brewer.pal(12,"Paired"))(20), top20_sp))

rra_long <- rra_site %>%
  tibble::rownames_to_column("Site") %>%
  tidyr::pivot_longer(-Site, names_to="Species", values_to="RRA") %>%
  mutate(Site    = factor(trimws(Site),levels=site_order),
         Species = ifelse(Species %in% top20_sp, Species, "Others")) %>%
  group_by(Site,Species) %>% summarise(RRA=sum(RRA),.groups="drop") %>%
  mutate(Species=factor(Species,
    levels=c("Others", top20_sp[top20_sp %in% unique(Species)])))

p_rra <- ggplot(rra_long, aes(x=Site, y=RRA, fill=Species)) +
  geom_bar(stat="identity", position="stack", width=0.7) +
  scale_x_discrete(labels=site_labels_court) +
  scale_fill_manual(values=palette_sp,
                    labels=c(top20_labels,"Others"="Others")) +
  scale_y_continuous(limits=c(0,105), breaks=seq(0,100,25)) +
  theme_bw() +
  labs(title    = "Species composition by site — RRA (common names)",
       subtitle = "Top 20 species | Sum = 100% per site",
       x=NULL, y="Relative abundance (%)", fill="Species") +
  theme(axis.text.x=element_text(angle=30,hjust=1,size=9),
        legend.text=element_text(size=7),
        legend.key.size=unit(0.4,"cm"),
        legend.position="bottom",
        plot.title=element_text(face="bold",size=11))

print(p_rra)

pdf(file.path(rep_racine, "Fig_Bloc6_Species_composition_RRA.pdf"),
    width=10, height=7)
print(p_rra)
dev.off()

#  Normalised POO — legend at bottom 
poo_long_norm <- poo_site %>%
  tibble::rownames_to_column("Site") %>%
  tidyr::pivot_longer(-Site, names_to="Species", values_to="POO") %>%
  mutate(Site    = factor(trimws(Site), levels=site_order),
         Species = ifelse(Species %in% top20_sp, Species, "Others")) %>%
  group_by(Site,Species) %>% summarise(POO=sum(POO),.groups="drop") %>%
  group_by(Site) %>% mutate(POO_norm=POO/sum(POO)*100) %>% ungroup() %>%
  mutate(Species=factor(Species,
    levels=c("Others", top20_sp[top20_sp %in% unique(Species)])))

p_poo_norm <- ggplot(poo_long_norm, aes(x=Site, y=POO_norm, fill=Species)) +
  geom_bar(stat="identity", position="stack", width=0.7) +
  scale_x_discrete(labels=site_labels_court) +
  scale_fill_manual(values=palette_sp,
                    labels=c(top20_labels,"Others"="Others")) +
  scale_y_continuous(limits=c(0,105), breaks=seq(0,100,25)) +
  theme_bw() +
  labs(title    = "Species composition by site — normalised POO (common names)",
       subtitle = "Top 20 species | Relative contribution to detection frequency",
       x=NULL, y="Normalised occurrence (%)", fill="Species") +
  theme(axis.text.x=element_text(angle=30,hjust=1,size=9),
        legend.text=element_text(size=7),
        legend.key.size=unit(0.4,"cm"),
        legend.position="bottom",   # legend below the graph
        plot.title=element_text(face="bold",size=11))

print(p_poo_norm)

pdf(file.path(rep_racine, "Fig_Bloc6_Species_composition_POO_normalised.pdf"),
    width=10, height=8)
print(p_poo_norm)
dev.off()

# POO Heatmap
poo_heat <- poo_site %>%
  tibble::rownames_to_column("Site") %>%
  tidyr::pivot_longer(-Site, names_to="Species", values_to="POO") %>%
  filter(POO>0) %>%
  mutate(Site        = factor(trimws(Site), levels=site_order),
         Common_name = sapply(Species, get_nom_commun),
         Species     = factor(Species,
           levels=names(sort(colMeans(poo_site),decreasing=FALSE))))

p_poo_heat <- ggplot(poo_heat, aes(x=Site, y=Common_name, fill=POO)) +
  geom_tile(color="white", linewidth=0.3) +
  geom_text(aes(label=ifelse(POO>=10,round(POO,0),"")),
            size=2.2, color="white", fontface="bold") +
  scale_fill_gradient(low="#f7fbff", high="#08306b", name="POO (%)") +
  scale_x_discrete(labels=site_labels_court) +
  theme_bw() +
  labs(title   ="POO Heatmap — Common names",
       subtitle="% PCRs at site | Value if ≥ 10%",
       x=NULL, y=NULL) +
  theme(axis.text.y=element_text(size=7),
        axis.text.x=element_text(angle=30,hjust=1,size=9),
        plot.title=element_text(face="bold",size=11))

print(p_poo_heat)

pdf(file.path(rep_racine, "Fig_Bloc6_POO_Heatmap.pdf"),
    width=9, height=9)
print(p_poo_heat)
dev.off()

# UpSet plot
presence_site <- otu_pa_comp %>%
  group_by(Site) %>%
  summarise(across(where(is.numeric),max),.groups="drop") %>%
  column_to_rownames("Site") %>%
  .[intersect(site_order,rownames(.)),]

upset_df <- as.data.frame(t(presence_site)) %>%
  tibble::rownames_to_column("Species") %>%
  tidyr::pivot_longer(-Species, names_to="Site", values_to="Presence") %>%
  filter(Presence==1) %>%
  group_by(Species) %>%
  summarise(Sites=list(unname(site_labels_court[
    intersect(site_order,Site)])),.groups="drop")

p_upset <- ggplot(upset_df, aes(x=Sites)) +
  geom_bar(fill="#2171b5") +
  geom_text(stat="count", aes(label=after_stat(count)),
            vjust=-0.5, size=3) +
  scale_x_upset(sets=unname(site_labels_court), order_by="freq") +
  theme_bw() +
  theme_combmatrix(combmatrix.label.text=element_text(size=8),
                   combmatrix.panel.point.size=3) +
  labs(title   ="UpSet — Species shared across sites",
       subtitle="Sorted along gradient (downstream → upstream)",
       y="Nb species") +
  theme(plot.title=element_text(face="bold",size=11))

print(p_upset)

pdf(file.path(rep_racine, "Fig_Bloc6_UpSet_species_sites.pdf"),
    width=10, height=7)
print(p_upset)
dev.off()

cat("\n=== Nb species per site ===\n")
rowSums(presence_site) %>% sort(decreasing=TRUE) %>% print()

```

# ==============================================================================
# BLOC 8 — Espèces Indicatrices par sites (Avec Lyvet)
# ==============================================================================

# Pour chaque espèce, multipatt combine fidélité (fréquence de détection dans les PCRs du site) et spécificité (proportion de ses détections concentrées dans ce site).
# IndVal = Fidélité × Spécificité. Seules les espèces associées à un seul site (p ≤ 0.05, 9999 permutations) sont retenues. 
# Travaille sur PCRs individuels (pas de pooling) car la fidélité nécessite la variabilité entre réplicats pour être calculée.

```{r}
# IndVal per site
phy_sp_iv  <- tax_glom(physeq_teleo, taxrank="Species", NArm=TRUE)
phy_sp_iv  <- prune_taxa(taxa_sums(phy_sp_iv)>0, phy_sp_iv)
phy_pa_iv  <- transform_sample_counts(phy_sp_iv, function(x) ifelse(x>0,1,0))
otu_iv     <- as.data.frame(otu_table(phy_pa_iv))
if(taxa_are_rows(phy_pa_iv)) otu_iv <- t(otu_iv)
tax_iv     <- as.data.frame(tax_table(phy_pa_iv))
sp_full_iv <- paste(tax_iv$Genus, tax_iv$Species)
colnames(otu_iv) <- sp_full_iv

meta_iv      <- data.frame(sample_data(phy_pa_iv))
meta_iv$Site <- trimws(meta_iv$Site)
site_factor  <- factor(meta_iv$Site, levels=site_order)

set.seed(seed_global)
cat("\n=== IndVal per site ===\n")
indval_site <- multipatt(otu_iv, site_factor,
                          func="IndVal.g", control=how(nperm=n_perm_indval))
summary(indval_site, alpha=0.05, indvalcomp=TRUE)

s_cols   <- grep("^s\\.",colnames(indval_site$sign),value=TRUE)
site_nms <- trimws(gsub("^s\\.","",s_cols))

indval_df <- data.frame(Species=rownames(indval_site$sign),
                          indval_site$sign,stringsAsFactors=FALSE) %>%
  filter(!is.na(p.value), p.value<=0.05) %>%
  mutate(n_sites    = rowSums(across(all_of(s_cols))),
         Site_assoc = apply(across(all_of(s_cols)),1,function(x){
           idx <- which(x==1)
           if(length(idx)==0) return(NA)
           paste(site_nms[idx],collapse=" + ")})) %>%
  filter(n_sites==1) %>%
  mutate(Site_assoc  = factor(trimws(Site_assoc),levels=site_order),
         stat        = round(stat,3),
         p.value     = round(p.value,4),
         p_label     = case_when(
           p.value<0.0001 ~ "p=1e-04",
           p.value<0.001  ~ paste0("p=",formatC(p.value,format="e",digits=0)),
           TRUE           ~ paste0("p=",p.value)),
         Common_name = sapply(Species, get_nom_commun)) %>%
  arrange(Site_assoc, desc(stat))

cat("\nNb indicator species:", nrow(indval_df), "\n")
if(nrow(indval_df)>0){
  cat("\nNb per site:\n"); print(table(indval_df$Site_assoc))
  site_colors_iv <- setNames(
    brewer.pal(max(3,length(site_order)),"Set2"), site_order)
  p_indval <- ggplot(indval_df,
         aes(x=stat, y=reorder(Common_name,stat), fill=Site_assoc)) +
    geom_bar(stat="identity", width=0.7) +
    geom_text(aes(label=p_label), hjust=-0.1, size=2.8, color="grey30") +
    facet_wrap(~Site_assoc, scales="free_y", ncol=2,
               labeller=as_labeller(site_labels_court)) +
    scale_fill_manual(values=site_colors_iv) +
    theme_bw() +
    labs(title   ="Indicator species by site (IndVal.g)",
         subtitle="Species associated with a single site | p ≤ 0.05",
         x="IndVal", y=NULL) +
    theme(legend.position="none",
          strip.text=element_text(face="bold",size=9),
          plot.title=element_text(face="bold",size=11))
  print(p_indval)
  pdf(file.path(rep_racine, "Fig_Bloc8_IndVal_per_site.pdf"),
      width=10, height=8)
  print(p_indval)
  dev.off()
}

```

# ==============================================================================
# BLOC 9 — Tests de Mantel (distance-decay)
# ==============================================================================

# Ce bloc teste si la dissimilarité des communautés entre sites augmente avec la distance géographique ==> patron de distance-decay attendu le long d'un gradient estuarien.
#
# Même matrice d'entrée que betapart : site × espèce P/A poolée par max. La dissimilarité de Sørensen entre chaque paire de sites est corrélée à leur distance géographique
# absolue en km (|distance_i - distance_j|) via le test de Mantel (corrélation de Pearson, 9999 permutations). Les permutations mélangent aléatoirement les étiquettes de
# site pour construire une distribution nulle et tester si la corrélation observée est significative.
#
# Figure 1 : global avec vs sans Lyvet → 10 paires de sites.
# Figure 2 : par capsule sans Lyvet → 10 paires par capsule.
# Le coefficient r de Mantel mesure la force du distance-decay
# et la p-value sa significativité.

```{r bloc8_mantel, eval=run_bloc8_mantel}

library(indicspecies)

if(!exists("mat_sp"))    mat_sp    <- prep_betapart_matrix(physeq_teleo)
if(!exists("mat_sp_nl")) mat_sp_nl <- prep_betapart_matrix(
  prune_samples(sample_data(physeq_teleo)$Site!="Lyvet", physeq_teleo))

run_mantel <- function(mat_pa, label) {
  sites_p  <- intersect(site_order, rownames(mat_pa))
  dist_geo <- as.dist(outer(
    meta_sites$Distance[match(sites_p,meta_sites$Site)],
    meta_sites$Distance[match(sites_p,meta_sites$Site)],
    function(a,b) abs(a-b)))
  dist_eco <- vegdist(mat_pa[sites_p,], method="bray", binary=TRUE)
  cat("\n=== Mantel —", label, "===\n"); set.seed(seed_global)
  mtest <- mantel(dist_eco, dist_geo, method="pearson",
                  permutations=n_perm_mantel)
  print(mtest)
  data.frame(label=label, r_mantel=round(mtest$statistic,3),
             p_value=round(mtest$signif,4))
}

mantel_full <- run_mantel(mat_sp,    "Global — with Lyvet")
mantel_nl   <- run_mantel(mat_sp_nl, "Global — without Lyvet")

#  Figure 1: 2 regression lines — Global WITH Lyvet vs WITHOUT Lyvet 
sites_full  <- rownames(mat_sp)
dist_sp_geo <- outer(meta_sites$Distance, meta_sites$Distance,
                      function(a,b) abs(a-b))
dist_sp_eco <- as.matrix(vegdist(mat_sp, method="bray", binary=TRUE))

# Dataset WITH Lyvet — tous les paires
pairs_with <- data.frame(
  dist_geo = dist_sp_geo[lower.tri(dist_sp_geo)],
  dist_eco = dist_sp_eco[lower.tri(dist_sp_eco)],
  Courbe   = "With Lyvet")

# Dataset WITHOUT Lyvet
sites_nl_fig1  <- rownames(mat_sp_nl)
dist_geo_nl1   <- outer(
  meta_sites$Distance[match(sites_nl_fig1, meta_sites$Site)],
  meta_sites$Distance[match(sites_nl_fig1, meta_sites$Site)],
  function(a,b) abs(a-b))
dist_eco_nl1   <- as.matrix(vegdist(mat_sp_nl, method="bray", binary=TRUE))
pairs_without  <- data.frame(
  dist_geo = dist_geo_nl1[lower.tri(dist_geo_nl1)],
  dist_eco = dist_eco_nl1[lower.tri(dist_eco_nl1)],
  Courbe   = "Without Lyvet")

pairs_fig1_both <- rbind(pairs_with, pairs_without) %>%
  mutate(Courbe = factor(Courbe, levels = c("With Lyvet", "Without Lyvet")))

colors_fig1 <- c("With Lyvet"    = "#333333",
                  "Without Lyvet" = "#1f78b4")

# Labels Mantel pour la légende inline
label_with    <- paste0("r = ", mantel_full$r_mantel, "  /  p ", mantel_full$p_value)
label_without <- paste0("r = ", mantel_nl$r_mantel,   "  /  p < ", mantel_nl$p_value)

p_fig1_mantel <- ggplot(pairs_fig1_both,
    aes(x = dist_geo, y = dist_eco, color = Courbe, fill = Courbe)) +
  # Points neutres gris clair en arrière-plan
  geom_point(size = 2.0, alpha = 0.40) +
  # 2 droites de régression avec IC 95%
  geom_smooth(method = "lm", se = TRUE, linewidth = 1.4, alpha = 0.15) +
  scale_color_manual(
    values = colors_fig1,
    name   = NULL,
    labels = c(
      "With Lyvet"    = paste0("With Lyvet       ", label_with),
      "Without Lyvet" = paste0("Without Lyvet  ", label_without))) +
  scale_fill_manual(
    values = colors_fig1,
    name   = NULL,
    labels = c(
      "With Lyvet"    = paste0("With Lyvet       ", label_with),
      "Without Lyvet" = paste0("Without Lyvet  ", label_without))) +
  scale_y_continuous(limits = c(0, 1.05)) +
  theme_bw(base_size = 11) +
  labs(title    = "1 — Distance-decay: with vs without Lyvet",
       subtitle = "Sørensen P/A | Species level | 95% CI",
       x = "Geographic distance (km)",
       y = "Dissimilarity (Sørensen)") +
  theme(plot.title      = element_text(face = "bold", size = 11),
        plot.subtitle   = element_text(size = 8, color = "grey40"),
        legend.position = "bottom",
        legend.text     = element_text(size = 9),
        legend.key.width = unit(1.5, "cm"))

print(p_fig1_mantel)

pdf(file.path(rep_racine, "Fig_Bloc8_Distance_decay_with_vs_without_Lyvet.pdf"),
    width = 7, height = 6)
print(p_fig1_mantel)
dev.off()

#  Figure 2: 3 capsules only (without Lyvet) 

build_mat_cap <- function(physeq_obj, capsule_name) {
  phy_pa  <- transform_sample_counts(physeq_obj, function(x) ifelse(x>0,1,0))
  otu_mat <- as.data.frame(otu_table(phy_pa))
  if(taxa_are_rows(phy_pa)) otu_mat <- t(otu_mat)
  meta_dd         <- data.frame(sample_data(phy_pa))
  otu_mat$Site    <- trimws(meta_dd$Site)
  otu_mat$Capsule <- meta_dd$Capsule
  mat <- otu_mat %>%
    filter(Capsule == capsule_name, Site != "Lyvet") %>%
    select(-Capsule) %>%
    group_by(Site) %>%
    summarise(across(where(is.numeric), max), .groups="drop") %>%
    as.data.frame()
  rownames(mat) <- mat$Site; mat$Site <- NULL
  sites_ok <- intersect(site_order, rownames(mat))
  mat      <- mat[sites_ok, colSums(mat[sites_ok, ]) > 0, drop=FALSE]
  if(nrow(mat) < 3) return(NULL)
  mat
}

# Build pairs per capsule without Lyvet
get_pairs_cap <- function(mat_cap, capsule_name) {
  sites_c  <- rownames(mat_cap)
  dists    <- meta_sites$Distance[match(sites_c, meta_sites$Site)]
  dist_geo <- as.dist(outer(dists, dists, function(a,b) abs(a-b)))
  dist_eco <- vegdist(mat_cap, method="bray", binary=TRUE)
  set.seed(seed_global)
  mt <- mantel(dist_eco, dist_geo, method="pearson",
               permutations=n_perm_mantel)
  cat("\nMantel", capsule_name, "without Lyvet: r=", round(mt$statistic,3),
      "p=", round(mt$signif,4), "\n")
  geo_mat <- as.matrix(dist_geo)
  eco_mat <- as.matrix(dist_eco)
  idx     <- combn(length(sites_c), 2)
  data.frame(
    dist_geo  = geo_mat[lower.tri(geo_mat)],
    dist_eco  = eco_mat[lower.tri(eco_mat)],
    Capsule   = capsule_name,
    r_mantel  = round(mt$statistic, 3),
    p_mantel  = round(mt$signif, 4))
}

# Global without Lyvet pairs (kept for reference, NOT added to fig2)
sites_nl    <- rownames(mat_sp_nl)
dist_geo_nl <- outer(
  meta_sites$Distance[match(sites_nl,meta_sites$Site)],
  meta_sites$Distance[match(sites_nl,meta_sites$Site)],
  function(a,b) abs(a-b))
dist_eco_nl <- as.matrix(vegdist(mat_sp_nl, method="bray", binary=TRUE))
pairs_global_nl <- data.frame(
  dist_geo = dist_geo_nl[lower.tri(dist_geo_nl)],
  dist_eco = dist_eco_nl[lower.tri(dist_eco_nl)],
  Capsule  = "Global",
  r_mantel = mantel_nl$r_mantel,
  p_mantel = mantel_nl$p_value)

# Per capsule pairs
all_cap_pairs <- do.call(rbind, lapply(capsules_principales, function(cap) {
  mat_cap <- build_mat_cap(physeq_sp, cap)
  if(is.null(mat_cap)) return(NULL)
  tryCatch(get_pairs_cap(mat_cap, cap), error=function(e) NULL)
}))

# Figure 2 uses ONLY the 3 capsules (no Global)
pairs_fig2 <- all_cap_pairs %>%
  mutate(Capsule = factor(Capsule, levels=capsules_principales))

# Colour palette for figure 2 — capsules only
colors_fig2 <- c("Waterra"   = "#e41a1c",
                  "Venturi"   = "#377eb8",
                  "TorpeDNA"  = "#4daf4a")

# Subtitle with Mantel results per capsule
mantel_labels_caps <- pairs_fig2 %>%
  distinct(Capsule, r_mantel, p_mantel) %>%
  mutate(lab = paste0(Capsule, ": r=", r_mantel, " / p=", p_mantel)) %>%
  pull(lab) %>% paste(collapse="\n")

p_fig2_mantel <- ggplot(pairs_fig2,
    aes(x=dist_geo, y=dist_eco, color=Capsule, fill=Capsule)) +
  geom_point(size=2.2, alpha=0.60) +
  geom_smooth(method="lm", se=TRUE, linewidth=1.2, alpha=0.12) +
  scale_color_manual(values=colors_fig2, name="Capsule") +
  scale_fill_manual(values=colors_fig2,  name="Capsule") +
  scale_y_continuous(limits=c(0,1.05)) +
  theme_bw(base_size=11) +
  labs(title    = "2 — Distance-decay: per capsule (without Lyvet)",
       subtitle = mantel_labels_caps,
       x="Geographic distance (km)", y="Dissimilarity (Sørensen)") +
  theme(plot.title     = element_text(face="bold", size=11),
        plot.subtitle  = element_text(size=8, color="grey40"),
        legend.position = "bottom",
        legend.text     = element_text(size=9))

#  Assemblage unique 
panel_mantel_final <- p_fig1_mantel | p_fig2_mantel

print(
  panel_mantel_final +
    plot_annotation(
      title    = "Distance-decay — Mantel tests (Sørensen P/A | Species level)",
      subtitle = "Left: global with vs without Lyvet | Right: per capsule without Lyvet (95% CI)",
      theme    = theme(
        plot.title      = element_text(face="bold", size=13),
        plot.subtitle   = element_text(size=9, color="grey40"),
        plot.background = element_rect(fill="white", color=NA)))
)

pdf(file.path(rep_racine, "Fig_Bloc8_Distance_decay_2panels.pdf"),
    width=14, height=6)
print(
  panel_mantel_final +
    plot_annotation(
      title    = "Distance-decay — Mantel tests (Sørensen P/A | Species level)",
      subtitle = "Left: global with vs without Lyvet | Right: per capsule without Lyvet (95% CI)",
      theme    = theme(
        plot.title      = element_text(face="bold", size=13),
        plot.subtitle   = element_text(size=9, color="grey40"),
        plot.background = element_rect(fill="white", color=NA)))
)
dev.off()
```

# ==============================================================================
# BLOC 10 — Partition β-diversité (betapart, Sørensen)
# ==============================================================================

# Ce bloc analyse les mécanismes écologiques sous-jacents à la variation de composition entre sites le long du gradient.
# Ici toutes les PCRs sont agrégées par site (max de présence) pour obtenir une matrice site × espèce en présence/absence — une espèce vue dans au moins 1 PCR est considérée présente dans le site.
#
# beta.multi calcule les indices globaux de β-diversité de Sørensen pour l'ensemble des sites : 
#   - Bsor (dissimilarité totale) 
#   - Bsim (turnover = remplacement d'espèces) 
#   - Bnes (nestedness = appauvrissement progressif) 
# Avec la relation additive exacte Bsor = Bsim + Bnes — propriété spécifique à Sørensen qui permet cette décomposition sans résidu ==> voir formule dans le mémoire
#
# beta.pair calcule ces mêmes indices pour chaque paire de sites → heatmaps pairwise (Fig. Supp. 5 et 6). 2 heatmaps par capsule (Turnover et Nestedness)
#
# Un test de Wilcoxon apparié unilatéral (H1 : Bsim > Bnes) teste si le turnover domine significativement le nestedness sur l'ensemble des paires de sites 
# Ce qui est l'hypothèse attendue le long d'un gradient estuarien avec remplacement progressif des assemblages marins par des assemblages euryhalins puis dulçaquicoles.
#
# Toutes les analyses sont répétées : avec/sans Lyvet (global) et par capsule séparément (sans Lyvet) → Tableau 1 du mémoire.

```{r bloc7_betapart, eval=run_bloc7_betapart}

library(betapart)

prep_betapart_matrix <- function(physeq_obj) {
  phy_tax <- tax_glom(physeq_obj, taxrank="Species", NArm=TRUE)
  phy_tax <- prune_taxa(taxa_sums(phy_tax)>0, phy_tax)
  phy_pa  <- transform_sample_counts(phy_tax, function(x) ifelse(x>0,1,0))
  otu_mat <- as.data.frame(otu_table(phy_pa))
  if(taxa_are_rows(phy_pa)) otu_mat <- t(otu_mat)
  otu_mat$Site <- trimws(data.frame(sample_data(phy_pa))$Site)
  site_mat <- otu_mat %>%
    group_by(Site) %>%
    summarise(across(where(is.numeric),max),.groups="drop") %>%
    as.data.frame()
  rownames(site_mat) <- site_mat$Site; site_mat$Site <- NULL
  site_mat <- site_mat[intersect(site_order,rownames(site_mat)),]
  cat("Betapart matrix:", nrow(site_mat), "sites ×", ncol(site_mat), "species\n")
  return(site_mat)
}

mat_sp    <- prep_betapart_matrix(physeq_teleo)
beta_multi_res <- beta.multi(mat_sp, index.family="sorensen")

cat("\n=== Global beta-diversity partition ===\n")
data.frame(
  Bsor     = round(beta_multi_res$beta.SOR,3),
  Bsim     = round(beta_multi_res$beta.SIM,3),
  Bnes     = round(beta_multi_res$beta.SNE,3),
  Pct_turn = round(beta_multi_res$beta.SIM/beta_multi_res$beta.SOR*100,1)
) %>% print()

beta_pair <- beta.pair(mat_sp, index.family="sorensen")

plot_beta_heatmap <- function(dist_mat, titre, palette_high="#08306b") {
  df <- as.matrix(dist_mat) %>%
    as.data.frame() %>%
    tibble::rownames_to_column("Site1") %>%
    tidyr::pivot_longer(-Site1,names_to="Site2",values_to="value") %>%
    mutate(Site1=factor(trimws(Site1),levels=site_order),
           Site2=factor(trimws(Site2),levels=site_order))
  ggplot(df,aes(x=Site2,y=Site1,fill=value)) +
    geom_tile(color="white",linewidth=0.5) +
    geom_text(aes(label=round(value,2)),size=3,color="white",fontface="bold") +
    scale_fill_gradient(low="#f7fbff",high=palette_high,name="Value",limits=c(0,1)) +
    scale_x_discrete(labels=site_labels_court) +
    scale_y_discrete(labels=site_labels_court) + theme_bw() +
    labs(title=titre,x=NULL,y=NULL) +
    theme(axis.text.x=element_text(size=8,angle=30,hjust=1),
          axis.text.y=element_text(size=8),
          plot.title=element_text(face="bold",size=11))
}

p_b1 <- plot_beta_heatmap(beta_pair$beta.sor, "Total dissimilarity (Bsor)", "#252525")
p_b2 <- plot_beta_heatmap(beta_pair$beta.sim, "Turnover (Bsim)",             "#7f0000")
p_b3 <- plot_beta_heatmap(beta_pair$beta.sne, "Nestedness (Bnes)",           "#00441b")

p_beta_panel <- (p_b1 | p_b2 | p_b3) +
  plot_annotation(
    title    = "Pairwise beta-diversity partition",
    subtitle = "Bsor = Bsim + Bnes | Sørensen",
    theme    = theme(plot.title=element_text(face="bold",size=12)))

print(p_beta_panel)

pdf(file.path(rep_racine, "Fig_Bloc7_Betapart_heatmaps.pdf"),
    width=14, height=5)
print(p_beta_panel)
dev.off()

bsim_v <- as.dist(beta_pair$beta.sim)
bsne_v <- as.dist(beta_pair$beta.sne)
tw <- wilcox.test(as.vector(bsim_v), as.vector(bsne_v),
                   paired=TRUE, alternative="greater")
cat("\n=== Wilcoxon Turnover > Nestedness (with Lyvet) ===\n")
cat("p =", round(tw$p.value,4), "\n")

mat_sp_nl <- prep_betapart_matrix(
  prune_samples(sample_data(physeq_teleo)$Site!="Lyvet", physeq_teleo))

# Betapart avec Lyvet — Global + par capsule

beta_nl   <- beta.multi(mat_sp_nl, index.family="sorensen")

cat("\n=== Global beta-diversity partition — WITHOUT Lyvet ===\n")
data.frame(
  Bsor     = round(beta_nl$beta.SOR, 3),
  Bsim     = round(beta_nl$beta.SIM, 3),
  Bnes     = round(beta_nl$beta.SNE, 3),
  Pct_turn = round(beta_nl$beta.SIM / beta_nl$beta.SOR * 100, 1)) %>% print()

beta_pair_nl <- beta.pair(mat_sp_nl, index.family="sorensen")

# Wilcoxon global sans Lyvet
bsim_nl_v <- as.dist(beta_pair_nl$beta.sim)
bsne_nl_v <- as.dist(beta_pair_nl$beta.sne)
tw_nl <- wilcox.test(as.vector(bsim_nl_v), as.vector(bsne_nl_v),
                      paired=TRUE, alternative="greater")
cat("\n=== Wilcoxon Turnover > Nestedness (without Lyvet) ===\n")
cat("p =", round(tw_nl$p.value, 4), "\n")

# Heatmaps global sans Lyvet
p_nl_b1 <- plot_beta_heatmap(beta_pair_nl$beta.sor,
  "Total dissimilarity (Bsor) — without Lyvet", "#252525")
p_nl_b2 <- plot_beta_heatmap(beta_pair_nl$beta.sim,
  "Turnover (Bsim) — without Lyvet", "#7f0000")
p_nl_b3 <- plot_beta_heatmap(beta_pair_nl$beta.sne,
  "Nestedness (Bnes) — without Lyvet", "#00441b")

panel_beta_nl <- (p_nl_b1 | p_nl_b2 | p_nl_b3) +
  plot_annotation(
    title    = "MiFish — Beta-diversity partition — Without Lyvet",
    subtitle = "Bsor = Bsim + Bnes | Sørensen | Species level",
    theme    = theme(plot.title=element_text(face="bold", size=12)))
print(panel_beta_nl)
pdf(file.path(rep_racine, "Fig_Bloc7_MiFish_Betapart_Global_without_Lyvet.pdf"),
    width=14, height=5)
print(panel_beta_nl)
dev.off()

# Betapart par capsule — sans Lyvet

cat("\n=== Betapart per capsule — WITHOUT Lyvet ===\n")

recap_bp_cap <- do.call(rbind, lapply(capsules_principales, function(cap) {
  phy_cap <- prune_samples(
    sample_data(physeq_teleo)$Capsule == cap &
    sample_data(physeq_teleo)$Site    != "Lyvet",
    physeq_teleo)
  phy_cap <- prune_taxa(taxa_sums(phy_cap) > 0, phy_cap)
  phy_cap <- prune_samples(sample_sums(phy_cap) > 0, phy_cap)
  if(nsamples(phy_cap) < 4) return(NULL)

  mat <- tryCatch(prep_betapart_matrix(phy_cap), error=function(e) NULL)
  if(is.null(mat) || nrow(mat) < 3) return(NULL)

  bm <- tryCatch(beta.multi(mat, index.family="sorensen"), error=function(e) NULL)
  if(is.null(bm)) return(NULL)

  bp <- tryCatch(beta.pair(mat, index.family="sorensen"), error=function(e) NULL)

  # Wilcoxon turnover vs nestedness
  p_wilcox <- NA
  if(!is.null(bp)) {
    tw_cap <- tryCatch(
      wilcox.test(as.vector(as.dist(bp$beta.sim)),
                  as.vector(as.dist(bp$beta.sne)),
                  paired=TRUE, alternative="greater"),
      error=function(e) NULL)
    if(!is.null(tw_cap)) p_wilcox <- round(tw_cap$p.value, 4)
  }

  cat("\nCapsule:", cap, "\n")
  cat("  Bsor=", round(bm$beta.SOR,3),
      "Bsim=", round(bm$beta.SIM,3),
      "Bnes=", round(bm$beta.SNE,3),
      "| %Turn=", round(bm$beta.SIM/bm$beta.SOR*100,1),
      "| Wilcoxon p=", p_wilcox, "\n")

  # Heatmaps par capsule + exports PDF séparés
  if(!is.null(bp)) {
    ph_sim <- plot_beta_heatmap(bp$beta.sim,
      paste0("Turnover (Bsim) — ", cap, " — without Lyvet"), "#7f0000")
    ph_sne <- plot_beta_heatmap(bp$beta.sne,
      paste0("Nestedness (Bnes) — ", cap, " — without Lyvet"), "#00441b")

    panel_cap <- (ph_sim | ph_sne) +
      plot_annotation(
        title    = paste0("MiFish — Beta-diversity partition — ", cap, " — Without Lyvet"),
        subtitle = paste0("Bsor=", round(bm$beta.SOR,3),
                           " | Bsim=", round(bm$beta.SIM,3),
                           " | Bnes=", round(bm$beta.SNE,3),
                           " | %Turnover=", round(bm$beta.SIM/bm$beta.SOR*100,1), "%"),
        theme=theme(plot.title=element_text(face="bold", size=11),
                    plot.subtitle=element_text(size=9, color="grey40")))
    print(panel_cap)

    # PDF combiné Turnover + Nestedness
    pdf(file.path(rep_racine,
                  paste0("Fig_Bloc7_MiFish_Betapart_", cap, "_without_Lyvet.pdf")),
        width=10, height=5)
    print(panel_cap)
    dev.off()

    # PDF séparé Turnover
    pdf(file.path(rep_racine,
                  paste0("Fig_Bloc7_MiFish_Betapart_", cap, "_Turnover_without_Lyvet.pdf")),
        width=6, height=5)
    print(ph_sim)
    dev.off()

    # PDF séparé Nestedness
    pdf(file.path(rep_racine,
                  paste0("Fig_Bloc7_MiFish_Betapart_", cap, "_Nestedness_without_Lyvet.pdf")),
        width=6, height=5)
    print(ph_sne)
    dev.off()

    cat("  --> PDFs Turnover et Nestedness exportés séparément pour", cap, "\n")
  }

  data.frame(Capsule=cap, n_sites=nrow(mat),
             Bsor=round(bm$beta.SOR,3), Bsim=round(bm$beta.SIM,3),
             Bnes=round(bm$beta.SNE,3),
             Pct_turn=round(bm$beta.SIM/bm$beta.SOR*100,1),
             Wilcoxon_p=p_wilcox)
}))

cat("\n=== Betapart summary per capsule — without Lyvet ===\n")
print(recap_bp_cap, row.names=FALSE)

```

# ==============================================================================
#    III.	Comparison of eDNA and DCE – Detection and functional traits     
# ==============================================================================

# ==============================================================================
# BLOC 11 — eDNA vs DCE comparison + Venn diagrams
# ==============================================================================

```{r bloc9_dce, eval=run_bloc9_dce}

library(ggVennDiagram)
library(ggupset)

COL_DCE        <- "#d95f02"
COL_EDNA       <- "#1b7837"
COL_COM        <- "#2ca25f"
COL_EDNA_ONLY  <- "#2b8cbe"
COL_DCE_ONLY   <- "#d95f02"

# Import DCE list 
dce_raw <- read.table(
  file.path(rep_racine, fichier_dce),
  sep="\t", header=TRUE, stringsAsFactors=FALSE)
dce_raw$Species_full <- trimws(gsub("_", " ", dce_raw$nom))

taxa_non_poisson_dce <- c(
  "Maja brachydactyla", "Carcinus maenas", "Necora puber",
  "Liocarcinus arcuatus", "Liocarcinus depurator")

dce_poissons  <- dce_raw$Species_full[!dce_raw$Species_full %in% taxa_non_poisson_dce]
dce_crustaces <- dce_raw$Species_full[ dce_raw$Species_full %in% taxa_non_poisson_dce]

cat("=== DCE list ===\n")
cat("Total entries       :", nrow(dce_raw), "\n")
cat("Teleostei retained  :", length(dce_poissons), "\n")
cat("Non-Teleostei excluded:", length(dce_crustaces),
    "→", paste(dce_crustaces, collapse=", "), "\n")

#  eDNA extraction at DCE-comparable sites 
phy_dce_sites <- prune_samples(
  trimws(sample_data(physeq_sp)$Site) %in% sites_dce_edna, physeq_sp)
phy_dce_sites <- prune_taxa(taxa_sums(phy_dce_sites) > 0, phy_dce_sites)

tax_dce      <- as.data.frame(tax_table(phy_dce_sites))
edna_all_sp  <- paste(tax_dce$Genus, tax_dce$Species)

edna_par_filter <- lapply(setNames(capsules_principales, capsules_principales),
  function(cap) {
    phy_c <- prune_samples(sample_data(phy_dce_sites)$Capsule == cap, phy_dce_sites)
    phy_c <- prune_taxa(taxa_sums(phy_c) > 0, phy_c)
    tax_c <- as.data.frame(tax_table(phy_c))
    paste(tax_c$Genus, tax_c$Species)
  })

cat("\n=== eDNA pool (", paste(site_labels_court[sites_dce_edna], collapse=", "), ") ===\n")
cat("All filters:", length(edna_all_sp), "species\n")
for(cap in capsules_principales)
  cat(cap, ":", length(edna_par_filter[[cap]]), "species\n")

# Import DCE multi-years (needed for Venn 1) 
fichier_dce_annees   <- "DCE_Especes_4_annees.txt"
taxa_non_poisson_multi <- c("Maja brachydactyla","Carcinus maenas","Necora puber",
                              "Liocarcinus arcuatus","Liocarcinus depurator")

dce_multi <- read.table(
  file.path(rep_racine, fichier_dce_annees),
  sep="\t", header=TRUE, stringsAsFactors=FALSE)
dce_multi$Species_full <- trimws(gsub("_"," ",dce_multi$nom))
dce_multi$annee        <- as.character(dce_multi$annee)
dce_multi_poissons     <- dce_multi %>%
  filter(!Species_full %in% taxa_non_poisson_multi)

dce_par_annee      <- tapply(dce_multi_poissons$Species_full,
                               dce_multi_poissons$annee,
                               function(x) sort(unique(x)))
dce_toutes_annees  <- sort(unique(dce_multi_poissons$Species_full))
dce_2025           <- dce_par_annee[["2025"]]

cat("\nDCE 2025 species:", length(dce_2025), "\n")
cat("DCE (4 years) species:", length(dce_toutes_annees), "\n")

# VENN 1: eDNA 2025 vs DCE 2025 vs DCE 4 years

venn1_list <- list(
  "eDNA 2025"    = edna_all_sp,
  "DCE 2025"     = dce_2025,
  "DCE 4 years"  = dce_toutes_annees
)

p_venn1 <- ggVennDiagram(
    venn1_list,
    label       = "both",
    label_alpha = 0,
    label_size  = 4,
    set_size    = 3.8,
    edge_size   = 1.5,
    set_color   = c(COL_EDNA, "#7b3294", COL_DCE)) +
  scale_fill_gradientn(
    colors = c("white", "#ccebc5", "#41ae76"),
    guide  = "none") +
  labs(title    = "Venn diagram — eDNA 2025 vs DCE 2025 vs DCE 4 years",
       subtitle = paste0(
         "eDNA 2025: ", length(edna_all_sp), " sp. | ",
         "DCE 2025: ", length(dce_2025), " sp. | ",
         "DCE 4 years: ", length(dce_toutes_annees), " sp.\n",
         "eDNA sites: ",
         paste(site_labels_court[sites_dce_edna], collapse=", "))) +
  theme_void(base_size=12) +
  theme(
    plot.title    = element_text(face="bold", size=13, hjust=0.5),
    plot.subtitle = element_text(size=9, color="grey40", hjust=0.5,
                                  lineheight=1.4),
    plot.margin   = margin(15, 20, 15, 20))

print(p_venn1)

pdf(file.path(rep_racine, "Fig_Bloc9_Venn1_eDNA2025_vs_DCE2025_vs_DCE4years.pdf"),
    width=9, height=7)
print(p_venn1)
dev.off()

# VENN 2: Waterra vs TorpeDNA vs Venturi (eDNA capsule comparison)

venn2_list <- list(
  "Waterra"   = edna_par_filter[["Waterra"]],
  "TorpeDNA"  = edna_par_filter[["TorpeDNA"]],
  "Venturi"   = edna_par_filter[["Venturi"]]
)

p_venn2 <- ggVennDiagram(
    venn2_list,
    label       = "both",
    label_alpha = 0,
    label_size  = 4.2,
    set_size    = 4.0,
    edge_size   = 1.5,
    set_color   = unname(capsule_colors[capsules_principales])) +
  scale_fill_gradientn(
    colors = c("white", "#ffffcc", "#fd8d3c"),
    guide  = "none") +
  labs(title    = "Venn diagram — eDNA capsule comparison",
       subtitle = paste0(
         "Waterra: ", length(edna_par_filter[["Waterra"]]),
         " sp. | TorpeDNA: ", length(edna_par_filter[["TorpeDNA"]]),
         " sp. | Venturi: ", length(edna_par_filter[["Venturi"]]), " sp.\n",
         "eDNA sites: ",
         paste(site_labels_court[sites_dce_edna], collapse=", "),
         " | Species detected by each capsule")) +
  theme_void(base_size=12) +
  theme(
    plot.title    = element_text(face="bold", size=13, hjust=0.5),
    plot.subtitle = element_text(size=9, color="grey40", hjust=0.5,
                                  lineheight=1.4),
    plot.margin   = margin(15, 20, 15, 20))

print(p_venn2)

pdf(file.path(rep_racine, "Fig_Bloc9_Venn2_Capsules_Waterra_TorpDNA_Venturi.pdf"),
    width=9, height=7)
print(p_venn2)
dev.off()

# UpSet plot 
toutes_sp  <- sort(unique(c(edna_all_sp, dce_poissons)))
tableau_sp <- data.frame(
  Species_full = toutes_sp,
  Common_name  = sapply(toutes_sp, get_nom_commun),
  DCE_trawl    = as.integer(toutes_sp %in% dce_poissons),
  stringsAsFactors = FALSE)
for(cap in filters_principales)
  tableau_sp[[cap]] <- as.integer(toutes_sp %in% edna_par_filter[[cap]])
tableau_sp[["eDNA_all"]] <- as.integer(toutes_sp %in% edna_all_sp)

methodes_cols <- c("DCE_trawl", capsules_principales)
methodes_labs <- c("DCE (trawl)", capsules_principales)

upset_df2 <- tableau_sp %>%
  mutate(Methodes_list = apply(
    .[, methodes_cols, drop=FALSE], 1,
    function(row) methodes_labs[as.logical(row)])) %>%
  mutate(Categorie = case_when(
    DCE_trawl==1 & eDNA_all==1 ~ "Shared DCE+eDNA",
    DCE_trawl==1 & eDNA_all==0 ~ "DCE only",
    TRUE                        ~ "eDNA only"))

p_upset2 <- ggplot(upset_df2, aes(x=Methodes_list, fill=Categorie)) +
  geom_bar(color="white", linewidth=0.3) +
  geom_text(stat="count", aes(label=after_stat(count)),
            vjust=-0.4, size=3.5, fontface="bold") +
  scale_x_upset(sets=methodes_labs, order_by="freq") +
  scale_fill_manual(values=c("Shared DCE+eDNA"=COL_COM,
                               "eDNA only"=COL_EDNA_ONLY,
                               "DCE only"=COL_DCE_ONLY),
                     name="Category") +
  scale_y_continuous(expand=expansion(mult=c(0,0.15))) +
  theme_bw(base_size=11) +
  theme_combmatrix(combmatrix.label.text=element_text(size=9,face="bold"),
                   combmatrix.panel.point.size=4,
                   combmatrix.panel.line.size=0.8) +
  labs(title    = "UpSet — Detection intersections by method",
       subtitle = paste0("Sites: ",
         paste(site_labels_court[sites_dce_edna], collapse=", ")),
       x=NULL, y="Nb species") +
  theme(plot.title=element_text(face="bold",size=12),
        legend.position="bottom")

print(p_upset2)

pdf(file.path(rep_racine, "Fig_Bloc9_UpSet_detection_by_method.pdf"),
    width=10, height=7)
print(p_upset2)
dev.off()

```

# ==============================================================================
# BLOC 12 — Functional profile (DCE multi-years)
# ==============================================================================

# Ce bloc évalue si, au-delà des différences taxonomiques, l'eDNA et la DCE capturent un profil fonctionnel similaire de la communauté ichtyologique.
#
# Pour chaque liste d'espèces (eDNA 2025, DCE 2025, DCE 4 ans) on calcule la proportion d'espèces portant chaque modalité de trois traits fonctionnels : guilde trophique (Invertivore,
# Omnivore, Piscivore, Planktivore), position d'alimentation (Benthique, Pélagique) et tolérance à la salinité (Marine, Euryhaline, Eau douce). 
# Les traits sont issus de Nils Teichert (Station Biologique de Dinard) via la table Traits_MiFish.txt complétée par un patch manuel pour 6 espèces DCE absentes de la base.
#
# La comparaison est visuelle et descriptive (proportions en barplots empilés).
# La question est : les deux approches brossent-elles le même tableau fonctionnel de la communauté même si elles ne détectent pas exactement les mêmes espèces ? → Fig. 7.

```{r bloc10_functional_profile, eval=run_bloc10_dce}

# Functional profile (DCE multi-years)
traits_raw <- read.table(fichier_traits, sep="\t", header=TRUE,
                          stringsAsFactors=FALSE)

traits_teleo <- traits_raw %>%
  filter(Class == "Teleostei", not_a_contaminant == TRUE) %>%
  filter(!is.na(Feeding_position), Feeding_position != "") %>%
  mutate(Species_full = case_when(
    !is.na(Species) & Species != "NA" ~ paste(Genus, Species),
    !is.na(Genus)   & Genus   != "NA" ~ paste(Genus, "sp."),
    TRUE ~ paste(Family, "sp."))) %>%
  group_by(Species_full) %>% slice(1) %>% ungroup()

cat("Feeding_position :", sort(unique(traits_teleo$Feeding_position)), "\n")
cat("Trophic_guild    :", sort(unique(traits_teleo$Trophic_guild)),    "\n")
cat("Salinity_Tolerance:", sort(unique(traits_teleo$Salinity_Tolerance)), "\n")

fichier_dce_annees          <- "DCE_Especes_4_annees.txt"
taxa_non_poisson_dce_multi  <- c(
  "Maja brachydactyla","Carcinus maenas","Necora puber",
  "Liocarcinus arcuatus","Liocarcinus depurator")

annee_colors <- c("2012"="#1b7837","2013"="#2171b5",
                   "2014"="#d95f02","2025"="#7b3294")

if(!exists("dce_multi_poissons")) {
  dce_multi <- read.table(
    file.path(rep_racine, fichier_dce_annees),
    sep="\t", header=TRUE, stringsAsFactors=FALSE)
  dce_multi$Species_full <- trimws(gsub("_"," ",dce_multi$nom))
  dce_multi$annee        <- as.character(dce_multi$annee)
  dce_multi_poissons     <- dce_multi %>%
    filter(!Species_full %in% taxa_non_poisson_dce_multi)
  dce_par_annee     <- tapply(dce_multi_poissons$Species_full,
                               dce_multi_poissons$annee,
                               function(x) sort(unique(x)))
  dce_toutes_annees <- sort(unique(dce_multi_poissons$Species_full))
  dce_2025          <- dce_par_annee[["2025"]]
}

traits_manuels_ajout <- data.frame(
  Species_full       = c(
    "Chelidonichthys lucernus", "Gobiusculus flavescens",
    "Labrus bergylta",          "Pleuronectes platessa",
    "Raja undulata",            "Zeus faber"),
  Trophic_guild      = c("Invertivore", "Planktivore", "Invertivore",
                          "Invertivore", "Invertivore", "Piscivore"),
  Feeding_position   = c("Benthic",  "Pelagic",  "Benthic",
                          "Benthic",  "Benthic",  "Pelagic"),
  Salinity_Tolerance = c("Marine",    "Marine",   "Marine",
                          "Euryhaline","Marine",   "Marine"),
  Max_size           = c(60, 6, 60, 100, 120, 90),
  stringsAsFactors   = FALSE)

dce_sans_traits <- setdiff(dce_toutes_annees, traits_teleo$Species_full)
traits_manuels_ajout <- traits_manuels_ajout %>%
  filter(Species_full %in% dce_sans_traits)

if(nrow(traits_manuels_ajout) > 0) {
  cols_extra <- setdiff(colnames(traits_teleo), colnames(traits_manuels_ajout))
  for(col in cols_extra) traits_manuels_ajout[[col]] <- NA
  traits_manuels_ajout <- traits_manuels_ajout[, colnames(traits_teleo), drop=FALSE]
  traits_teleo <- bind_rows(traits_teleo, traits_manuels_ajout)
  cat("Trait patch:", nrow(traits_manuels_ajout), "species added\n")
}

if(!exists("edna_all_sp")) {
  phy_dce_sites <- prune_samples(
    trimws(sample_data(physeq_sp)$Site) %in% sites_dce_edna, physeq_sp)
  phy_dce_sites <- prune_taxa(taxa_sums(phy_dce_sites)>0, phy_dce_sites)
  tax_dce       <- as.data.frame(tax_table(phy_dce_sites))
  edna_all_sp   <- paste(tax_dce$Genus, tax_dce$Species)
  edna_par_filter <- lapply(setNames(capsules_principales,capsules_principales),
    function(cap){
      phy_c <- prune_samples(sample_data(phy_dce_sites)$Capsule==cap, phy_dce_sites)
      phy_c <- prune_taxa(taxa_sums(phy_c)>0, phy_c)
      tax_c <- as.data.frame(tax_table(phy_c))
      paste(tax_c$Genus, tax_c$Species)
    })
}

traits_cat       <- c("Trophic_guild","Feeding_position","Salinity_Tolerance")
traits_cat_dispo <- intersect(traits_cat, colnames(traits_teleo))
trait_labels     <- c(
  "Trophic_guild"      = "Trophic guild",
  "Feeding_position"   = "Feeding position",
  "Salinity_Tolerance" = "Salinity tolerance")

calc_trait_prop <- function(sp_list, trait_col) {
  df <- traits_teleo %>%
    filter(Species_full %in% sp_list,
           !is.na(.data[[trait_col]]),
           .data[[trait_col]] != "") %>%
    select(Species_full, val = all_of(trait_col)) %>%
    distinct(Species_full, .keep_all=TRUE)
  if(nrow(df)==0) return(NULL)
  df %>% count(val) %>%
    mutate(prop=n/sum(n)*100, Trait=trait_col, Modalite=val)
}

COL_EDNA  <- "#1b7837"
groupes_3 <- list(
  "eDNA (all caps.)" = edna_all_sp,
  "DCE 2025"         = dce_2025,
  "DCE 4 years"      = dce_toutes_annees)

couleurs_groupes_3 <- c(
  "eDNA (all caps.)" = COL_EDNA,
  "DCE 2025"         = "#7b3294",
  "DCE 4 years"      = "#d95f02")

traits_3 <- c("Trophic_guild","Feeding_position","Salinity_Tolerance")
traits_3_labels <- c(
  "Trophic_guild"      = "Trophic guild",
  "Feeding_position"   = "Feeding position",
  "Salinity_Tolerance" = "Salinity tolerance")

df_3grp <- do.call(rbind, lapply(traits_3, function(tr) {
  do.call(rbind, lapply(names(groupes_3), function(grp) {
    res <- calc_trait_prop(groupes_3[[grp]], tr)
    if(is.null(res)) return(NULL)
    n_sp <- length(intersect(groupes_3[[grp]],
      traits_teleo$Species_full[!is.na(traits_teleo[[tr]])]))
    res %>% mutate(Groupe=grp, Trait=tr,
                    Trait_label=traits_3_labels[tr], N_sp=n_sp)
  }))
})) %>%
  mutate(
    Groupe      = factor(Groupe, levels=c("eDNA (all caps.)","DCE 2025","DCE 4 years")),
    Trait_label = factor(Trait_label, levels=unname(traits_3_labels)))

make_bar_trait <- function(tr) {
  df  <- df_3grp %>% filter(Trait==tr)
  tl  <- traits_3_labels[tr]
  mods  <- sort(unique(df$Modalite))
  n_mod <- length(mods)
  pal <- if(n_mod<=8)
    setNames(RColorBrewer::brewer.pal(max(3,n_mod),"Set2"), mods)
  else
    setNames(colorRampPalette(RColorBrewer::brewer.pal(8,"Set2"))(n_mod), mods)

  n_annot <- df %>% group_by(Groupe) %>% slice(1) %>%
    select(Groupe,N_sp) %>% ungroup()

  ggplot(df, aes(x=Groupe, y=prop, fill=Modalite)) +
    geom_col(position="stack", width=0.65, color="white", linewidth=0.5) +
    geom_text(aes(label=ifelse(prop>=8, paste0(round(prop,0),"%"), "")),
              position=position_stack(vjust=0.5),
              size=3.2, fontface="bold", color="white") +
    geom_text(data=n_annot,
              aes(x=Groupe, y=-5, label=paste0("n=",N_sp), fill=NULL),
              size=2.8, color="grey50", fontface="italic",
              inherit.aes=FALSE) +
    scale_fill_manual(values=pal, name=tl) +
    scale_x_discrete(labels=function(x) gsub(" ","\n",x)) +
    scale_y_continuous(breaks=seq(0,100,25),
                       labels=function(x) paste0(x,"%"),
                       limits=c(-8,107),
                       expand=expansion(mult=c(0,0))) +
    theme_bw(base_size=11) +
    labs(title=tl, x=NULL, y="Proportion (%)") +
    theme(
      plot.title         = element_text(face="bold", size=11, hjust=0.5),
      axis.text.x        = element_text(size=9, face="bold",
                                         color=unname(couleurs_groupes_3)),
      axis.text.y        = element_text(size=8),
      legend.title       = element_text(face="bold", size=8.5),
      legend.text        = element_text(size=8),
      legend.key.size    = unit(0.4,"cm"),
      legend.position    = "right",
      panel.grid.major.x = element_blank(),
      plot.margin        = margin(6,4,10,4))
}

p_tr1 <- make_bar_trait("Trophic_guild")
p_tr2 <- make_bar_trait("Feeding_position")
p_tr3 <- make_bar_trait("Salinity_Tolerance")

p_functional <- (p_tr1 | p_tr2 | p_tr3) +
  plot_annotation(
    title    = "Functional profile: eDNA vs DCE",
    subtitle = paste0(
      "Proportion (%) of each modality  |  ",
      "n = species with available trait\n",
      "eDNA sites: ",
      paste(site_labels_court[sites_dce_edna], collapse=", ")),
    theme = theme(
      plot.title    = element_text(face="bold",size=13,hjust=0.5),
      plot.subtitle = element_text(size=9,color="grey40",
                                    hjust=0.5,lineheight=1.4),
      plot.margin   = margin(12,14,12,14),
      plot.background = element_rect(fill="white",color=NA)))

print(p_functional)

pdf(file.path(rep_racine, "Fig_Bloc10_Functional_profile_eDNA_vs_DCE.pdf"),
    width=13, height=6)
print(p_functional)
dev.off()
```


















